ACORDAO-COMPLETO-2553295

ACÓRDÃO 2150/2022 ATA 37/2022 - PLENÁRIO

VISTOS, relatados e discutidos estes autos de tomada de contas especial instaurada pelo Departamento Nacional de Infraestrutura de Transportes (Dnit) , em face de irregularidades atribuídas à Delta Construções S.A. (em recuperação judicial) , no âmbito da execução do Contrato UT 19.008/2009, cujo objeto era restauração rodoviária de segmento específico da BR-262 em Mato Grosso do Sul/MS,
ACORDAM os ministros do Tribunal de Contas da União, reunidos em sessão do Plenário, ante as razões expostas pelo relator, em:
9.1. com fundamento nos arts. 1º, inciso I, 16, inciso II, 18 e 23, inciso II, da Lei 8.443/1992, acolher parcialmente as alegações de defesa dos Srs. João de Sousa Freitas, Paulo Keniti Inoue, Josué Terra Serra e Ricardo Luís da Silva Travassos, bem como da empresa Concresolo Engenharia Ltda., julgando suas contas regulares com ressalvas e dando-lhes quitação;
9.2. julgar irregulares, nos termos dos arts. 1º, inciso I, 16, inciso III, alíneas "b" e "c", da Lei 8.443/1992, c/c os arts. 16, § 2º, alínea "c", 19 e 23, inciso III, da mesma lei, as contas da empresa Delta Construções S.A., condenando-a ao pagamento das importâncias a seguir especificadas, atualizadas monetariamente e acrescidas dos juros de mora, calculada a partir das datas discriminadas até a data da efetiva quitação do débito, fixando-lhe o prazo de 15 (quinze) dias, para que comprove, perante o Tribunal, o recolhimento da referida quantia aos cofres do Departamento Nacional de Infraestrutura de Transportes (Dnit) , nos termos do art. 23, inciso III, alínea "a", da citada lei, c/c o art. 214, inciso III, alínea "a", do Regimento Interno do TCU:
	Data de ocorrência
	Valor histórico (R$) 

	27/8/2009
	75.851,13

	27/8/2009
	-4.653,73

	27/8/2009
	52.017,28

	02/9/2009
	56.525,44

	26/9/2009
	38.146,00

	01/11/2009
	52.017,28

	20/11/2009
	26.008,64

	18/12/2009
	41.613,82

	10/2/2010
	7.629,20

	20/3/2010
	3.467,81

	04/5/2010
	-86.695,47

	18/6/2010
	17.339,09

	15/7/2010
	17.339,09

	03/8/2010
	17.339,09

	02/10/2010
	17.339,09

	09/11/2010
	17.339,09

	18/11/2010
	17.339,09

	01/04/2011
	52.017,30

9.3. aplicar à empresa Delta Construções S.A., a multa prevista no art. 57 da Lei 8.443/1992, no valor de R$ 450.000,00 (quatrocentos e cinquenta mil reais) , fixando-lhe o prazo de 15 (quinze) dias, a contar da notificação, para que comprove, perante o Tribunal (art. 214, inciso III, alínea "a", do Regimento Interno do TCU) , o recolhimento da dívida aos cofres do Tesouro Nacional, atualizada monetariamente desde a data desta deliberação até a data do efetivo recolhimento, se paga após o vencimento, na forma da legislação em vigor;
9.4. autorizar, desde logo, nos termos do art. 28, inciso II, da Lei 8.443/1992, a cobrança judicial das dívidas, caso não atendidas as notificações;
9.5. encaminhar cópia desta deliberação, acompanhada do relatório e do voto que a fundamentam, à Procuradoria da República no Estado do Mato Grosso do Sul, em cumprimento ao disposto no § 3º do art. 16 da Lei 8.443/1992;
9.6. dar ciência deste acórdão aos responsáveis e ao Dnit.

Tomada de contas especial instaurada em face de indícios de irregularidade observados na execução de contrato, cujo objeto era restauração rodoviária de segmento específico da BR-262 em Mato Grosso do Sul/MS. Análise das alegações de defesa.

Departamento Nacional de Infraestrutura de Transportes.

3. Interessados/Responsáveis:
3.1. Responsáveis: Concresolo Engenharia Ltda. (40.174.864/0001-44); Delta Construções S.A. (10.788.628/0001-57); Josué Terra Serra (XXX.259.921-XX); João de Sousa Freitas (XXX.715.101-XX); Paulo Keniti Inoue (XXX.649.708-XX); Ricardo Luís da Silva Travassos (XXX.682.805-XX).

Augusto Nardes.

13.1. Ministros presentes: Bruno Dantas (na Presidência), Benjamin Zymler (Relator), Augusto Nardes e Aroldo Cedraz.
13.2. Ministro que alegou impedimento na Sessão: Augusto Nardes.
13.3. Ministros-Substitutos convocados: Augusto Sherman Cavalcanti, Marcos Bemquerer Costa e Weder de Oliveira.

BENJAMIN ZYMLER

Inicialmente, reproduzo a instrução de lavra da Secretaria de Controle Externo de Tomada de Contas Especial (peça 110) , in verbis:
"INTRODUÇÃO
1.	Trata-se de tomada de contas especial instaurada pelo Departamento Nacional de Infraestrutura de Transportes - DNIT, em face de supostas irregularidades atribuídas à Delta Construções S/A (em recuperação judicial) , no âmbito da execução do Contrato UT 19.008/2009, que teve por objeto a restauração rodoviária de segmento específico da BR 262 no Estado de Mato Grosso do Sul/MS.
HISTÓRICO 
2.	Em 12/5/2009, em decorrência do resultado da Concorrência 354/2007-19, o DNIT, por meio de sua Superintendência Regional no Estado de Mato Grosso do Sul - SR/MS, e a empresa Delta Construções S/A celebraram o Contrato UT 19.008/2009 (peça 8, p. 136-150) para a restauração rodoviária do segmento compreendido entre os quilômetros 488,8 e 557,4 da BR 262, com valor inicial global fixado em R$ 35.648.970,43 e prazo de execução previsto para seiscentos dias consecutivos.
3.	No período de 8/3/2010 a 18/3/2010 a auditoria interna do DNIT (Audint) , em atenção ao seu Plano Anual de Atividades 2010, promoveu a fiscalização da gestão dos Contratos UT 19.007/2009, UT 19.008/2009 e UT 19.014/2009, que resultou no Relatório de Auditoria 4/2010/AUDINT/DNIT (peça 1, p. 4-124) , de 15/6/2010.
4.	No que diz respeito ao Contrato UT 19.008/2009, objeto da presente TCE, restaram constatadas diversas impropriedades e irregularidades para as quais a SR/MS apresentou justificativas por meio dos Ofícios 1607/2010/SR/MS/DNIT e 316/2011/SR/MS/DNIT, que foram parcialmente acatadas, consoante Notas Técnicas 112/2010/AUDINT/DNIT (peça 2, p. 2-28) , de 3/12/2010, e 74/2011/AUDINT/DNIT (peça 2, p. 54-62) , de 7/6/2011.
5.	As irregularidades referentes às constatações 8, 9, 10 e 11 (peça 1, p. 30-38) , segundo expediente de autoria do responsável pela Unidade Local do DNIT em Anastácio/MS (peça 2, p. 30) , de 14/12/2010, culminaram na solicitação de estorno do valor de R$ 731.127,51 no boletim da 21ª medição (última medição, referente ao mês janeiro/2011) . Os fatos que motivaram a glosa foram os pagamentos considerados indevidos relativos a serviços de mobilização, instalação e manutenção de canteiro e acampamento de obra. No entanto, por meio da via judicial, a construtora logrou receber a integralidade dos valores discriminados nessa última medição, ou seja, a referida glosa não se efetivou, situação que culminou na instauração da presente TCE.
6.	Concluídos os trabalhos de apuração, o Relatório Final de Tomada de Contas Especial - RFTCE (peça 8, p. 30-104) , de 27/11/2014, evidenciou, circunstanciadamente, a improcedência dos argumentos apresentados pela empresa interessada; as irregularidades contratuais e o correspondente dano ao erário, nos moldes, em essência, do Relatório de Auditoria 4/2010/AUDINT/DNIT; além da exclusiva responsabilidade da empresa Delta Construções S/A.  
7.	Por conseguinte, em consonância com a Nota de Lançamento 2015NL000088 (peça 12, p. 76) , de 20/2/2015, deu-se a devida inscrição na Conta "Diversos Responsáveis" pelo valor original de R$ 715.322,44 e atualizado, até 26/11/2014, de R$ 1.303.770,15.
8.	Em 4/3/2015, o Auditor Chefe da Auditoria Interna - Substituto do DNIT providenciou o envio da TCE à então Controladoria Geral da União - CGU (peça 13, p. 3) .
9. 	O Relatório de Auditoria CGU 1.208/2015, assim como Certificado de Auditoria CGU 1.208/2015 e o Parecer do Dirigente do Órgão de Controle Interno CGU 1.208/2015, todos de 16/6/2015, confirmaram as irregularidades, a responsabilidade e o débito já registrados pela comissão tomadora de contas especial (peça 13, p. 7-12) .
10. 	Em Pronunciamento Ministerial de 8/7/2015 (peça 13, p. 23) , o Exmo. Sr. Ministro de Estado dos Transportes tomou ciência do relatório, do certificado e do parecer da CGU e determinou o encaminhamento do feito ao TCU.
11.	A instrução inicial (peça 25) concluiu pela existência de débito em razão do superfaturamento verificado na execução do Contrato UT 19.008/2009, no valor original de R$ 715.322,50, em face a duplicidade de orçamentação e por inexecução de itens pactuados. Porém, divergiu da responsabilização somente da empresa Delta Construções S/A, pois, nesses casos, devem também ser responsabilizados solidariamente os servidores que contribuíram para a ocorrência do dano ao Erário, conforme a jurisprudência desta Corte. Assim, foi proposta a realização de diligência junto ao DNIT para que identificasse os servidores responsáveis pela aprovação do projeto executivo de engenharia e os servidores responsáveis pela aprovação de cada uma das medições contratuais, bem como encaminhasse a respectiva documentação probatória.
12. 	Em resposta à diligência promovida por meio do Ofício 0078/2017-TCU/SECEX-MS (peça 27) , datado de 14/2/2017, o DNIT apresentou as informações constantes da peça 35, que foram analisadas da forma abaixo.
13. 	De acordo com a Portaria 60 (peça 35, p. 3) , de 6/7/2007, que aprovou o Projeto Executivo de Restauração na Rodovia BR-262/MS, os responsáveis pela aprovação do projeto foram os engenheiros João de Sousa Freitas (CPF XXX.715.101-XX) , Paulo Keniti Inoue (CPF XXX.649.708-XX) e Josué Terre Serra (CPF XXX.259.921-XX) . Por isso, tendo concorrido para a ocorrência dos pagamentos indevidos, foram devidamente citados em solidariedade com a empresa Delta Construções S/A pelo débito referente aos pagamentos por duplicidade - custos diretos de mobilização e canteiros já contidos nos custos indiretos presumidos (BDI) .
14. 	A Portaria 33 (peça 35, p. 6) , de 19/5/2009, designou o engenheiro Ricardo Luís da Silva Travassos (CPF XXX.682.805-XX) para fiscalizar a execução do Contrato UT 19.008/2009. O referido engenheiro realizou o ateste de todas as medições, razão pela qual, tendo concorrido para a ocorrência do dano, foi devidamente citado em solidariedade com a empresa Delta Construções S/A pelo débito referente aos pagamentos indevidos por inexecução.
15. 	A instrução de peça 25, no seu parágrafo 37, informa o valor do débito por inexecução e por duplicidade em cada medição com sua data de pagamento, que se encontra assim reproduzido:
	2.527.098 - Mobilização

	Medição
	Valor Medido
	%
	Débito Inexecução
	Débito Duplicidade
	Débito Total
	Origem

	2
	62.691,95
	100,00
	-4.653,70
	-
	-4.653,70
	27/8/2009

	2.527.281 - Instalação de Canteiro e Acampamento

	Medição
	Valor Medido
	%
	Débito Inexecução
	Débito Duplicidade
	Débito Total
	Origem

	2
	389.195,82
	100,00
	75.851,13
	-
	75.851,13
	27/8/2009

	2.527.104 - Manutenção de Canteiro

	Medição
	Valor Medido
	%
	Débito Inexecução
	Débito Duplicidade
	Débito Total
	Origem

	2
	114.804,89 
	15,00
	45.808,92 
	50.809,85 
	96.618,77 
	27/8/2009

	3
	124.754,64 
	16,30
	49.779,02 
	55.213,37 
	104.992,39 
	2/9/2009

	4
	84.190,25 
	11,00
	33.593,20 
	37.260,56 
	70.853,76 
	26/9/2009

	5
	114.804,89 
	15,00
	45.808,92 
	50.809,85 
	96.618,77 
	1/11/2009

	6
	57.402,44 
	7,50
	22.904,46 
	25.404,92 
	48.309,38 
	20/11/2009

	7
	91.843,91 
	12,00
	36.647,13 
	40.647,88 
	77.295,01 
	18/12/2009

	8
	16.838,05 
	2,20
	6.718,64 
	7.452,11 
	14.170,75 
	10/2/2010

	9
	7.653,65 
	1,00
	3.053,92 
	3.387,32 
	6.441,24 
	20/3/2010

	11
	-191.341,48 
	-25,00
	76.348,19 
	-84.683,09 
	-161.031,28 
	4/5/2010

	12
	38.268,29 
	5,00
	15.269,64 
	16.936,61 
	32.206,25 
	18/6/2010

	13
	38.268,29 
	5,00
	15.269,64 
	16.936,61 
	32.206,25 
	15/7/2010

	14
	38.268,29 
	5,00
	15.269,64 
	16.936,61 
	32.206,25 
	3/8/2010

	15
	38.268,29 
	5,00
	15.269,64 
	16.936,61 
	32.206,25 
	2/10/2010

	16
	38.268,29 
	5,00
	15.269,64 
	16.936,61 
	32.206,25 
	9/11/2010

	17
	38.268,29 
	5,00
	15.269,64 
	16.936,61 
	32.206,25 
	18/11/2010

	20
	114.804,89 
	15,00
	45.808,92
	50.809,85
	96.618,77
	1/4/2011

		765.365,87
	100,00
	305.392,75
	338.732,32
	644.125,07
	
	TOTAIS
	376.590,18
	338.732,32
	715.322,50
	
16.	Na instrução à peça 36, analisando-se os documentos nos autos, concluiu-se pela necessidade de realização de citação para as irregularidades abaixo:
16.1	Irregularidade: superfaturamento por duplicidade de remuneração de insumos no Projeto Executivo de Restauração na Rodovia BR-262/MS, com itens de despesas remunerados em duplicidade, como despesas diretas do empreendimento no serviço "2.527.104 Manutenção de Canteiro" e também contemplados na parcela de LDI, contrariando as orientações do Manual de Custos Rodoviários do DNIT, especialmente com o disposto no Volume 1, Metodologia e Conceitos, páginas 7, 8, 12 e 13, conforme informaram os auditores internos e os tomadores de contas do DNIT.
16.1.2	Débito:
	Medição
	Débito Duplicidade
	Origem

	2
	50.809,85 
	27/8/2009

	3
	55.213,37 
	02/09/2009

	4
	37.260,56 
	26/09/2009

	5
	50.809,85 
	01/11/2009

	6
	25.404,92 
	20/11/2009

	7
	40.647,88 
	18/12/2009

	8
	7.452,11 
	10/02/2010

	9
	3.387,32 
	20/03/2010

	11
	-84.683,09 
	04/05/2010

	12
	16.936,61 
	18/6/2010

	13
	16.936,61 
	15/7/2010

	14
	16.936,61 
	3/8/2010

	15
	16.936,61 
	2/10/2010

	16
	16.936,61 
	9/11/2010

	17
	16.936,61 
	18/11/2010

	20
	50.809,85
	1/4/2011

Valor atualizado até 23/06/2017: R$ 539.412,06
16.1.3	Responsáveis: João de Sousa Freitas (CPF: XXX.715.101-XX) , Paulo Keniti Inoue (CPF XXX.649.708-XX) e Josué Terre Serra (CPF: XXX.259.921-XX) , todos Engenheiros do DNIT; e Delta Construções S/A (CNPJ 10.788.628/0001-57) .
16.2	Irregularidade: superfaturamento por inexecução de serviços originado pela inclusão irregular de serviços não executados nas medições, contrariando os artigos 63, § 2º, I e III da Lei 4.320/1964, conforme informaram os auditores internos e os tomadores de contas do DNIT.
16.2.1	Débito:
	2.527.098 - Mobilização

	Medição
	Débito Inexecução
	Origem

	2
	-4.653,70
	27/8/2009

	2.527.281 - Instalação de Canteiro e Acampamento

	Medição
	Débito Inexecução
	Origem

	2
	75.851,13
	27/8/2009

	2.527.104 - Manutenção de Canteiro

	Medição
	Débito Inexecução
	Origem

	2
	45.808,92
	27/8/2009

	3
	49.779,02
	2/9/2009

	4
	33.593,20
	26/9/2009

	5
	45.808,92
	1/11/2009

	6
	22.904,46
	20/11/2009

	7
	36.647,13
	18/12/2009

	8
	6.718,64
	10/2/2010

	9
	3.053,92
	20/3/2010

	11
	76.348,19
	4/5/2010

	12
	15.269,64
	18/6/2010

	13
	15.269,64
	15/7/2010

	14
	15.269,64
	3/8/2010

	15
	15.269,64
	2/10/2010

	16
	15.269,64
	9/11/2010

	17
	15.269,64
	18/11/2010

	20
	45.808,92
	1/4/2011

	Valor atualizado até 23/06/2017: R$ 841.113,09
16.2.2	Responsáveis: Ricardo Luís da Silva Travassos, CPF: XXX.682.805-XX, Engenheiro do DNIT; e Delta Construções S/A (CNPJ 10.788.628/0001-57) .
17.	Em cumprimento ao pronunciamento da unidade (peça 37) , foram efetuadas as citações dos responsáveis, conforme delineado adiante:
	Responsável
	Ofício
	Data
	Peça
	Recebimento
	Peça
	Resposta/Peça
	Data

	Delta Construções
	0893/2017
	3/7/2017
	41
	12/7/2017
	68
	Não apresentou
	---

	Josué Terra
	0894/2017
0967/2017
	3/7/2017
21/7/2017
	42
60
	---
26/7/2017
	50
69
	72
	14/8/2017

	João de Sousa
	0895/2017
	3/7/2017
	43
	12/7/2017
	48
	73
	15/8/2017

	Paulo Keniti
	0896/2017
	3/7/2017
	44
	12/7/2017
	49
	74-75
	15/8/2017

	Ricardo Luis
	0897/2017
	3/7/2017
	45
	12/7/2017
	47
	71
	11/8/2017

18.	Na instrução precedente (peça 79) , analisando-se os documentos nos autos, constatou-se que o DNIT contratou a empresa Concresolo Engenharia Ltda. com a finalidade específica de exercer a fiscalização da execução das obras de restauração rodoviária objeto da presente TCE, e, tendo em vista que a citada pessoa jurídica deveria, na forma do art. 67 da Lei 8.666/93, subsidiar e assistir o representante da Administração com informações fidedignas acerca da execução do Contrato UT 19.008/2009, impôs-se responsabilizá-la solidariamente com a empresa Delta Construções S/A e o Sr. Ricardo Luís da Silva Travassos em face do superfaturamento por inexecução de serviços originado pela inclusão irregular de serviços não executados nas medições de 2 a 20, contrariando os artigos 63, § 2º, I e III, da Lei 4.320/1964.
19.	Assim, propôs-se a renovação de citação realizada anteriormente à empresa Delta Construções S/A e ao Sr. Ricardo Luís da Silva Travassos para a inclusão da empresa Concresolo Engenharia Ltda. (CNPJ 40.174.864/0001-44) , para a irregularidade abaixo:
19.1	Irregularidade: superfaturamento por inexecução de serviços originado pela inclusão irregular de serviços não executados nas medições de 2 a 20, contrariando os artigos 63, § 2º, I e III, da Lei 4.320/1964.
19.1.1	Responsável: Ricardo Luís da Silva Travassos
Conduta: atestar medições que contemplavam serviços não executados, conforme constatação dos auditores internos do DNIT, quando, no uso de suas atribuições, os deveria ter glosado.
Nexo de Causalidade: o atesto em medições que contemplavam serviços não executados propiciou a ocorrência do dano apurado no presente processo
Culpabilidade: é razoável afirmar que era possível ao responsável ter consciência da ilicitude do ato que praticara e que era exigível conduta diversa daquela que ele adotou, consideradas as circunstâncias que o cercavam.
19.1.2	Responsável: Delta Construções S/A
	Conduta: receber pagamentos por serviços não realizados, quando deveria ter faturado apenas os serviços efetivamente executados.
Nexo de Causalidade: ao receber pagamento por serviços não realizados, a empresa contribuiu para a ocorrência do dano apurado no presente processo.
19.1.3	Responsável: Concresolo Engenharia Ltda.
Conduta: exercer de forma negligente a prestação do serviço de subsidiar e assistir o representante da Administração com informações fidedignas acerca da execução do Contrato UT 19.008/2009.
Nexo de Causalidade: a ausência de fiscalização efetiva por parte da empresa contratada propiciou a ocorrência do superfaturamento por inexecução de serviços.
20.	Em cumprimento ao pronunciamento da unidade (peça 80) , foram efetuadas as citações dos responsáveis, conforme delineado adiante:
	Responsável
	Ofício
	Data
	Peça
	Recebimento
	Peça
	Resposta/Peça
	Data

	Concresolo
	0844/2018
	20/9/2018
	83
	28/9/2018
	87
	108
	13/12/2018

	Delta Construções
	0843/2018
0903/2018
	20/9/2018
9/10/2018
	84
90
	28/9/2018
17/10/2018
	86, 88
101
	107
	16/11/2018

	Ricardo Luís
	0842/2018
0906/2018
	20/9/2018
15/10/2018
	85
96
	---
16/10/2018
	94, 99
100
	105
	7/11/2018

21.	Portanto, todos os responsáveis encaminharam suas alegações de defesa:
	a) Ricardo Luís da Silva Travassos, CPF: XXX.682.805-XX, Engenheiro do Dnit, em 11/8/2017 (peça 71) , sendo que à peça 105 somente informou que não tinha argumentos a acrescentar;
	b) Josué Terra Serra (CPF: XXX.259.921-XX) , engenheiro do Dnit, em 14/8/2017 (peça 72) ;
	c) João de Sousa Freitas (CPF: XXX.715.101-XX) , engenheiro do Dnit, em 15/8/2017 (peça 73) ;
	d) Paulo Keniti Inoue (CPF: XXX.649.708-XX) , engenheiro do Dnit, em 15/8/2017 (peças 74-75) ;
	e) Delta Construções, empresa contratada, em 16/11/2018 (peça 107) ; e
	f) Concresolo Engenharia Ltda., empresa fiscalizadora, em 13/12/2018 (peça 108) .
EXAME TÉCNICO
22. 	Importa assinalar, de início, que as irregularidades que deram origem à tomada de contas especial em pauta constam do Relatório de Auditoria 4/2010/AUDINT/DNIT e do RFTCE e envolvem a medição de itens orçamentários previstos em duplicidade ou pendentes de comprovação de execução, todos relacionados aos subgrupos de serviços denominados "2.527.098 Mobilização", "2.527.281 Instalação de Canteiro e Acampamento" ou "2.527.104 Manutenção de Canteiro". 
23. 	Ainda durante os trabalhos de auditoria interna, contudo, verificou-se que tais subgrupos, na contramão da jurisprudência do TCU, já firme e pacífica àquela época, contemplou serviços variados de forma genérica e expressos sob unidade de medida do tipo verba. 
24. 	A fim de analisar a correspondência das verbas destinadas à remuneração dos conjuntos de serviços carentes do detalhamento exigido pela Lei de Licitações e Contratos, os auditores do DNIT tomaram por base o projeto executivo de engenharia e respectivas composições de custos unitários (peça 6, p. 278-401 e peça 7, p. 4-292) , o que lhes permitiu identificar e calcular o superfaturamento do objeto do Contrato UT 19.008/2009. 
25. 	Para tanto, excluíram das composições de custos diretos originais os insumos contados em dobro, porquanto pertencentes ao subgrupo "Despesas Diversas", da parcela de Lucro e Despesas Indiretas - LDI, bem como procederam à exclusão de quantitativos de serviços não executados, determinando, assim, o percentual de pagamentos indevidos para cada um dos subgrupos discutidos, o qual foi aplicado às respectivas verbas.
26.	No que tange à sistemática de cálculo do débito advindo das referidas práticas irregulares, há de se ter em conta que foi adequada ao projeto executivo da obra contratada, o qual, sem dúvida, vincula igualmente as partes contratuais. 
27. 	A Portaria 33 (peça 35, p. 6) , de 19/5/2009, designou o engenheiro Ricardo Luís da Silva Travassos, CPF: XXX.682.805-XX, matrícula 881-8, para fiscalizar a execução do Contrato UT 19.008/2009, o qual atestou as medições, conforme o quadro abaixo, e foi citado solidariamente a empresa Delta Construções S/A pelo débito referente aos pagamentos indevidos por inexecução.
	Medição
	Responsável pela atestação dos serviços
	Localização

	1
	Ricardo Luís da Silva Travassos
	Peça 10, p. 24

	2
	Ricardo Luís da Silva Travassos
	Peça 10, p. 26-28

	3
	Ricardo Luís da Silva Travassos
	Peça 10, p. 30-32

	4
	Ricardo Luís da Silva Travassos
	Peça 10, p. 34-38

	5
	Ricardo Luís da Silva Travassos
	Peça 10, p. 40-44

	6
	Ricardo Luís da Silva Travassos
	Peça 10, p. 46-50

	7
	Ricardo Luís da Silva Travassos
	Peça 10, p. 52-56

	8
	Ricardo Luís da Silva Travassos
	Peça 10, p. 58-62

	9
	Ricardo Luís da Silva Travassos
	Peça 10, p. 64-68

	10
	Ricardo Luís da Silva Travassos
	Peça 10, p. 70-74

	11
	Ricardo Luís da Silva Travassos
	Peça 10, p. 76-80

	12
	Ricardo Luís da Silva Travassos
	Peça 10, p. 82-88

	13
	Ricardo Luís da Silva Travassos
	Peça 10, p. 90-96

	14
	Ricardo Luís da Silva Travassos
	Peça 11, p. 1-7

	15
	Ricardo Luís da Silva Travassos
	Peça 11, p. 9-15

	16
	Ricardo Luís da Silva Travassos
	Peça 12, p. 4-10

	17
	Ricardo Luís da Silva Travassos
	Peça 12, p. 12-18

	18
	Ricardo Luís da Silva Travassos
	Peça 12, p. 20-26

	19
	Ricardo Luís da Silva Travassos
	Peça 12, p. 28-34

	20
	Ricardo Luís da Silva Travassos
	Peça 12, p. 36-42

	21
	Ricardo Luís da Silva Travassos
	Peça 12, p. 44-50

28.	Passa-se a seguir a descrever os argumentos oferecidos nas alegações de defesa apresentadas pelos responsáveis, seguidos de respectivas análises.
Alegações de defesa de Ricardo Luís da Silva Travassos (peças 71 e 105) 
29.	Preliminarmente, o responsável argumenta que as irregularidades verificadas no trabalho da auditoria interna do Dnit que lhe foram atribuídas - previsão de pagamento do item "desmobilização" (constatação 08) , redução do valor de mobilização (constatação 09) , diversos itens não encontrados no item de canteiro (constatação 10) e composição de custo irregular e itens não encontrados no serviço de manutenção de canteiro de obras (constatação 11) , teriam sido saneadas da seguinte forma: "estorno de itens pagos indevidamente, quais sejam, mobilização, instalação de canteiro e manutenção e canteiro, bem como expurgo do item Desmobilização da planilha de serviços, visto que tal item teve seu quantitativo zerado".
30.	Na sequência, acatando as recomendações da auditoria, o responsável teria se manifestado, em 14/12/2010, conforme ofício da UL de Anastácio-MS, cinco meses antes da concessão da medida liminar, pelo estorno do valor de R$ 731.127,81 na última medição (21ª) , referente aos "itens que lhe foram pagos indevidamente, tendo em vista os equívocos do projeto executivo e das medições realizadas".
31.	Entretanto, não obstante esta manifestação, acrescenta que o pagamento destes itens estornados ocorreu cinco meses depois, por força de determinação judicial decorrente da concessão de medida liminar em mandado de segurança impetrado pela empresa contratada.
32.	Neste contexto, compreende que agiu de boa-fé e de forma incensurável.
33.	Mais adiante, relata que à época da auditoria interna estava sobrecarregado de atribuições e que, se houve alguma falha na sua fiscalização quanto aos serviços de manutenção e canteiro de obras, deveu-se "ao fato de ter priorizado sua atenção nos serviços de restauração viária propriamente ditos, que compreendiam o cerne do Contrato UT 19.008/2009 sob lume".
34.	Assente que houve equívoco na medição dos serviços referenciados, mas que foi detectado pela auditoria interna e corrigido a tempo, com o estorno pretendido pela Superintendência Regional do Dnit na última medição, que somente não ocorreu por conta da determinação judicial relatada.
35.	Assim, a ordem judicial constituiu fato superveniente, para o qual o responsável não concorreu e que alterou significativamente a cadeia causal que redundou no dano ao erário, não lhe restando conduta diversa da de pagar a última medição, sem estornos, conforme determinado pela justiça.
36.	Argumenta que não pode lhe ser imputada responsabilidade, mas sim à Superintendência Regional do Dnit, quanto a não realização do pagamento da medição, com os estornos, antes da concessão da medida liminar, bem como as medidas judiciais para revogar essa ordem liminar e as medidas administrativas para executar a garantia contratual, na forma do art. 80, III, da Lei 8.666/1993, para "ressarcimento da Administração, e dos valores das multas e indenizações a ela devidos".
37.	O responsável conclui suas alegações de defesa nos seguintes termos:
2.27. Se assim é, preclaros julgadores, insta que as alegações de defesa ora apresentadas sejam acolhidas, para o fim de eximir a responsabilidade do ora requerente quanto ao dano resultante ao DNIT, tendo em vista ter ele atuado com notória boa-fé administrativa, eis que aplicou as recomendações da auditoria interna, retificando os atos tidos irregulares, tendo o resultado danoso ao órgão provindo de causa superveniente, para a ocorrência da qual não concorreu.
Alegações de defesa de Josué Terre Serra (peça 72) , João de Sousa Freitas (peça 73) e Paulo Keniti Inoue (peças 74-75) 
38.	Registre-se, conquanto os técnicos do Dnit acima identificados tenham apresentado peças de defesa distintas e por eles assinadas individualmente, que o texto e a fundamentação são quase idênticos, razão pela qual o seu relato será conjunto.
39.	Preliminarmente, os responsáveis registram que o projeto de Restauração da Rodovia BR-262/MS, trecho Div. SP/MS-Fronteira Brasil/Bolívia, Subtrecho Entr. BR-419 (p/Aquidauana) -Ladário, segmento km 488,8-km 557,4, lote 01, foi elaborado pela empresa Concresolo Engenharia Ltda., por meio do contrato 00008/2006, que foi aprovado no âmbito do Dnit pela Portaria 060/2007, pelos técnicos ora defendentes.
40.	Segundo a empresa projetista e respectivas Anotações de Responsabilidade Técnica (ART) , uma equipe de 12 engenheiros responsabilizou-se pelos diversos estudos, projetos e orçamento da obra, a seguir identificados por volume:
	a) Volume I - Relatório do Projeto e Documentação para licitação;
	b) Volume 2 - Projeto de Execução;
	c) Volume 3 - Memória Justificativa;
	d) Volume 3A - Relatório Ambiental;
	e) Volume 3B - Estudos Geotécnicos;
	f) Volume 3D - Notas de Serviço e Cálculo de Volumes;
	g) Volume 4 - Orçamento e Plano e Execução da Obra.
41.	A elaboração do orçamento coube ao engenheiro Abner Antero de Ávila Ramos, com base no manual de custos rodoviários do Dnit, assim discriminando a metodologia:
O orçamento das obras de restauração da Rodovia: BR-262/MS, Trecho: Divisa SP/MS - Fronteira Brasil/Bolívia, Subtrecho: Aquidauana - Miranda, Segmento: km 488,78 - km 557.38, Lote 01. foi elaborado com base na metodologia constante do Manual de Custos Rodoviários do DNIT, SICRO 2, tendo como data base o mês de setembro de 2006. 
Em seguida foram aplicadas as determinações da IS DG/DNIT nº 0112004, de 26/05/04, que, entre outras providências, regulamenta a forma de adoção do novo LDI de 23,90%.
42.	Assim, compreende que:
	A ocorrência de um simples erro junto ao orçamento ou Projeto de Restauração não pode ser imputada diretamente aos servidores que efetuaram a análise do Projeto, nem tão pouco afirmar sobre a existência de má fé, pois toda a documentação, estudos, projetos, ARTs, declarações mencionam que a responsabilidade pelo desenvolvimento do projeto é da empresa Concresolo Engenharia Ltda. e que os estudos obedeceram ao manual de custos rodoviários.
43.	Mais adiante, registra que a empresa projetista foi vencedora de certame licitatório de técnica e preço, tinha expertise em matéria de orçamento e era inteiramente responsável pelo projeto, não se podendo atribuir aos técnicos do Dnit a responsabilidade por eventuais erros no projeto ou orçamento, e acresce que ajustes no projeto podem ser tratados por meio das revisões de projeto.
44.	Neste contexto, cita a 1ª Revisão de Projeto, analisada pela supervisora da obra e aprovada pela Coordenação Geral de Melhoramentos e Restauração - CGMRR/DNIT, com vistas a ajustar o fornecimento de brita para a obra, face o impedimento da pedreira original; e ajustar itens de instalação de canteiros e mobilização. Acresce que a Superintendência Regional/MS, a CGMRR/DNIT e a empresa supervisora Concresolo Engenharia Ltda. não fizeram "nenhuma crítica de superfaturamento ou duplicidade em parcelas vedadas pelo Manual de custos rodoviários".
45.	Na sequência, apresenta o seguinte quadro resumo de preço do orçamento de maio/2008, conforme atualizado pela comissão de análise do projeto, trazido do processo licitatório:
	QUADRO RESUMO DE PREÇOS

	ITEM
	DESCRIÇÃO
	DATA BASE: MAI/2008
	%

	01
	TERRAPLENAGEM
	453.161,54
	1,20%

	02
	PAVIMENTAÇÃO
	29.862.293,32
	80,60%

	03
	DRENAGEM E OBRAS DE ARTE CORRENTES
	1.410.787,91
	3,80%

	05
	OBRAS COMPLEMENTARES
	1.133.695,27
	3,10%

	06
	SINALIZAÇÃO
	986.929,87
	2,70%

	07
	MEIO AMBIENTE
	1.609.203,97
	4,30%

	08
	MOBILIZAÇÃO
	76.189,82
	0,20%

	09
	INSTALAÇÃO DO CANTEIRO E ACAMPAMENTO
	510.126,70
	1,40%

	10
	MANUTENÇÃO
	783.789,60
	2,10%

	11
	DESMOBILIZAÇÃO
	212.640,45
	0,60%

	TOTAL GERAL (R$) 
	37.038.818,45
	100,00%

45.1	Em suas análises posteriores, os responsáveis consideraram um BDI de 19,60%, adotado pelo Sicro a partir de janeiro de 2008, e os seguintes valores previstos na instrução de serviço IS DG/DNIT 01/2004:
	a) valor limite das despesas com mobilização e desmobilização (VLDMD) de 2,66% do valor da obra a custos diretos (VOCD) ;
	b) valor limite das despesas com instalação e manutenção de canteiros e acampamentos (VLDCA) de 6,00% do VOCD.
45.2	Ao retirar os itens 08, 09, 10 e 11, transcreveu a tabela anterior em comparação com o orçamento DNIT:
	QUADRO RESUMO DE PREÇOS
	
	ITEM
	DESCRIÇÃO
	DATA BASE: MAI/2008
	ORÇAMENTO DNIT
	
	01
	TERRAPLENAGEM
	453.161,54
	453.161,54
	
	02
	PAVIMENTAÇÃO
	29.862.293,32
	29.862.293,32
	
	03
	DRENAGEM E OBRAS DE ARTE CORRENTES
	1.410.787,91
	1.410.787,91
	
	05
	OBRAS COMPLEMENTARES
	1.133.695,27
	1.133.695,27
	
	06
	SINALIZAÇÃO
	986.929,87
	986.929,87
	
	07
	MEIO AMBIENTE
	1.609.203,97
	1.609.203,97
	
	TOTAL GERAL sem os itens (R$) 
	35.456.071,88
	35.456.071,88
	
		Orientação da Instrução DG 1/2004
		
		VOCD (Valor da obra a custos diretos) sem o BDI de 19,60%
	29.645.545,05
	29.645.545,05
	
		VLDCA (6,00% do VOCD) 
	1.778.732,70
	1.293.916,30
	73,00%

		VLDMD (2,66% do VOCD) 
	788.571,50
	288.830,27
	37,00%

		Valor da obra com BDI de 19,60%
	35.456.071,88
	35.456.071,88
	
	TOTAL GERAL (R$) 
	38.023.376,08
	37.038.818,45
	
45.2.1	A partir dos valores acima, os responsáveis concluíram:
Verifica-se que o valor aprovado pela comissão de análise de projeto para o item de Instalação e manutenção de canteiro de R$ 1.293.916,30, corresponde a 4,364% do valor global onde era permitido até 6,00%, ou seja, a 73% do limite que era recomendado pela instrução pela comissão de análise de projeto. Para o item de mobilização e desmobilização o valor de R$ 288.830,27 corresponde a apenas 37% do valor limite da IS, estes valores comprovam que não há superfaturamento nestes itens de serviços e que os mesmos estão compatíveis com o porte da obra.
46.	Mais adiante, argumenta que as normas do Dnit autorizam a flexibilidade quanto aos itens de instalação e manutenção de canteiros e alojamentos, mobilização e desmobilização, nos seguintes termos:
O manual de custos rodoviários para os itens de instalação e manutenção de canteiros e alojamentos, mobilização e desmobilização, orienta a metodologia a ser utilizada para a elaboração destes serviços, entretanto o mesmo deixa a critério do projetista o dimensionamento, a estrutura do canteiro e alojamento a ser utilizado na obra com os devidos ajustes às peculiaridades do local e serviços.
As instalações de canteiro e alojamento, localização, dimensionamento são estimadas junto ao orçamento da obra, contudo não existe regra exata para a concepção destas estruturas, ficando a critério do Engº. orçamentista os devidos ajustes e adaptações às particularidades da obra. Fato este relatado diversas vezes junto ao manual de custos e que gera divergência nos orçamentos rodoviários das diversas projetistas que trabalham o DNIT.
Não existem parâmetros definidos de áreas das diversas instalações que devem compor as instalações de acampamento e canteiros, parâmetros dos serviços que devem compor a manutenção dos canteiros e alojamentos, fatos que geram estes constantes questionamentos a respeito destas instalações no orçamento.
47.	Em seguida, os responsáveis fazem considerações a partir dos normativos internos do Dnit, a seguir resumidas, a respeito dos itens de mobilização, instalação e manutenção de canteiro e acampamentos:
47.1	O manual de custos rodoviários não veda a construção de casas, alojamentos, refeitórios, escritórios, laboratórios e outras edificações para o item de Canteiro e Acampamento, destinadas a abrigar o pessoal e as dependências necessárias à obra.
47.2	Registrou que a locação de residência com 100m² por 24 meses, no valor de R$ 38.535,36, foi uma alternativa mais econômica que representou 56,80% do custo correspondente de construção das referidas edificações, estimado em R$ 67.812,00, mesmo sem considerar o custo da demolição.
47.3	Da mesma forma, argumenta que a locação de um alojamento de 100m² por 24 meses, no valor de R$ 33.093,68, foi uma alternativa mais econômica que representou 49,70% do custo correspondente de construção do alojamento, estimado em R$ 67.812,00, mesmo sem considerar o custo da demolição.
47.4	Acresce que, segundo a IS 15/2006, o projetista deverá prever a locação de edifícios para dar suporte ao pessoal de obra e escritório, para concluir:
Desta forma não há o que se falar em duplicidade ou superfaturamento nos valores previstos para a locação de residências e alojamento junto ao item de manutenção de acampamento, na realidade a administração está economizando no mínimo cerca de 50% na locação em comparação a alternativa da construção das edificações junto ao acampamento e canteiro.
47.5	Na sequência, registra que o Manual de custos Rodoviários prevê valores para o mobiliário e aparelhagem das habitações unifamiliares, alojamento, ambulatórios e cozinha, e novamente argumenta que a locação de mobília para alojamento por 24 meses, no valor de R$ 12.042,00, correspondeu a cerca de 50% do valor da aquisição do mobiliário de R$ 23.724,00.
47.6	Reconhece o equívoco da inclusão dos itens mobília para escritório (R$ 14.450,16) e telefone (R$ 114.000,00) na planilha de manutenção de canteiro, no valor total de R$ 128.450,16 em 24 meses, mas atribui como causa da não detecção destes erros do projetista à irrelevância financeira destes serviços, à confiança na expertise da equipe e empresa projetista.
47.7	Registra que não foram incluídos ao item Instalação de Canteiro e Alojamento, como prevê o Manual de Custos Rodoviários, os seguintes itens de serviços: aquisição de mobília para 4 unidades de habitações familiares de 100 m² (R$ 135.624,00) , para ambulatório de 12 m² (R$ 6.509,95) e para cozinha e refeitório (R$ 10.171,80) , no valor total de R$ 152.305,75.
47.8	Assim, além de arguir que não houve má-fé quanto aos itens indevidos, ao compensar o valor indevido de R$ 128.450,16 com o valor não acrescido do item anterior (R$ 152.305,75) e com as economias na locação de 4 residências (R$ 117.106,56) e respectiva mobília (R$ 152.305,75) , e na locação de 1 alojamento (R$ 34.093,68) e respectiva mobília (R$ 11.692,20) , o resultado seria uma diferença a menor no valor de R$ 186.748,03.
48.	Mais adiante, tece os seguintes argumentos a respeito dos valores de água, energia, telefone, equipamentos laboratoriais e topografia e materiais diversos, no cômputo das manutenções mensais de alojamento e canteiro.
48.1	Preliminarmente, aduz que os sistemas de facilidades de água, esgotos e energia elétrica não são vedados pelo Manual de Custos Rodoviários no cômputo das Instalações do Acampamento e em seguida aponta para os seguintes gastos com a instalação destes serviços:
	Sistema de captação, tratamento e distribuição de água

	Descrição
	Und.
	Valor (R$) 

	Poço artesiano
	01
	20.000,00

	Tratamento
	01
	4.400,00

	Reservatório p/tratamento e distribuição
	01
	10.000,00

	Distribuição (Tubulações) 
	01
	10.000,00

	Total (R$) 
		44.400,00

	Valor dividido em 24 parcelas de R$ 1.850,00 (R$ 1.100,00 do canteiro e R$ 750,00 do alojamento) 

	Sistema de subestação e rede de distribuição elétrica e iluminação pública

	Descrição
	Und.
	Valor (R$) 

	Subestação para rebaixamento
	01
	100.000,00

	Rede de alta até a subestação
	01
	20.000,00

	Distribuição elétrica dentro do acampamento
	01
	20.000,00

	Iluminação do acampamento e canteiro
	01
	26.800,00

	Total (R$) 
		166.800,00

	Valor dividido em 24 parcelas de R$ 6.950,00 (R$ 6.300,00 do canteiro e R$ 650,00 do alojamento) 

	Materiais Diversos

	Descrição
	Und.
	Valor (R$) 

	Rede coletora de esgotos
	01
	16.000,00

	Estação de tratamento do esgoto
	01
	20.000,00

	Rede de despejo dos esgotos
	01
	16.000,00

	Sistema de drenagem no canteiro e alojamento
	01
	20.000,00

	Total (R$) 
		72.000,00

	Valor dividido em 24 parcelas de R$ 3.000 (R$ 2.000,00 do canteiro e R$ 1.000,00 do alojamento) 

48.2	Com relação à duplicidade dos insumos de Laboratório de Concreto e Instrumento de Topografia, os responsáveis argumentam que não houve esta duplicidade no orçamento do projeto, pois estes insumos, conforme Relatório da Tomada de Contas Especial, "foram retirados em atendimento a solicitação da comissão de Auditoria interna, devido à falta de comprovação da existência deste equipamento no local da Obra, no período das inspeções realizadas pela Auditoria, entendimento mantido pela Comissão da Tomada de Conta".
49.	Ao considerar a metade de um mês (110 horas) de 2 profissionais nos serviços de manutenção, um no canteiro e o outro no alojamento, e excluir o encarregado, obtém-se o Valor de Manutenção de Canteiro de R$ 5.079,71 por mês, ao invés de R$ 51,36 constante do projeto (R$ 41,36 + BDI de 23,9%) , "valor justo para manutenção de acampamento e alojamento para uma obra com aproximadamente 150 funcionários".
50.	Em seguida, justifica assim os valores de manutenção do alojamento e canteiro serem superiores aos da instalação de canteiro:
a. A opção de se efetuar a locação das edificações para o canteiro e alojamento em substituição a construção das mesmas. Os custos de construção das edificações que seriam inicialmente previstos junto ao item de instalação foram remanejados para o item de manutenção em função da alternativa de locação ser viável economicamente. 
b. A opção de se efetuar a locação das mobílias alojamento em substituição a aquisição das mesmas. Os custos de aquisição da mobília que seriam inicialmente previstos junto ao item de instalação foram remanejados para o item de manutenção em função da alternativa de locação ser viável economicamente. 
c. A apresentação dos itens de energia e água equivocadamente junto ao item de manutenção foram os que mais contribuíram para a distorção dos itens de instalação e manutenção. Tais valores deveriam ser apresentados junto ao item de instalação de acampamento e canteiro.
51.	Neste ponto, os responsáveis fazem as seguintes considerações quanto às parcelas de manutenção e alojamento das obras do Dnit, caso fosse obedecida a constatação 11 da Audint:
1. Retiraríamos todas as locações de edificações do item de manutenção, repassando o custo para a instalação de canteiro e alojamento através da construção destas edificações com a diferença de um acréscimo de 50% para o serviço de construção das edificações em relação a locação, mas estaríamos obedecendo o manual de custos. 
2. Os custos dos sistemas de água, energia, esgoto, drenagem e arruamentos do canteiro seriam transferidos para a instalação do canteiro e alojamento. 
3. Os aluguéis de mobílias e aparelhagens seriam substituídos pela aquisição das mesmas e computado junto ao item de instalação do canteiro e alojamento, obedecendo assim o manual e com um custo superior cerca de 50% em relação a locação. 
4. O item de telefone mobília para escritório não deveria compor as planilhas. 
5. A despesa com pessoal de acordo com a composição de custo do serviço de manutenção de acampamento e manutenção de canteiro é de R$ 51,36 por mês para cada instalação, fato este relatado junto ao item 4.6 desta defesa. 
6. Quando retiramos as parcelas criticadas pela auditoria junto ao item de manutenção de canteiro e item de manutenção de alojamento restaria somente a parcela a mão de obra comentada no item anterior, ou seja, teríamos um custo de R$ 50,36 (cinquenta reais, trinta e seis centavos) por mês para a manutenção do canteiro e o mesmo valor para manutenção do alojamento. Este valor seria para a manutenção do canteiro e alojamento para uma obra com aproximadamente 150 funcionários, ou seja, irrisório. Contudo a AUDINT não se manifesta quanto aos itens de valor irrisório, nem aos sistemas de facilidades, redução de custo em função das locações, esclarecidos nesta defesa, que obrigatoriamente são necessários em qualquer estrutura de acampamento e alojamento e que devem ser indenizados pela Administração.
 (...) 
Com o entendimento da AUDINT, a administração estará se beneficiando de serviços previstos junto as instalações de canteiro e alojamentos sem efetuar o seu devido ressarcimento, a qual relacionamos a seguir: 
¿ Sistemas de captação, tratamento e distribuição de água dentro do canteiro de obra e acampamento. 
¿ Sistema de subestação e rede de distribuição elétrica e iluminação pública. 
¿ Coleta, tratamento e despejos de esgotos e o sistema de drenagem do canteiro. 
¿ Utilização das residências e alojamento locados alternativa mais econômica para eliminar os custos da construção das edificações amparadas pelo manual de custo.
52.	Em seguida, apresenta a seguinte tabela comparativa dos valores da "Instalação de canteiro e alojamentos" e da "Manutenção de canteiro e alojamento", aprovados pelo Dnit (OBS. 01) ; ajustados mantendo as locações de edificações e mobília, conforme manual de custos e IS-15/2016 (OBS. 02) ; e ajustados com a previsão de construção de edificações e aquisição de mobílias de acordo com o manual de custos (OBS. 03) :
	Discriminação
	Valor (R$) 

		OBS. 1
	OBS. 2
	OBS. 3

	Instalação de canteiro e alojamento
	507.717,30
	943.265,95
	1.306.060,15

	Manutenção de canteiro e alojamento
	932.976,24
	667.756,56
	467.854,80

	Total Geral (R$) 
	1.440.593,62
	1.611.022,51
	1.773.914,95

52.1	As composições destes montantes foram detalhadas em tabelas (peça 74, p. 20-21) .
53.	Na sequência, os responsáveis defendem que agiram de boa-fé como integrantes da comissão de projeto, envolvidos na medição, pois:
	a) não obstante a Superintendência Regional ter decidido estornar na 21ª medição os valores glosados pela AUDIN, decisão judicial impediu que se concretizasse este estorno;
	b) demonstrou-se que "o custo dos serviços de instalação e manutenção de canteiro e alojamento não estão superfaturados e que a alternativa de locação de mobília e edificações" contribuíram para redução dos custos finais para estes itens.
54.	Por último, para reforçar sua idoneidade e recorrente atuação de boa-fé, o responsável Paulo Keniti Inoue faz um relato histórico de sua vida funcional no DNER/DNIT (peça 74, p. 27-28) .
Alegações de defesa da empresa contratada Delta Construções (peça 107) 
55.	Preliminarmente, a advogada da empresa Delta Construções alega que ocorreu a inobservância do devido processo legal pelo DNIT em decorrência do desrespeito aos direitos ao contraditório e à ampla, "pois a decisão da auditoria foi imposta de forma arbitrária e sumária, não valorando as informações prestadas pelo órgão terceirizado e fiscal da obra". Por estas razões, ao final pede a extinção desta TCE ou que os atos processuais sejam refeitos.
56.	Em seguida, argumenta que a empresa foi obrigada a recorrer ao Judiciário para impedir a realização do estorno de valores que receberia, determinada pela AUDINT, pois causaria prejuízo de difícil reparação, além do que a empresa teria executado a totalidade dos serviços de instalação e manutenção do canteiro de obras, tanto que foram aprovados e pagos, "mesmo que ocorrido de forma diversa".
57.	Mais adiante, registra que a proposta de preços apresentada pela empresa, em conformidade com as normas editalícias e contratuais, foi aceita pela administração, "cujo valor global seria devido para a realização dos serviços".
58.	Quanto aos custos dispendidos durante a execução da obra, registra:
Vale ressaltar ainda que todos os custos de mobilização, instalação e manutenção dos canteiros, ainda que não instalados no local da obra, foram despendidos pela requerente e devidamente fiscalizados pelo órgão, a quem cabe a obrigação de fazê-lo, conforme determina o artigo 67 da lei 8666 e o próprio contrato, tanto que foram devidamente pagos, não podendo agora, o mesmo órgão, negar existência e refutar as atestações havidas, desconsiderando tudo o que já foi realizado e comprovado.
59.	Quanto ao suposto superfaturamento, relata:
Assevera o DNIT, através de sua auditoria interna, que a requerente cobrou por serviços não encontrados ou não localizados, tais como, ambulatório, oficinas, usinas de solos, laboratório de concreto e instrumento de topografia, residências, alojamento e manutenção, e que ainda, cobrou por serviços vedados, tais como, energia, água, telefone, materiais diversos, mobiliário de todo tipo. 
Tais afirmações não merecem respaldo, haja vista que os serviços acima descritos foram contratados e executados de forma terceirizada, cabalmente comprovados pela vasta documentação fiscal e recibos anexados, os quais tornaram o trabalho da empresa mais ágil e fomentaram a circulação financeira local, ou seja, em vez de se construir residências, alojamento e refeitório, ambulatório, oficina e laboratório a empresa requerente alugou residências, ponto comercial e veículos com manutenção já inclusa, contratou restaurante, providenciou atendimento hospitalar, contratou laboratório, e outros, obviamente arcando com os referidos custos financeiros, o que é perfeitamente possível, por não haver vedação legal para tanto.
59.1	Para reforçar o entendimento quanto à possibilidade e aceitação normativa de soluções alternativas para o item "instalação de canteiro de obras e acampamento", recorre e cita o Acórdão 798/2008-TCU-Plenário.
59.2	Assim, compreende que a empresa incorreu em "gastos não previstos no edital em uma substituição alternativa ao anteriormente projetado diante da estrutura do local das obras (...) , ainda que em itens correlatos, a despeito de que as instalações não tenham existido fisicamente na área do canteiro de obras".
59.3	Conclui sua defesa alegando que não houve dano ao erário, pois a empresa executou todo o serviço contratado, obedeceu às determinações impostas posteriormente pelo DNIT, que recebeu os serviços prestados pela empresa, "ainda que de forma viciada apenas em sua nomenclatura".
Alegações de defesa da empresa fiscalizadora Concresolo Engenharia Ltda. (peça 108) 
60.	Preliminarmente, os procuradores da empresa alegam a ocorrência da prescrição quinquenal prevista no art. 1º da Lei 9.873/1999, e na consequente extinção da multa civil ou de qualquer outra penalidade decorrente do processo de tomada de contas especial, pois os fatos teriam ocorrido nos anos de 2009/2010, quando se iniciaram as obras na Rodovia BR-262/MS, e somente em 2018, mais de 9 anos depois, a Defendente teve a oportunidade de apresentar suas alegações de defesa.
61.	Em seguida, argui o cerceamento de defesa pelo decurso temporal de mais de 9 anos entre os fatos e a citação da Defendente, com o consequente prejuízo aos princípios constitucionais da ampla defesa e do contraditório.
62.	Acresce que a Defendente pautou sua conduta sempre na boa-fé e, na pior das hipóteses, responderia por atos com culpa, que são prescritíveis, uma vez que não houve dolo que justificasse a imprescritibilidade, conforme tese fixada pelo Supremo Tribunal Federal para fins de repercussão geral:
São imprescritíveis as ações de ressarcimento ao erário fundadas na prática de ato DOLOSO tipificado na Lei de Improbidade Administrativa. 
62.1	Quanto à prescritibilidade dos atos de improbidade administrativa culposos, aduz que o STF fixou o prazo prescricional de 5 anos, nos termos do art. 10 da Lei 8.429/1992. Assim, no presente caso, conclui que já ocorreu a prescrição.
63.	Quanto aos fatos, registrou inicialmente que, em decorrência de fatos ou fatores técnicos inerentes à obra, foram necessárias readequações do projeto e revisões de quantitativos e serviços contratados, inclusive dos itens "mobilização", "desmobilização", e "instalação do canteiro de obras", como adiante relatados, mas o item "manutenção do canteiro de obras" não sofreu qualquer alteração de valores:
63.1	Alteração do local da pedreira devido à demarcação de área como terra indígena, optando-se por comprar brita e não mais explorar a jazida, o que resultou na mudança da distância média de transporte (DMT) .
63.2	Uma das razões para a 1ª Adequação do Projeto foi "a supressão dos itens relativos à mobilização e montagem do britador previsto para a exploração da pedreira original de projeto, o que passou a ser desnecessário com a adoção de nova fonte comercial".
63.3	Na 3ª Readequação do Projeto, retirou-se as despesas de desmobilização, uma vez que elas devem correr por ônus da construtora, segundo os normativos internos do Dnit, "uma vez que ao desmobilizar maquinário e pessoal de um empreendimento, normalmente se está mobilizando o mesmo para a execução de outra obra".
63.4	Assim, argumenta que "Reduzidas diferenças de quantidades de serviços medidos ao longo da execução do empreendimento com relação à planilha de contrato implicaram em pequenas sobras, que por sua vez resultaram em saldo contratual que ficou disponível para que fosse aplicado em demandas de segurança viária estritamente necessárias e não contempladas originalmente em projeto (...) ".
63.5	Neste contexto, defende-se:
Nesta toada de informações, por conta da repactuação do contrato, o DNIT, em tese, segundo esse Egrégio Tribunal de Contas da União, acabou por pagar por serviços não realizados, sendo, de maneira suposta, frise-se, alguns pagos "em duplicidade" e "vedados", referentes aos itens "mobilização", "desmobilização", "instalação do canteiro de obras" e "manutenção" deste último.
64.	As inconsistências apontadas anteriormente foram objeto de Relatório de Auditoria 04/2010/Dnit/MS, que recomendou a adoção de um plano de providências, sendo posteriormente acatadas as justificativas de 35 das 38 constatações.
65.	Compreende, portanto, que a empresa supervisora não concorreu "com a inclusão irregular de serviços não executados nas medições de nº 2 (dois) a 20 (vinte) ", para adiante assim registrar as alegações de defesa quanto às 3 constatações que perduraram e que foram objetos da citação que lhe foi endereçada:
66.	Com relação à inconsistência referente ao item "Mobilização", com subfaturamento no valor histórico de R$ 4.653,70, argumenta que a empresa executora Delta Construções S/A. considerou "esse serviço como verba sem maior detalhamento", não havendo qualquer responsabilidade da empresa Defendente, pois elaborou o orçamento com base no Manual de Custos Rodoviários do Dnit, aprovado por comissão do próprio Dnit, e "as condutas das empresas contratadas são distintas, com contratos diferenciados, havendo responsabilidades destoantes, com deveres e obrigações diferenciados para cada uma delas".
67.	Quanto ao item "Instalação do Canteiro de Obras", com superfaturamento no valor histórico de R$ 75.851,13, argumenta que não há qualquer responsabilidade da empresa supervisora, pois foi a Construtora que "não indicou corretamente sua composição no momento correto que era a licitação".
68.	Acresce que a 1ª Revisão de Projeto, dentre outras alterações, tratou da mudança no fornecimento de brita, ajustando-se itens de instalação de canteiros e mobilização, em face do impedimento da pedreira originalmente prevista, tema já tratado anteriormente. Esta Revisão foi analisada pela empresa Supervisora e aprovada pelo Dnit, sem que fosse registrada "nenhuma crítica de superfaturamento ou duplicidade em parcelas vedadas pelo Manual de Custos Rodoviários".
69.	Quanto aos valores aprovados para os itens "instalação e manutenção de canteiro" e "mobilização e desmobilização", assim relatou:
Verifica-se que o valor aprovado pela comissão de análise de projeto para o item de instalação e manutenção de canteiro de R$ 1.293.916,30 (um milhão, duzentos e noventa e três mil, novecentos e dezesseis reais e trinta centavos) , corresponde a 73% do limite que era recomendado pela comissão de análise de projeto. 
Para o item de mobilização e desmobilização, o valor de R$ 288.830,27 (duzentos e oitenta e oito mil, oitocentos e trinta reais e vinte e sete centavos) corresponde a apenas 37% do valor limite da IS, estes valores comprovam que não há superfaturamento nestes itens de serviços e que os mesmos estão compatíveis com o porte da obra.
70.	Mais adiante, defende a flexibilização destes serviços, nos seguintes termos:
Importa dizer que as instalações de canteiro e alojamento, localização e dimensionamento, são estimadas junto ao orçamento da obra. Apesar disso, não existe um regramento ou fórmula acertada e imutável acerca da concepção destas estruturas, ficando a critério do colaborador que possui a expertise necessária para tanto, qual seja, o engenheiro responsável pelo orçamento, os devidos ajustes e adaptações as particularidades da obra.
Aliás, frise-se, o que disposto no parágrafo antecedente é apresentado múltiplas vezes no Manual de Custos, fato que acaba por provocar dissensão nos orçamentos rodoviários das contratadas projetistas pela Autarquia Federal Rodoviária, o que deve certamente ser levado em consideração por esse Egrégio Tribunal de Contas da União. 
Ademais, há de se fornecer destaque a não existência de parâmetros acentuados e pré-definidos de áreas das diferentes instalações que necessitam compor as instalações de acampamento e canteiros, ou mesmo parâmetros dos serviços que precisam compor a manutenção dos canteiros e alojamentos, fatos que acendem estes constantes questionamentos dessa Egrégia Corte de Contas sobre as supracitadas instalações no orçamento tidas por feitas em desacerto, o que não é verdade. 
Destarte, torna-se igualmente oportuno afiançar que, não obstante visivelmente pareça existir uma extensa normatização sobre o assunto em mote, o que não é verdade, a equipe de Auditoria interna do DNIT examinou estes itens de orçamento em função da existência de itens vedados por conta de os mesmos comporem as despesas diversas junto a administração local da obra. 
É nesta toada de informações que o Manual de Custos Rodoviários não veda a construção de casas, alojamentos, refeitórios, escritórios, laboratórios e outras edificações para o item de Canteiro e Acampamento, destinadas a abrigar o pessoal e as dependências necessárias à obra. 
Por fim, vale destacar a compreensão da Comissão de Projeto para a locação de residências e alojamento, de modo que os itens de canteiro e acampamento no Manual de Custos, no tocante as suas rubricas, visam estas últimas compensar os custos com as edificações e suas instalações destinadas a abrigar o pessoal, sejam em alojamentos, casas ou outras construções, e as dependências imprescindíveis à obra. 
Logo, pelo exposto, verifica-se assim que não existe irregularidades antever junto ao item "acampamento" e "canteiro" a construção de residências e alojamentos de acordo com o Manual.
71.	Quanto ao item "Manutenção de Canteiro de Obras", inicialmente compreende que a existência de itens vedados pelo SICRO na composição, e a ausência de outros itens quando da visita em campo, originaram-se da não apresentação pela empresa Delta, durante a licitação, da composição dos custos dos serviços, optando pela unidade "verba". Somente em 2010 a empresa teria apresentado as planilhas.
72.	Registra, na sequência, que o contrato previa os montantes de R$ 497.176,28 para instalação do canteiro; e de R$ 765.365,94, para a sua manutenção.
73.	Ainda sobre o item "Manutenção de Canteiro de Obras", entende que sua composição "depende da estrutura organizacional que o executor vier a montar para a condução de cada obra e de sua respectiva lotação de pessoal, a qual este Defendente não deve jamais se imiscuir". Assim, não existiria um modelo rígido para esta estrutura, podendo o projeto ser adequado durante a obra.
74.	Com relação à inclusão neste serviço do item "alojamentos e residências", informa que ele não constava do Projeto Executivo de posse da Defendente, mas somente na planilha apresentada pela Construtora Delta em 2010.
75.	Acrescenta que os valores constantes da proposta da empresa Delta, referentes à Instalação e Manutenção de Canteiro de Obras, somavam R$ 1.262.542,22, inferior ao valor previsto no projeto do Dnit de R$ 1.340.010,84. Conclui que a supressão contratual da quantia de R$ 107.980,46 corresponde à exclusão da montagem do britador, ante a adequação do projeto que substituiu a "pedreira local" pela "pedreira comercial".
76.	Defende, na sequência, que a locação de 04 residências e 1 alojamento foi uma escolha bem mais econômica que a construção das referidas edificações, argumentando:
Da análise literal do que fora dito no parágrafo antecedente, pode-se chegar a nítida conclusão de que, em absoluto, não há o que se controverter, data maxima venia, em duplicidade ou superfaturamento nos valores previstos para a locação de residências e alojamento junto ao item de manutenção de acampamento, muito pelo contrário, da forma como foi feito, seguramente a Autarquia Federal acabou por economizar, ou seja, houve menos sangria aos cofres públicos.
Aliás, a locação se apresentou, para o caso concreto, mais viável financeiramente e obviamente amparada pela Instrução de Serviço nº 15/2006, que dispõe sobre a rotina de procedimentos complementares relativos à Elaboração de Projetos de Engenharia de Infraestrutura de Transportes a serem analisados pelo DNIT. Há que se considerar, ainda, que o Manual esclarece que não existem padrões previamente fixados para esse tipo de instalações.
77.	Reconhece como indevidas as inclusões dos itens "mobília para escritório" e "telefone" (R$ 114.000,00) na planilha de "Manutenção de Canteiro", vedadas pelo Manual de Custos do Dnit, para em seguida defender-se de que a empresa Supervisora não detectou tais itens em decorrência da pouca materialidade financeira, não tendo ocorrido dolo.
78.	Com relação aos itens "água" e "energia", diferentemente do compreendido pela Auditoria do Dnit de que se tratava da indenização mensal das contas da prestação destes serviços, consistiam na execução dos seguintes serviços:
	a) construção dos sistemas de captação, tratamento e distribuição de água no canteiro de obra e acampamento;
	b) construção do sistema de subestação e rede de distribuição elétrica e iluminação pública, no valor estimado de R$ 166.800,00;
79.	Com referência aos itens "Materiais Diversos", "aluguel de equipamentos", "laboratório de solos", "concreto e asfalto" e "mão de obra", fez os seguintes apontamentos:
No tocante ao item "Materiais Diversos", tem-se que o mesmo deveria estar incluído dentro da instalação do acampamento. Todavia, tal qual se deu nos itens mencionados anteriormente, fora dividido em diversas parcelas, tendo sido discriminado em "materiais diversos", notadamente em relação a¿ "manutenção do canteiro de obras e alojamento", o que gerou a contestação pela Auditoria Interna do DNIT. Malgrado assim tenha se dado, fato é que o Manual de Custos Rodoviários do DNIT, nas suas fls. 15, aponta como admissíveis de serem abarcados. 
Em relação aos apontamentos acerca do "aluguel de equipamentos", "laboratório de solos", "concreto e asfalto", vale dizer que no período das inspeções de campo pela Auditoria, de fato não estavam presentes. Entretanto, não se pode, em uma única vistoria in loco, aduzir que os insumos mencionados não deveriam ser objeto de pagamento, porquanto foram, de fato, utilizados, não havendo, assim, que se falar em duplicidade junto ao orçamento do projeto. 
Passa-se a aventar sobre a "mão de obra prevista junto a composição de custo de manutenção de alojamento e canteiro". Note-se que o orçamento previa em sua composição tão somente 01 (uma) hora de cada profissional e calculava o encarregado de serviço, refletindo apenas R$ 41,65 (quarenta e um reais e sessenta e cinco centavos) mensais para a remuneração da mão de obra envolvida, adicionando o BDI de 23,9% o valor passa para R$ 51,36 por mês, fato este não mencionado nos Relatórios de Auditoria como valor irrisório.
80.	Rebate a assertiva da Auditoria Interna do Dnit de que a manutenção do alojamento e canteiro de obras jamais poderia ser superior à própria instalação do canteiro de obras, da seguinte forma:
A uma, que se optou por realizar a locação das edificações para o canteiro e alojamento em substituição a construção das mesmas. Desse modo, os custos dessas últimas, que seriam inicialmente previstos junto ao item de "instalação", foram certamente remanejados para o item de "manutenção", porquanto a locação, sem sombra de dúvida, foi, a¿ época, mais econômica.
A duas, que se optou, igualmente, realizar a locação de mobiliário para o alojamento no lugar da compra dos mesmos. Por natural, os custos de aquisição dessas mobílias, que seriam inicialmente previstos junto ao item de "instalação", foram remanejados para o item de "manutenção" pelo mesmo motivo: mais viável economicamente.
81.	Compreende, ainda, quanto aos eventuais erros e ajustes do projeto:
Note-se que a averiguação de um Projeto de restauração, sem dúvida, acaba por submergir a análise de um complexo trabalho executado por uma equipe técnica de engenheiros projetistas, onde cabe aos responsáveis pela Análise da Autarquia Federal - DNIT verificarem todos os aspectos do projeto no sentido de terem sido efetuados se utilizando da metodologia definida pelo próprio Órgão Federal contratante. A toda evidência, certo é que existe a probabilidade de ocorrer algum erro em um certo item do projeto ou mesmo atinente ao orçamento que, quando detectado, deve ser tratado e retificado. Do exposto neste tímido ensaio, insta gizar e fazer ecoar que as adequações foram concebidas frente a fatos técnicos inerentes à obra que implicaram na necessidade de revisão de quantitativos e serviços do contrato em questão, não havendo, portanto, que se falar em irregularidades, mas sim imperativos técnicos tão necessários para a execução das atividades dentro da boa técnica de engenharia.
82.	Por último, reforça que os trabalhos de supervisão foram atestados por fiscal regularmente nomeado pelo Dnit, cuja fiscalização não reportou à empresa supervisora a ocorrência de falhas ou insatisfações ocorridas durante a execução do contrato; atestou e aprovou as medições; bem como " (i) se os mesmos aduziram que o projeto de engenharia foi elaborado com os detalhamentos suficientes para a respectiva execução e se (ii) os servidores legalmente constituídos aprovaram o Projeto Executivo e, por fim, (iii) se este Defendente cumpriu o contrato da forma estipulada no instrumento convocatório, não há que se falar em quaisquer irregularidades."
ANÁLISE
Do prejuízo ao contraditório e à ampla defesa
83.	A alegação de prejuízo ao contraditório e à ampla defesa, alegados pelas empresas Delta Construções (item 55) e Concresolo Engenharia (item 61) , não merecem guarida, pois se verificou que não houve o transcurso de mais de dez anos desde os fatos geradores - medições irregulares ocorridas entre 27/8/2009 e 1º/4/2011, sem que tenha havido a notificação dos responsáveis pela autoridade administrativa federal competente (art. 6º, inciso II, c/c art. 19 da IN/TCU 71/2012, modificada pela IN/TCU 76/2016) , conforme abaixo:
83.1	A CTCE, por meio da Notificação 1/2014/TCE/UT19.008/2009 (peça 7, p. 318-320) , de 15/8/2014, estabeleceu prazo de trinta dias para que a Delta Construções S/A apresentasse defesa quanto aos fatos apontados pela Auditoria Interna ou recolhesse o valor apurado, atualizado até 31/8/2014, correspondente a R$ 1.305.773,28.
83.2	Embora não notificada na fase interna da TCE, no âmbito deste Tribunal, a empresa Concresolo Engenharia foi citada em 28/9/2018 (peças 83 e 87) .
84.	A conduta comum dos técnicos do Dnit - João de Sousa Freitas, Paulo Keniti Inoue e Josué Terre Serra, que justificaram as suas responsabilidades solidárias nos débitos apurados, foi assim descrita na matriz de responsabilização (peça 36, p. 7) e nos respectivos ofícios (peças 42, 43, 44 e 60) :
Aprovar o Projeto Executivo de Restauração na Rodovia BR-262/MS com itens de despesas remunerados em duplicidade, como despesas diretas do empreendimento no serviço "2.527.104 Manutenção de Canteiro" e também contemplados na parcela de LDI, quando deveriam ter excluídos das composições de custos diretos originais os insumos já contados na parcela de Lucro e Despesas Indiretas - LDI.
84.1	A aprovação do projeto executivo foi realizada por meio da Portaria 60, de 6/7/2007 (peça 35, p. 3) , subscrita pelos nominados técnicos do Dnit.
84.2	Conforme já relatado no item 17 desta instrução, no âmbito deste Tribunal, os três servidores do Dnit foram citados - João de Sousa Freitas e Paulo Keniti Inoue, em 12/7/2017 (peças 43, 44, 48 e 49) ; e Josué Terre Serra, em 26/7/2017 (peças 60 e 72) .
84.3	Considerando que os responsáveis não foram notificados na fase interna da TCE, conclui-se que houve o transcurso de mais de dez anos desde a aprovação do projeto executivo, ocorrido em 6/7/2007, sem que tenha havido a notificação dos responsáveis pela autoridade administrativa federal competente (art. 6º, inciso II, c/c art. 19 da IN/TCU 71/2012, modificada pela IN/TCU 76/2016) .
84.4	Nestas situações, a jurisprudência deste Tribunal converge no sentido de que o interregno de mais de dez anos entre a ocorrência dos fatos e a notificação dos responsáveis, sem que tenham dado causa à demora processual, inviabiliza o pleno exercício do direito ao contraditório e à ampla defesa, tendo em vista a dificuldade de se reconstituir os fatos e de se obter os documentos necessários à comprovação da boa e regular aplicação dos recursos, justificando o arquivamento dos autos (Acórdão 1492/2018-TCU-Primeira Câmara, relator Benjamin Zymler; Acórdão 8791/2016-TCU-Segunda Câmara, relator Augusto Nardes; Acórdão 2146/2015-TCU-Plenário, relator José Múcio Monteiro; Acórdão 3141/2014-TCU-Plenário, relator Augusto Sherman) .
84.5	Não obstante o comprovado prejuízo ao contraditório e à ampla defesa, mais adiante as alegações de defesa apresentadas pelos servidores do Dnit serão analisadas, até mesmo para subsidiar as propostas de encaminhamento com relação aos outros responsáveis.
85.	Como a conduta do fiscal Ricardo Luís da Silva Travassos consistiu no atesto das medições, ocorridas entre 27/8/2009 e 1º/4/2011, e o responsável foi citado em 12/7/2017, não houve o transcurso de mais de dez anos desde os fatos geradores, sem que tenha havido a notificação do responsável pela autoridade administrativa federal competente.
Da prescrição
86.	Quanto à ocorrência da prescrição quinquenal prevista no art. 1º da Lei 9.873/1999, ante o decurso de mais de 9 (nove) anos entre as medições contestadas e a sua citação, arguida pela empresa Concresolo Engenharia (v. item 60) , não merece acolhimento, pois esta Corte de Contas, em que pese jurisprudência que adotou a tese da sujeição da pretensão de ressarcimento à prescrição quinquenal prevista na Lei 9.873/1999; há também farta jurisprudência, com o qual se perfilha, que reconhece a imprescritibilidade das ações de ressarcimento, posicionamento da Súmula 282, pelo menos até que o Tribunal aprove projeto normativo com regulamentação da temática da prescrição. Por oportuno, transcreve-se a seguir excerto do Voto condutor do Acórdão 2107/2022-TCU-Primeira Câmara, da relatoria do Ministro Augusto Sherman:
Quanto à matéria de prescrição, entendo adequada a análise empreendida pela secretaria, a qual está fundada nos posicionamentos vigentes nesta Corte de Contas acerca das pretensões de ressarcimento e punitiva.
Sem embargo, cabe registrar que recente tese firmada para o Tema 899 de Repercussão Geral do STF, externou entendimento de que 'É prescritível a pretensão de ressarcimento ao erário fundada em decisão de Tribunal de Contas'. 
Apesar desse posicionamento da Corte Suprema, aquele julgamento não trouxe contornos operacionais capazes de causar impactos significativos aos processos já em curso neste Tribunal, conforme discorri no precedente Acórdão 1164/2021-TCU-Primeira Câmara (Sessão de 2/2/2021) , ao me debruçar sobre a referida matéria:
 (...) 
Ressalto que tal entendimento também tem sido defendido em inúmeros outros julgados desta Corte, como podem ser lidos, por exemplo, nos Acórdãos  do Plenário: 1.492/2020, 2.104/2020, 2.182/2020 e 2.336/2020, Relator Ministro Aroldo Cedraz; 791/2021, Relator Ministro Benjamin Zymler; 2.188/2020, Relator Ministro Raimundo Carreiro; e 2.018/2020, Relatora Ministra Ana Arraes; nos Acórdãos da 1ª Câmara: 6.494/2020, Relator Ministro Walton Alencar Rodrigues;, 5.236/2020, 6.084/2020, 6.465/2020, 6.466/2020, 7.982/2020, 9.277/2020, Relator Ministro Benjamin Zymler; 8.550/2020, 9.011/2020, 9.012/2020 e 9.293/2020, Relator Ministro Bruno Dantas; e nos Acórdãos da 2ª Câmara: 6.819/2021, 6.277/2021, 6.271/2021, 6.269/2021, 5.917/2021, 5.028/2021, 5.016/2021, 4.585/2021, 4.583/2021, 4.579/2021, 5.681/2020, 8.316/2020, 8.940/2020, 8.945/2020, 8.947/2020, 8.948/2020, 9.208/2020 e 9.216/2020, Relator Ministro Augusto Nardes;  5.690/2020, 6.350/2020, 6.575/2020, 6.712/2020, 7.325/2020, 8.021/2020, 8.023/2020, 8.443/2020, 8.649/2020, 8.651/2020 e 8.657/2020, Relator Ministro Aroldo Cedraz;  6.171/2020, Relator Ministro Raimundo Carreiro; 6.207/2020 e 8.498/2020, Relatora Ministra  Ana Arraes;  e 6.707/2020 e 6.726/2020, Relator Ministro-Substituto Marcos Bemquerer Costa.   
 Releva ainda destacar que em 14 de agosto de 2020 a Advocacia-Geral da União opôs embargos de declaração ao já citado acórdão proferido no RE 636.886/AL, objetivando dirimir dúvidas quanto ao alcance da aludida decisão, para que se tenha como correta compreensão a de que 'a tese de repercussão geral no acórdão (...) embargado abrange apenas a fase executiva da decisão do TCU.'
 (...) 
32.	Em que pese não apontado no pronunciamento da representante do Ministério Público/TCU neste feito, até porque proferido em data anterior aos novos desdobramentos havidos neste Tribunal sobre o exame dessa matéria, cabe reconhecer que a Presidência desta Corte requisitou estudos sobre as deliberações mais recentemente adotadas no Supremo Tribunal Federal, sobretudo em Mandados de Segurança em tramitação.
33.	E, também que, no TC-Processo 000.006/2017-3, o então Ministro Raimundo Carreiro, Relator daqueles autos, proferiu voto favorável à adoção da tese de prescrição quinquenal com base nas decisões monocráticas adotadas pelo STF, e baseado no estudo elaborado pela Conjur/TCU a pedido da Presidência deste Tribunal. O voto então proferido seguiu no sentido de firmar-se entendimento de que a prescrição da pretensão de ressarcimento estaria sujeita ao prazo previsto na Lei 9.873/1999.
34.	Todavia, vale registrar que o julgamento não seguiu adiante com a aprovação de tal proposição, seja em face de sucessivos pedidos de vista, seja do adiamento do julgamento (previsto para ocorrer somente em 9/3/2022) , conforme decidido na Sessão Plenária do dia 1º/12/2021 (vide registro na Ata 47/2021 - Plenário) .
35.	Mesmo por ocasião dessa Sessão Plenária, manteve o Tribunal hígido em seu posicionamento quanto à manutenção da Súmula TCU 282, uma vez que outros processos ali decididos não reconheceram a possibilidade de prescritibilidade das ações de ressarcimento, como se evidencia na mesma Ata, nos votos condutores dos Acórdão 2898/2021-TCU-Plenário e 2899/2021 - Plenário (Relator Ministro Benjamin Zymler) .
36.	Posteriormente, por ocasião da Sessão Plenária do dia 8/12/2021, outros julgamentos também mantiveram o entendimento vigente, porquanto não deliberado em sentido contrário por este Tribunal. A título exemplificativo, cito o Acórdão 2932/2021-TCU-Plenário (Relator Ministro Aroldo Cedraz) , no qual o Relator daquele feito indicou expressamente, no início de seu voto, que: "7. A respeito da prescrição, tenho adotado, até o momento, a posição consolidada nesta Corte, no sentido de que as ações de ressarcimento são imprescritíveis e que a prescrição da pretensão punitiva atende ao prazo de dez anos do art. 205 do Código Civil, nos termos do que restou decidido no Acórdão 1441/2016-TCU-Plenário. (...) " . 
37. Recentemente aquele TC-Processo 000.006/2017-3, relatado pelo Ministro Raimundo Carreiro, foi conduzido à deliberação pelo Plenário, após a cessação dos pedidos de vista, tendo resultado na prolação do Acórdão 459/2022-TCU-Plenário, cujo voto vencedor foi produzido pelo Ministro Walton Alencar Rodrigues. Nele restou entabulado o entendimento majoritário desta Corte, refletido no seguinte posicionamento registrado no voto que decidiu o caso concreto em apreciação: 
"Até que o Tribunal aprove projeto normativo com regulamentação da temática da prescrição, defendo seja mantido o entendimento consolidado nesta Corte de Contas quanto à imprescritibilidade das ações de reparação de dano ao Erário, com base no Enunciado 282 da Súmula de Jurisprudência do TCU, bem como a prescrição decenal da pretensão punitiva, prevista no artigo 205 do Código Civil, segundo as diretrizes aprovadas pelo Acórdão 1441/2016-TCU-Plenário." 
38. Naquela oportunidade, também decidiu o Tribunal: 
"9.8. ordenar à Secretaria-Geral de Controle Externo (Segecex) a formação de grupo técnico de trabalho para que, em processo apartado, apresente a este Plenário projeto de normativo que discipline, de forma completa e detalhada, o tema da prescrição da pretensão ressarcitória e da prescrição da pretensão punitiva no âmbito do controle externo, tendo por base jurisprudência predominante do Supremo Tribunal Federal, adequando-a às especificidades das diversas formas de atuação do Tribunal de Contas da União, devendo incluir, no estudo que fundamentará o projeto de normativo, avaliação do impacto das teses prescricionais discutidas sobre as responsabilidades e danos apurados nos processos em andamento no Tribunal, sobretudo os mais sensíveis, relevantes e de elevada materialidade. 
39. De se ver, portanto, que a tese ainda vigente - enquanto não aprovada orientação diversa sobre a matéria, por normativo a ser deliberado em Plenário, e após os devidos estudos - é pela imprescritibilidade das ações de ressarcimento, baseado no disposto na Súmula TCU 282.
Do nexo causal
87.	Não merece acolhimento, ante as razões a seguir expostas, a alegação de defesa expressa pelo fiscal da obra, Ricardo Luís da Silva Travassos (itens 36-37) , no sentido de que, ao acatar as recomendações da Auditoria do Dnit e corrigir as irregularidades a tempo, inclusive com a manifestação do responsável, em 14/12/2010, pelo estorno do valor de R$ 731.127,81 na 21ª medição, rompe-se o nexo de causalidade entre a conduta que lhe foi imputada, atestar as medições, e o dano ao erário que se consubstancia com os pagamentos, pois o estorno somente não ocorreu por força de decisão judicial.
88.	Segundo a Auditoria do Dnit, as irregularidades no atesto pelo fiscal da obra da execução de serviços, não efetuados ou em duplicidade, ocorreram desde a 2ª medição e até a 20ª medição, sendo, portanto, recorrentes, e ensejaram, em tese, os respectivos pagamentos irregulares. Portanto, o nexo causal configurou-se nestas 19 (medições) realizadas, quando a sua conduta causou os pagamentos irregulares.
89.	Atestar por serviços não efetuados ou em duplicidade, que ensejaram os respectivos pagamentos, evidencia a falta de zelo no trato com a coisa pública, pois é função precípua e básica de um técnico especializado em fiscalizar obras, de somente atestar a execução de serviços efetivamente executados. É ato praticado com culpa grave, pois, na espécie, a conduta do responsável se distancia daquela que seria esperada de um fiscal de obra com atenção normal, num claro exemplo de erro grosseiro a que alude o art. 28 do Decreto-lei 4.657/1942 (Lei de Introdução às Normas do Direito Brasileiro) , incluído pela Lei 13.655/2018 (Acórdão 1689/2019-TCU-Plenário, Relator Min. Augusto Nardes; Acórdão 2924/2018-TCU-Plenário, Relator Min. José Mucio Monteiro; Acórdão 2391/2018-TCU-Plenário, Relator Min. Benjamin Zymler) .
90.	Ao seguir as orientações da Auditoria do Dnit e recomendar o estorno do débito apurado do valor devido levantado na 21ª medição, não se rompeu o nexo de causalidade entre suas condutas e os danos prévios ocorridos nas medições anteriores. Se tivesse ocorrido referido estorno, afastar-se-ia preliminarmente o débito, sem prejuízo de possível apreciação pelo Judiciário, mas a causa seria a Auditoria do Dnit, não a manifestação compelida do fiscal da obra, que ainda assim poderia responder e ser punido pela grave infração à norma legal e/ou regulamentar. 
Da responsabilidade da empresa projetista/fiscalizadora
91.	Atribuir a responsabilidade pelos erros de projeto e de orçamento exclusivamente à empresa projetista Concresolo Engenharia, dada a expertise da empresa e de sua equipe de 12 engenheiros que elaboraram os documentos, como alegaram os responsáveis (itens 39-43) , não exime a responsabilidade solidária dos técnicos do Dnit que aprovaram o projeto executivo, pelas razões a seguir aduzidas.
92.	Por oportuno, a respeito da responsabilização da empresa projetista, transcreve-se a seguir trecho do Roteiro de Auditoria de Obras Públicas deste Tribunal, cuja última revisão foi aprovada pela Portari-Segecex 33, de 7/12/2012: 
3.3 - Responsabilização da empresa projetista 
49. Não raras vezes, os agentes públicos buscam se eximir de responsabilidade por danos derivados de problemas de projeto com o argumento de que a responsabilidade técnica pela adequação e exequibilidade dos projetos recai exclusivamente às empresas projetistas. 
50. Ocorre que cabe ao gestor público aprovar o projeto elaborado. Por isso, responde o agente público por erros grosseiros cometidos pela empresa projetista. Se a empresa projetista deu causa a superfaturamento, seja pela estimativa de quantitativos superiores aos efetivamente executados ou pela estimativa de preços unitários injustificadamente acima dos previstos em sistemas referenciais de preços, responde solidariamente com o agente público pelo dano causado, e pode ser apenada com multa proporcional ao valor do dano (art. 57 da Lei 8.443/1992) . Cita-se, como exemplo de julgado nesse sentido, o Acórdão 583/2003-TCU-Plenário, o qual atribuiu à projetista/supervisora responsabilidade solidária com a empresa executora por danos advindos de revisões de projeto que revelaram a desnecessidade de itens licitados e a exigência de inclusão de novos serviços, desequilibrando economicamente o contrato de empreitada com perdas para o erário (jogo de planilha) .
93.	A aprovação de um projeto executivo de restauração rodoviária é o último ato de um processo de licitação e/ou contratação de uma empresa projetista pelo Dnit, de análises variadas durante meses dos técnicos da empresa na elaboração e do Dnit na avaliação, da aderência aos normativos aplicáveis ao projeto - Diretrizes Básicas para Elaboração de Estudos e Projetos Rodoviários (Dnit) , Manual de Custos Rodoviários (Dnit) , Escopos Básicos - EB (Dnit) , Manual de Custos Rodoviários (Dnit) , normas da ABNT.
94.	Aos técnicos do Dnit indicados para acompanhar, analisar e aprovar o Projeto Executivo, decerto que não lhes devem faltar expertise também para cumprir esta missão.
95.	Portanto, a aprovação de um projeto executivo não se resume a verificar se a equipe técnica realizadora é suficiente e qualificada, se todos os volumes constam do seu escopo, ou se consta a informação de que foram observados os normativos do Dnit; mas sim atestar a qualidade do produto, após avaliar objetivamente, dentro de um processo que demanda meses, se o projeto cumpre seu mister fundamental - se contém todos os elementos técnicos mínimos exigidos (estudo de tráfego, estudo geológico e geotécnico, estudos hidrológicos, estudos topográficos, projeto de desapropriação, projeto geométrico, projeto de terraplenagem, projeto de drenagem, projeto de pavimentação, projeto de obras de arte especiais, projeto de sinalização, projeto de obras complementares, projetos de contenções, projeto de obras subterrâneas, projeto de iluminação, projeto de proteção ambiental, orçamento) , se está aderente aos normativos técnicos e se é exequível, de forma a subsidiar a licitação para execução das obras.
95.1	Neste sentido é o enunciado do Acórdão 301/2018-TCU-Plenário, da relatoria do Ministro Benjamin Zymler:
O fato de o orçamento estimativo da licitação ter sido elaborado por empresa projetista não elide, por si só, a responsabilidade do agente público a quem coube a sua aprovação, porquanto a aprovação do projeto não pode ser considerada um ato formal ou chancelatório.
96.	O orçamento é parte fundamental do projeto executivo, devendo conter, nos termos do Quadro A.52 das Diretrizes Básicas para Elaboração de Estudos e Projetos Rodoviários do DNIT (2006) , os seguintes elementos:
2. FASE DE PROJETO BÁSICO 2.1 Listagem definitiva dos serviços a executar. 2.2 Compatibilidade da região/estado do SICRO 2 adotado como referência. 2.3 Adequabilidade da data base dos preços adotados. 2.4 Informações quanto à origem dos principais insumos utilizados no orçamento. Caso as distâncias para obtenção dos insumos sejam muito elevadas, poderão ser solicitados atestados da Superintendência Regional ou Unidade Local do DNIT responsável pela fiscalização do projeto. 2.5 Apresentação e correção das diversas composições de custos unitários, inclusive composições auxiliares. 2.5.1 Indicação do código do SICRO 2 referente à composição principal, bem como os códigos das composições auxiliares. 2.5.2 Indicação dos códigos do SICRO 2 referentes aos equipamentos, mão-de-obra e materiais utilizados nas composições. 2.5.3 Compatibilidade da produção de equipe mecânica. 2.5.4 Compatibilidade dos custos unitários de equipamentos, mão-de-obra e materiais com o SICRO 2.2.5.5 Correta aplicação dos percentuais de adicional à mão-de-obra. 2.5.6 Compatibilidade dos consumos de mão-de-obra e materiais com os apresentados nas composições do SICRO 2 2.5.7 Compatibilidade dos consumos de materiais nas composições dos serviços de Pavimentação com os apresentados no quadro demonstrativo de consumo de materiais. 2.5.8 Inserção dos custos de transportes locais e comerciais dos insumos utilizados nas composições em conformidade com o SICRO 2, e as distâncias em conformidade com o quadro resumo das distâncias de transportes e Linear de fontes e ocorrências de materiais. 2.5.9 Exclusão dos custos de fornecimento e transporte comercial dos ligantes betuminosos das composições de serviços que utilizam materiais betuminosos. Tais itens devem ser considerados em separado na planilha orçamentária. 2.5.10 Compatibilidade do percentual de BDI com o informado pelo SICRO 2, Portarias ou Ofícios Circulares. 2.5.11 Adequabilidade dos preços de aquisição e percentual de BDI para os materiais betuminosos. 2.6 Cotações de preços locais (no mínimo 3) , atestadas pela Superintendência Regional, para os insumos não constantes ou com custos diferentes do SICRO 2. 2.7 Justificativas para adoção de custos de insumos diferentes dos valores informados pelo SICRO 2. 2.8 Verificar a correção dos preços para os custos de transportes comerciais de materiais betuminosos, considerando o Ofício nº 032/2000/DFPC de 28/06/2000. 2.9 Encaminhamento das composições de serviços não existentes no SICRO 2 à CGCIT para análise e homologação, contendo: planilhas de cálculo de produção das equipes mecânicas, especificações de serviço particulares do novo serviço, cotações de preços de insumos e memória de cálculo de custo horário de equipamentos (se necessário) . 2.10 Metodologia de elaboração do orçamento. 2.11 Quadro resumo do orçamento. 2.12 Planilha de quantidades e preços unitários. 2.13 Curva ABC de serviços. 2.14 Quadro resumo de distâncias médias de transporte. 2.15 Quadro demonstrativo de consumo de materiais. 2.16 Diagrama linear de ocorrências e fontes de materiais. 2.17 Cronograma de utilização de equipamentos. 2.18 Cronograma físico-financeiro. 2.19 Relação de equipamentos mínimos. 2.20 Relação de pessoal técnico. 2.21 Demonstrativo dos custos de instalação e manutenção do canteiro de obras. 2.21.1 Memorial descritivo das instalações de canteiro. 2.21.2 Lay out do canteiro de obras e instalações industriais. 2.21.3 Localização do canteiro de obras, definida de modo a reduzir distâncias de transporte. 2.21.4 Memória de cálculo dos custos de instalações de canteiro. 2.21.5 Demonstrativo dos custos de manutenção de canteiro de obras. 2.21.6 Demonstrativo dos custos com abertura/manutenção de caminhos de serviços. 2.21.7 Demonstrativo dos custos de sinalização em fase de obras, caso necessário. 2.22 Demonstrativo dos custos de mobilização de equipamentos e mão-de-obra. 2.22.1 Verificação da origem e distância de transporte considerada. 2.22.2 Listagem de equipamentos e pessoal a serem mobilizados. 2.22.3 Verificação das considerações feitas para o estabelecimento dos custos de mobilização (velocidades de transporte, números de viagens e necessidade de escoltas) . 2.23 Apresentação do plano de execução da obra. 3. FASE DE PROJETO EXECUTIVO 3.1 Apresentação de todos os itens listados na fase de Projeto Básico (itens 2.1 a 2.23) ; 3.2 Apresentação de dados e informações complementares solicitados durante as análises de projeto.
97.	O orçamento da obra deve observar, ainda, o Manual de Custos Rodoviários, notadamente o Volume 1 - Metodologia e Conceitos (2003) , que não foi observado quando o orçamento previa a duplicidade de remuneração de itens de serviços, como despesas diretas do empreendimento e também contemplados na parcela de LDI, bem como a inclusão de itens de serviços indevidos.
98.	Não merece acolhimento, pelas razões a seguir aduzidas, a defesa apresentada pela Concresolo (itens 65-68, 71, 74 e 82 desta instrução) , ao alegar que a responsabilidade deve ser atribuída ao próprio Dnit, quando aprovou o projeto/orçamento elaborado por ela, ainda que com os itens vedados ou irregulares e quando atestou as medições; à empresa executora, pela incorreta composição de custos na proposta apresentada na licitação ou posteriormente; e ao Dnit e à empresa executora, pela inclusão irregular de serviços não executados nas medições. 
99.	Ainda que não tenha sido citada por este motivo, a Concresolo foi a principal responsável pela elaboração de projeto executivo com orçamento deficiente, que incluiu serviços vedados e em duplicidade. Não é possível excluir esta responsabilidade e atribuí-la somente aos técnicos do Dnit que aprovaram o projeto executivo ou à empresa executora que ajustou os itens do orçamento posteriormente, inclusive mediante Revisões de Projeto. Nestes itens, o orçamento deixou de atender ao que dispõe a Lei 8.666/93, art. 7º - inciso II do § 2º, ou seja, teria que demonstrar quais são os componentes básicos dos serviços e os respectivos quantitativos, ou seja, a planilha deveria expressar a composição de todos os seus custos unitários. 
100.	Quanto à normalidade defendida pela empresa projetista com a existência de erros e ajustes do projeto (v. item 81) , decerto que há peculiaridades e meandros próprios de cada obra, que nem sempre são enxergados na fase de projetos, o que enseja naturalmente ajustes durante a fase de execução, inclusive no respectivo orçamento. Mas há erros conceituais que não são aceitáveis, a exemplo de incluir itens claramente vedados pelas normas do DNIT como "telefone" e "mobília para escritório" na instalação do canteiro de obras, ou não identificar itens correspondentes às facilidades expressas nas construções de sistemas de água, energia, esgoto e drenagem, sem trata-los como itens de serviços com sua composição de preços unitários, incluídos na instalação de canteiros, mas simplesmente como itens intitulados "água", "luz" e "materiais diversos" inclusos na manutenção de canteiros.
101.	A execução deficiente de orçamento do projeto executivo, ainda que não venha a ocasionar dano ao erário, é passível de aplicação de multa por constituir grave infração à normal legal ou regulamentar. Entretanto, como o projeto executivo foi aprovado em 6/7/2007 e a empresa projetista não foi citada ou ouvida em audiência quanto à irregularidade, mas somente citada em 28/9/2018 (peças 83 e 87) quanto à fiscalização/supervisão exercida durante a execução, restou inviabilizado o pleno exercício do direito ao contraditório e à ampla defesa, tendo em vista a dificuldade de se reconstituir os fatos e de se obter os documentos necessários à comprovação da boa e regular aplicação dos recursos, justificando relevar esta irregularidade para fins de responsabilização.
102.	A aprovação do projeto executivo pelo DNIT, no exercício como empresa projetista; ou o atesto pelo fiscal da obra do DNIT das medições e quanto aos trabalhos efetuados no exercício da fiscalização/supervisão da obra pela empresa Concresolo Engenharia, não tem o condão, como o representante da empresa defendeu (v. item 82) , de referendar a sua atuação como isenta de erros e falhas, tampouco de afastar a responsabilidade por irregularidades ocorridas e praticadas por prepostos da empresa. Neste sentido, transcreve-se a seguir o art. 70 da Lei 8.666/1993:
Art. 70. O contratado é responsável pelos danos causados diretamente à Administração ou a terceiros, decorrentes de sua culpa ou dolo na execução do contrato, não excluindo ou reduzindo essa responsabilidade a fiscalização ou o acompanhamento pelo órgão interessado.
Licitação por valor global
103.	A empresa Delta Construções argumentou que a sua proposta de preços era de valor global, em conformidade com as normas editalícias e contratuais.
104.	Preliminarmente, registre-se a jurisprudência deste Tribunal no sentido de que obra ser executada por empreitada global não afasta a necessidade de se analisar a adequabilidade dos custos unitários, conforme enunciados a seguir:
104.1	Acórdão 2440/2014-TCU-Plenário, relator Marcos Bemquerer:
O fato de a obra ser executada por empreitada global não afasta a necessidade de se analisar a adequabilidade dos custos unitários que forma o valor final de cada etapa, tampouco de se verificar a correta taxa de BDI a ser aplicada para majoração dos gastos incorridos em cada fase do cronograma físico-financeiro.
104.2	Acórdão 2857/2013-TCU-Plenário, relator Benjamin Zymler:
Nas licitações para contratação sob regime de empreitada por preço global, não se exclui a necessidade de limitação dos preços unitários, uma vez que, mesmo nesses ajustes, os valores pactuados para cada item, em princípio, servirão de base para eventuais acréscimos contratuais, sob pena de uma proposta aparentemente vantajosa vir a se tornar desfavorável à Administração.
104.3	Acórdão 3036/2010-TCU-Plenário, relator José Múcio Monteiro:
A Administração deve exigir das licitantes o orçamento detalhado do custo global da obra, fundamentado em quantitativos de serviços e fornecimentos propriamente avaliados, contendo as especificações técnicas dos serviços e dos equipamentos, bem como as correspondentes composições de custos unitários, além da avaliação circunstanciada da adequação dos valores de todos os custos previstos na forma de "verba" ou como percentual de outros custos.
105.	No caso em apreço, a licitação e o subsequente contrato firmado com a empresa executora Delta Engenharia, em 12/5/2009 (peça 8, p. 136-150) , estabeleciam como regime de execução a forma de empreitada por preço unitário.
106.	Portanto, este argumento não merece guarida, pois não tratou de licitação e contrato por empreitada por preço global, mas de empreitada por preço unitário. 
Da 1ª e 3ª Revisões de Projeto
107.	Quanto ao caráter de normalidade atribuída pelos técnicos do Dnit (item 44 desta instrução) e da Concresolo (itens 63.1 e 63.2) aos ajustes de projeto, em especial a 1ª Revisão de Projeto, que teria ajustado o fornecimento de brita para a obra e os itens de instalação de canteiros e mobilização, registrem-se as seguintes informações referentes à revisão presente nos autos.
108.	Após parecer favorável da Procuradoria Federal do DNIT em 12/6/2009 (peça 9, p. 6-14) , o Diretor de Infraestrutura Rodoviária/DNIT, Hilderaldo Luiz Caron, em 29/6/2009 (peça 3, p. 76-82) , fez o seguinte Relato à Diretoria Colegiada do DNIT quando a 1ª Revisão de Projeto em Fase de Obras, solicitada pela Superintendência do DNIT no Estado do Mato Grosso do Sul, com proposta de acréscimo de 0,93% ao valor contratual, equivalente a R$ 332.869,17, passando de R$ 35.648.970,43 para R$ 35.981.839,60:
Conforme informado peia Unidade Local - Anastácio/MS à fl. 1.204, esta 1ª Revisão decorre da impossibilidade de uso da pedreira não comercial, indicada no projeto, por estar situada em reservas indígenas e, como consequência, devido à mudança de pedreira, os custos das distâncias de transportes foram modificados, alterando então alguns preços unitários de serviços.
 (...) 
Salienta, a Área Técnica/CGMRR, que diante das justificativas apresentadas pela Superintendência Regional do DNIT/MS como também pela documentação Constante do processo, os 13 (treze) novos preços unitários propostos, relacionados a seguir, foram recalculados de maneira correta, ou seja, utilizou-se na composição da empresa já aprovada na licitação somente o preço da brita do SICRO na data-base contratual e seu respectivo transporte, que é o da nova pedreira indicada. No Custo da brita já está incluído o transporte até o canteiro de obra. Foram alterados também os preços unitários relativos à Mobilização e Montagem do britador previsto para a exploração da pedreira original do projeto, em função da adoção da nova fonte de material pétreo que é comercial:
	Serviços
	Un.
	Preço unit. (R$) 

	Base de brita graduada
	m3
	133,00

	Concreto betuminoso usinado a quente - capa
	t
	94,72

	Concreto betuminoso usinado a quente - binder
	t
	74,57

	Concreto betuminoso usinado a quente - reperfilamento
	T
	95,12

	Tratamento superficial simples c/emulsão polimerizada
	m2
	1,08

	Tratamento superficial duplo
	m2
	3,33

	Dreno sub-superficial - DSS 03
	m
	15,41

	Meio fio de concreto MFC 06
	m
	17,23

	Meio fio de concreto MFC 05
	m
	26,45

	Meio fio de concreto MFC 03
	m
	27,17

	Mobilização
	und
	62.691,95

	Instalação de canteiro e acampamento
	und
	389.195,82

	Desmobilização
	und
	151.271,24

109.	A Diretoria Colegiada do DNIT aprovou a Revisão em 30/6/2009 (peça 3, p. 84) e o 1º Termo Aditivo de Re-Ratificação ao contrato foi assinado em 3/7/2009 (peça 9, p. 24-26) .
110.	Quanto aos serviços ora questionados, a proposta original apresentada na licitação pela empresa contratada Delta assim apresentava os respectivos valores, segundo os resumos de preços (peça 5, p. 200) e planilha de preços unitários (peça 5, p. 220) :
	ITENS DA PROPOSTA
	Un.
	Preço unit. (R$) 

	Terraplenagem
		443.245,68

	Pavimentação
		29.275.963,86

	Drenagem e Obras de Arte Correntes
		1.382.759,78

	Obras Complementares
		1.111.167,57

	Sinalização
		967.414,20

	Meio Ambiente
		1.577.390,90

	Mobilização
	und
	71.918,14

	Instalação de Canteiro e Acampamento
	und
	497.176,28

	Manutenção do Canteiro
	und
	765.365,94

	Desmobilização
	und
	205.639,76

	Total do Orçamento
		36.298.042,11

111.	Depreende-se, portanto, em consequência da mudança na forma de fornecimento da brita, que os itens "Mobilização", "Desmobilização" e "Instalação de Canteiro e Acampamento" tiveram os respectivos valores diminuídos.
112.	Neste ponto, cabe razão aos técnicos do DNIT/MS quando argumentam que os técnicos do DNIT Sede não "fizeram nenhuma crítica de superfaturamento ou duplicidade em parcelas vedadas pelo Manual de Custos Rodoviários". Esta comprovação da assertiva dos técnicos não retiraria a responsabilidade solidária pela aprovação de projeto executivo deficiente, entretanto, como esta instrução já relatou anteriormente o prejuízo ao contraditório e à ampla defesa destes técnicos, revela-se desnecessária nova análise do grau de responsabilidade de suas condutas.
113.	Na 3ª Revisão do Projeto em Fase de Obras, segundo o Parecer da Procuradoria Federal do DNIT de 13/12/2010 (peça 9, p. 94-100 e peça 10, p. 1-2) , as razões de sua formalização foram assim expostas pelo Chefe do Serviço de Engenharia do DNIT/MS:
As principais alterações ocorridas no contrato, que originaram a elaboração deste 3° Relatório, foram as seguintes:
a- Terraplenagem - No item 4.6.1.1 do 3° Relatório pode-se verificar as variações ocorridas nos serviços de terraplenagem como pode ser visto são de pequena monta e decorrem da medição das quantidades efetivamente executadas, durante a obra. 
b- Pavimentação - O item 4.6.1.2 do 3º Relatório trata dos quantitativos de serviços efetivamente executados durante a obra que apresenta discreta redução em relação ao previsto inicialmente. 
c- Drenagem e Obras de Arte Corrente - O Relatório de Revisão de Projeto em Fase de Obras detalha as alterações ocorridas nestes serviços no item 4.6.1.3, demonstrando todas as variações ocorridas.
d- Sinalização - Conforme pode ser visto no item 4.6.1.4 as variações que ocorreram foram devidamente apuradas e demonstradas nesta parte do Relatório. 
e- Meio-Ambiente - Consta do item 4.6.1.5 as ocorrências verificadas neste serviço que apresenta pequena variação em relação ao projetado.
f - Desmobilização - O item 4.6.1.6 trata da normativa do DNIT que firmou entendimento de que a remuneração de desmobilização já estaria ocorrendo no pagamento da mobilização para outro empreendimento, resultando na supressão deste serviço.
g- Obras complementares - Tratado no item 4.6.1.7 do 3° Relatório, informa da necessidade de se implantar, em alguns segmentos da rodovia, defensas visando promover segurança para os usuários.
114.	Assiste razão à empresa Concresolo quando informou que o item de serviço "Desmobilização" foi retirado do contrato; mas não merece acolhida o argumento de que as "sobras" contratuais decorrentes das retiradas de quantitativos e de serviços da planilha contratual, estariam disponíveis para que fossem aplicados em outros serviços necessários não contemplados originariamente e justificam os supostos pagamentos "em duplicidade" ou "vedados".
114.1	A uma, pois somente mediante a formalização de aditivos, que abrangessem decréscimos de serviços previstos e acréscimos de serviços não previstos, tinha o condão de legitimar a utilização dos recursos que sobraram.
114.2	A duas, a "química" que corresponde ao pagamento de serviços novos imprevistos, portanto, sem cobertura contratual, mediante a medição fictícia, pois não realizados, de quantitativos de itens de serviços previstos, é vedada pelo ordenamento jurídico.
114.3	A três, não se comprovou que os pagamentos dos serviços não realizados, como ocorreu no presente processo, ainda que constituam irregularidades gravíssimas, foram efetivados para remunerar a execução de serviços sem cobertura contratual.
Da compatibilidade com a Instrução de Serviço/DNIT 01/2004
115.	Transcreve-se a seguir a tabela apresentada pelos técnicos do DNIT e responsáveis, acerca da aderência do orçamento do projeto executivo aos valores limites da Instrução de Serviço DG/DNIT 01/2004 (v. item 45) :
	QUADRO RESUMO DE PREÇOS
	
	ITEM
	DESCRIÇÃO
	DATA BASE: MAI/2008
	ORÇAMENTO DNIT
	
	01
	TERRAPLENAGEM
	453.161,54
	453.161,54
	
	02
	PAVIMENTAÇÃO
	29.862.293,32
	29.862.293,32
	
	03
	DRENAGEM E OBRAS DE ARTE CORRENTES
	1.410.787,91
	1.410.787,91
	
	05
	OBRAS COMPLEMENTARES
	1.133.695,27
	1.133.695,27
	
	06
	SINALIZAÇÃO
	986.929,87
	986.929,87
	
	07
	MEIO AMBIENTE
	1.609.203,97
	1.609.203,97
	
	TOTAL GERAL sem os itens (R$) 
	35.456.071,88
	35.456.071,88
	
		Orientação da Instrução DG 1/2004
		
		VOCD (Valor da obra a custos diretos) sem o BDI de 19,60%
	29.645.545,05
	29.645.545,05
	
		VLDCA (6,00% do VOCD) 
	1.778.732,70
	1.293.916,30
	73,00%

		VLDMD (2,66% do VOCD) 
	788.571,50
	288.830,27
	37,00%

		Valor da obra com BDI de 19,60%
	35.456.071,88
	35.456.071,88
	
	TOTAL GERAL (R$) 
	38.023.376,08
	37.038.818,45
	
115.1	A partir dos valores acima, os responsáveis concluíram:
Verifica-se que o valor aprovado pela comissão de análise de projeto para o item de Instalação e manutenção de canteiro de R$ 1.293.916,30, corresponde a 4,364% do valor global onde era permitido até 6,00%, ou seja, a 73% do limite que era recomendado pela instrução pela comissão de análise de projeto. Para o item de mobilização e desmobilização o valor de R$ 288.830,27 corresponde a apenas 37% do valor limite da IS, estes valores comprovam que não há superfaturamento nestes itens de serviços e que os mesmos estão compatíveis com o porte da obra.
116.	A Instrução de Serviço DG/DNIT 01/2004, de 26/5/2004, com o título de "Instruções Complementares para a Elaboração de Projetos de Infraestrutura de Transportes", estabeleceu a seguinte regra de transição:
3.5 - REGRA DE TRANSIÇÃO PARA DETERMINAÇÃO DOS CUSTOS DE INSTALAÇÃO DE CANTEIRO E ACAMPAMENTO E DE MOBILIZAÇÃO E DESMOBILIZAÇÃO EM PROJETOS APROVADOS ATÉ A DATA DA PUBLICAÇÃO DESTA INSTRUÇÃO DE SERVIÇO.
Os projetos em análise ou aprovados em data anterior à da publicação desta Instrução de Serviço, cujas obras ainda não foram licitadas, deverão ter os respectivos orçamentos referidos ao mês de novembro de 2003.
Para o cálculo dos custos de instalação de canteiro e acampamento e de mobilização e desmobilização em projetos aprovados até a data da publicação desta instrução de serviço deverá ser adotado o seguinte procedimento:
abater, do valor global da obra, o percentual de 8,66% (oito vírgula sessenta e seis por cento) .
dividir o valor abatido em duas parcelas a serem incluídas, no orçamento da obra, como verba, da seguinte forma:
6% (seis por cento) para cobrir as despesas com instalação e manutenção de canteiros e acampamentos; e
2,66% (dois vírgula sessenta e seis por cento) para cobrir as despesas com mobilização e desmobilização de equipamentos.
	Observação: Sobre os valores obtidos com o procedimento acima descrito não incidirá o percentual de LDI.
117.	Os técnicos do Dnit que aprovaram o projeto executivo argumentam em suas defesas que os valores orçados no projeto executivo, para estes itens de serviços, estavam abaixo do limite previsto como aceitável pela Instrução de Serviço em apreço. Como demonstrado no item 45 desta instrução, o valor orçado pelo Dnit com despesas de mobilização e desmobilização (VLDMD) foi de R$ 288.830,27, cerca de 37% do valor limite destas despesas de R$ 788.571,50; ao passo que o valor orçado para as despesas com instalação e manutenção de canteiros e acampamentos (VLDCA) foi de R$ 1.293.916,30, cerca de 73% do valor limite destas despesas de R$ 1.778.732,70.
118.	Em desfavor dos responsáveis, registre-se que o projeto executivo foi por eles aprovado em 6/7/2007, portanto, mais de três anos depois da publicação da IS DG/DNIT 01/2004, de 26/5/2004, não mais sendo aplicáveis, desse modo, as regras de transição previstas na norma.
119.	Segundo a própria IS DG/DNIT 01/2004, para os projetos realizados posteriormente a sua publicação, deveriam conter:
 (...) 
3.2 - No Volume 2 - Projeto de Execução
Incluir o projeto do canteiro de obras e dos acampamentos no Volume 2 - Projeto de Execução, observando as prescrições da NBR 6492 e, onde couber, as da NBR 12.721 e 12.722.
3.3 - No Volume 3 - Memória Justificativa
Apresentar:
3.3.1 - A memória de cálculo dos custos de mobilização e desmobilização.
3.3.2 - O valor a ser despendido com mobilização e desmobilização, previsto no orçamento do projeto, será considerado como o limite (a PI) a ser pago pelo Órgão, considerando-se, inclusive, eventuais, paralisações de obra.
 (...)	
3.4 - No Volume 4
3.4.1 - Orçamento da Obra
O orçamento da obra será elaborado da seguinte forma:
 (...) 
3.4.1.3 - Demonstrativos do Orçamento
Serão constituídos pelos Quadros de Quantidades, conforme o modelo constante das Instruções para Apresentação de Relatórios e Projetos Executivos de Engenharia para Restauração de Rodovias Federais (Vol. 2.2 do Manual de Serviços de Consultoria, ed. 1989) , com as devidas adaptações, preenchidos com os preços unitários e total, totalizados pelos grandes grupos de serviços, de forma como constarão no "Resumo dos Preços", não havendo necessidade da apresentação dos custos unitários por extenso.
3.4.1.4 - Metodologia
 (...) 
3.4.1.4.2 - Na fase de projeto, os serviços serão desenvolvidos de forma definitiva, envolvendo as atividades citadas na ISS-220 das Diretrizes Básicas para a Elaboração de Estudos e Projetos Rodoviários, devendo-se incluir as informações que se seguem:
a) listagem definitiva dos serviços a serem executados (incluindo as relativas à construção das instalações de canteiro e acampamento) ;
b) listagem dos materiais e respectivas distâncias de transporte;
c) definição dos preços unitários dos serviços, com base nas composições de preços unitários do SISTEMA DE CUSTOS RODOVIÁRIOS 2 - SICRO 2, elaborado pela Gerência de Custos Rodoviários - GEC, cujas tabelas podem ser obtidas no "site" www.dnit.gov.br, obedecendo-se aos seguintes critérios:
 (...) 
Inclusão, como item de custo em separado dos custos de:
Instalação do canteiro;
Manutenção de canteiro;
Mobilização; e
Desmobilização.
3.4.2 - Plano de Execução da Obra
Além das informações anteriormente mencionadas, o Volume 4 - Orçamento deverá conter o Plano de Execução da Obra, contendo os seguintes dados:
3.4.2.1 - Plano de Ataque às obras, com descrição do plano logístico da obra, da infraestrutura local e principais fornecedores de insumos básicos; descrição das unidades do canteiro de obra consideradas ideais para a realização das obras detalhadas em projeto, considerando, neste tópico, canteiro central e de apoio às frentes de trabalho.
 (...) 
120.	O Acórdão 325/2007-TCU-Plenário, da relatoria do Ministro Guilherme Palmeira, foi paradigmático no estabelecimento de faixas referenciais aceitáveis para o LDI em obras de implantação de linhas de transmissão de energia elétrica; mas também no sentido de consolidar a jurisprudência deste Tribunal na linha de que "os itens Administração Local, Instalação de Canteiro e Acampamento e Mobilização e Desmobilização, visando a maior transparência, devem constar na planilha orçamentária e não no LDI", ou seja, devem ser considerados custos diretos. 
121.	Como os itens de Instalação de Canteiro e Acampamento e Mobilização e Desmobilização são passíveis de serem orçados analiticamente e como, contabilmente, são gastos incorridos no processo de obtenção de bens e serviços destinados à venda, devem ser inseridos no custo direto, em itens independentes com as respectivas composições dos custos unitários.
122.	Neste contexto, onde o Manual de Custos Rodoviários (2003) , a IS DG/DNIT 01/2004 e a jurisprudência deste Tribunal são consonantes no sentido de que os itens de serviços "Instalação do Canteiro", "Manutenção do Canteiro" e "Mobilização" devem integrar a planilha orçamentária como custos diretos e devidamente acompanhado da composição de preços unitários; não se apresenta razoável compreender que se estes serviços estavam abaixo do limite permitido na IS DG/DNIT 01/2004, não subsistem, por si só, a irregularidade do superfaturamento decorrente de pagamentos em duplicidade e por serviços não executados constantes da planilha contratada.
DO SUPERFATURAMENTO
123.	A planilha da contratada Delta Engenharia, apresentada na licitação, quanto aos serviços contestados, era assim composta:
	ITENS DA PROPOSTA
	Un.
	Preço unit. (R$) 

	Mobilização
	und
	71.918,14

	Instalação de Canteiro e Acampamento
	und
	497.176,28

	Manutenção do Canteiro
	und
	765.365,94

	Desmobilização	
	und
	205.639,76

	Total do Orçamento
		1.540.100,12

124.	Com a redução dos valores dos itens "Mobilização" e "Instalação de Canteiro e Acampamento", aprovada na 1ª Revisão de Projeto de 3/7/2009; e com a exclusão do item "Desmobilização" pela 3ª Revisão de Projeto, de dezembro de 2010, os valores passaram a ser: 
	ITENS DA PROPOSTA
	Un.
	Preço unit. (R$) 

	Mobilização
	und
	62.691,95

	Instalação de Canteiro e Acampamento
	und
	389.195,82

	Manutenção do Canteiro
	und
	765.365,94

	Total do Orçamento
		1.217.253,71

125.	Instada pela Auditoria do Dnit em 12/8/2010 (peça 4, p. 6) , a empresa Delta Engenharia apresentou a composição destes serviços pela primeira vez em 19/8/2010 (peça 4, p. 8-16) , conforme projeto executivo, portanto, ainda sem a alteração dos valores e exclusão do item desmobilização tratados no item anterior, da seguinte forma:
	ITENS DA PROPOSTA
	Un.
	Qtde.
	Custo Total (R$) 

	MOBILIZAÇÃO
			
	- Composição de pessoal, veículos, equipamentos
			71.918,14

	INSTALAÇÃO DE CANTEIRO E ACAMPAMENTO
			
	- Terraplenagem
			97.130,90

	- Área técnica e administrativa
			106.138,22

	- Escritório
	und
	1,00
	17.886,18

	- Alojamentos e residências
	und
	1,00
	52.845,53

	- Almoxarifado
	und
	1,00
	14.471,54

	- Cozinha e refeitório
	und
	1,00
	9.756,10

	- Laboratórios
	und
	1,00
	6.504,07

	-  Posto de abastecimento e lubrificação
	und
	1,00
	2.845,53

				1.829,27

				106.138,22

	- Área Industrial
			200.939,24

	- Preparação área estocagem
	unid
	1,00
	1.104,59

	- Montagem usina asfalto
	unid.
	1,00
	104.346,85

	- Montagem Britador
	unid.
	1,00
	89.024,39

	- Montagem Gerador
	unid.
	1,00
	4.268,29

	- Montagem tanques de armazenagem de asfalto
	unid.
	1,00
	2.195,12

	Custo Direto Total
			404.208,36

	LDI de 23,0%
			92.967,92

	Total
			497.176,28

	Manutenção do Canteiro
	und
		
	Mão de Obra
	mês
	1,00
	25.869,12

	Laboratórios
	mês
	1,00
	7.539,00

	Instrumentos de Topografia
	mês
	1,00
	1.414,98

	Refeições
	mês
	1,00
	3.445,20

	Subtotal
			38.268,30

	Número de meses
			20

	Total
			765.365,94

	DESMOBILIZAÇÃO
			
	- Composição com pessoal, equipamentos e desmontagem da área industrial
			205.639,76

	Total do Orçamento
			1.540.100,12

125.1	A empresa Delta teria informado, ainda (peça 4, p. 8) :
Tais composições foram elaboradas na ocasião da elaboração da proposta de preços da empresa, ainda no processo licitatório. Por razões de comodidade e apresentação da referida proposta, as composições apresentadas para estes itens foram simplificadas na ocasião, permitindo sua formatação conforme as demais composições enviadas.
Entretanto, frente às solicitações formuladas por esta superintendência, apresentamos a seguir as composições detalhadas. Informamos que as mesmas foram elaboradas seguindo aproximadamente os moldes do projeto executivo de engenharia para a obra, com a diferenciação de que foram adequadas para a realidade observada para o empreendimento na data da elaboração da proposta, uma vez que observamos que o projeto trazia itens que não utilizaríamos no decorrer do contrato, bem como deixava de considerar outros itens de suma importância os quais tomamos a liberdade de inserir, fazendo com que a composição apresentada refletisse com maior fidelidade possível a realidade dos serviços em questão.
Tomamos a liberdade de grifar em vermelho os itens que acabaram por ser excluídos na fase de execução do contrato, devido à mudança da fonte de material pétreo utilizada que acabou por eliminar a necessidade de instalação de britador no canteiro de obras.
126.	Por seu turno, o fiscal do Dnit Ricardo Travassos acresceu (peça 4, p. 26) :
 (...) A empresa nos enviou também contratos de locação de imóveis que foram feitos em Anastácio/MS, contratos de prestação de serviços com as empresas Tecsolo e Ruysolo para fazer ensaios tecnológicos, e outros contratos para avaliação para serem verificados junto com as composições dos preços unitários.
127.	Preliminarmente, assim se posicionou o Dnit, em setembro de 2009, quanto aos valores a serem glosados (peça 4, p. 28-40 ou 48-60) :
	Valor Estornado (R$) 
	Instalação de Canteiro
	Manutenção de Canteiro
	Mobilização
	Desmobilização
	Débito

	1ª Revisão
	107.98046
	0,00
	9.226,19
	54.368,52
	
	Correto
	109.500,00
	0,00
	11.578,75
	74.582,11
	
	Diferença
	1.519,54
	0,00
	2.352,56
	20.193,59
	24.065,69

128.	Em 2/12/2010 (peça 2, p. 2-28) , a Nota Técnica 112/2010/AUDINT/DNIT, uma vez que a planilha com composição detalhada apresentada pela empresa Delta em 08/2010 não foi aceita, concluiu pelos seguintes estornos nos serviços de mobilização, instalação de canteiro e manutenção de canteiro, computados a partir da comparação entre os componentes destes serviços previstos no Projeto Executivo; as reduções implementadas pela 1ª Revisão de Projeto; e o que foi encontrado de instalações pela equipe de auditoria do DNIT:
	Valor Estornado (R$) 
	Instalação de Canteiro
	Manutenção de Canteiro
	Mobilização
	Débito

	1ª Revisão (A) 
	107.98046
	0,00
	9.226,19
	
	Fiscal do Contrato (B) 
	109.500,00
	0,00
	4.571,41
	
	Diferença (B-A) 
	1.519,54
	0,00
	-4.653,70
	24.065,69

	Não executado (C) 
	183.831,59
			
	Vedados (D) 
		659.931,16
		
	Débito (C + D - A) 
	75.851,13
	659.931,16
	-4.654,78
	731.127,50

129.	O Relatório de TCE, de 27/11/2014 (peça 8, p. 30-104) , acatou em quase todos os seus termos a Nota Técnica 112/2010/AUDINT/DNIT, mas fez alguns ajustes, chegando aos seguintes valores de débitos:
	Valor Estornado (R$) 
	Instalação de Canteiro
	Manutenção de Canteiro
	Mobilização
	Débito

	1ª Revisão (A) 
	107.98046
	0,00
	9.226,19
	
	Fiscal do Contrato (B) 
	109.500,00
	0,00
	4.571,41
	
	Diferença (B-A) 
	1.519,54
	0,00
	-4.653,70
	24.065,69

	Não executado (C) 
	183.831,59
	317.246,90
		
	Vedados (D) 
		326.878,15
		
	Débito Histórico (C + D - A) 
	75.851,13
	644.125,05
	-4.653,70
	715.322,50

	Débito atualizado (26/11/2014) 
	144.075,51
	1.168.534,16
	-8.839,52
	1.303.770,15

130.	A seguir, far-se-á a análise do detalhamento destes débitos, conforme Relatório de TCE, considerando as Revisões de Projeto em Fase de Obra, em confronto com as alegações de defesa apresentadas pelos responsáveis.
Mobilização
131.	Conforme Relatório de TCE, considerando que o fornecimento de brita passou a ser comercial, no lugar de se utilizar pedreira originalmente prevista no Projeto Executivo, retirou-se da planilha do item "Mobilização" os subitens de serviços "Encarregado de Britagem" e "Britador", após a 1ª Revisão de Projeto foi apurado crédito, no valor de R$ 8.839,52 (26/11/2014) , em favor da empresa contratada Delta Engenharia, da seguinte forma:
	Fonte
	Mobilização
	Orçamento

	Projeto Executivo
	Encarregado de Britagem
	            24,78 

		Britador
	       1.720,02 

		 Subtotal
	       1.744,80 

		Orçamento total da Mobilização
	     27.443,15 

		Percentual do estorno
	6,36%

	Proposta da Delta
	Proposta total
	     71.918,14 

		Estorno devido (6,36%) (A) 
	       4.572,46 

	1ª Revisão de Projeto
	Estorno efetuado (B) 
	       9.226,19 

	Débito/Crédito
	Crédito (A - B) 
	- 4.653,73 

		Crédito atualizado (26/11/2014) 
	-8.839,52

132.	Quanto ao item "Mobilização", o Relatório de TCE informou (peça 8, p. 58) :
1. MOBILIZAÇÃO:
a - Retirou-se o insumo "Britador" devido à alteração na forma de obtenção de brita, de produzida para comercial, portanto, o britador não se faz necessário;
b - Retirou-se o insumo "Encarregado de Britagem" devido à alteração na forma de obtenção de brita, de produzida para comercial, portanto, o encarregado de britagem não se faz necessário. 
133.	Não houve questionamentos nas alegações de defesa apresentadas, apresentando-se consistente o valor do crédito apurado.
Instalação do Canteiro
134.	Conforme Relatório de TCE, considerando que a equipe de auditoria do DNIT não encontrou os seguintes itens referentes às instalações previstas no projeto executivo, considerou-as como itens previstos e não executados, retirando-as da planilha do item "Instalação do Canteiro e Acampamento", apurando-se débito histórico de R$ 75.851,13 em desfavor da empresa Delta, após a 1ª Revisão de Projeto, da seguinte forma:
	Fonte
	Mobilização
	Orçamento

	Projeto Executivo
	Ambulatório
	8.137,44

		Oficina veículos leves
	5.085,90

		Oficina veículos pesados
	10.171,80

		Montagem usina de solos
	53.362,25

		Montagem britador
	110.971,93

		 Subtotal
	187.729,32

		Orçamento total da Instalação
	507.717,78

		Percentual do estorno
	36,98%

	Proposta da Delta
	Proposta total da Instalação
	497.176,28

		Estorno devido (36,98%) (A) 
	183.831,59

	1ª Revisão de Projeto
	Estorno efetuado (B) 
	107.980,46

	Débito/Crédito
	Débito (A - B) 
	75.851,13

		Débito atualizado (26/11/2014) 
	144.075,51

135.	Quanto ao item em apreço, o Relatório de TCE registrou (peça 8, p. 58-60) :
2. INSTALAÇÃO DE CANTEIRO E ACAMPAMENTO:
c- Retirou-se o insumo "Ambulatório", por se tratar de item previsto e não executado, conforme constatado pela Comissão de Auditoria Interna, que afirma não ter encontrado este item no local da obra (p. 15 do Relatório de Auditoria n. 004/2010 - fl. 16 do p.p.) ; 
d- Retiraram-se os insumos "Oficina de Veículos leves", por se tratar de item previsto e não executado, conforme constatado pela Comissão de Auditoria Interna que afirma não ter encontrado este item no local da obra (p. 15 do Relatório de Auditoria n. 004/2010 - fl. 16 do p.p.) ; 
e- Retiraram-se os insumos "Oficina de Veículos Pesados", por se tratar de item previsto e não executado, consoante constatado pela Comissão de Auditoria Interna, que afirmou não ter encontrado este item no local da obra (p. 15 do Relatório de Auditoria n. 004/2010 - fl. 16 do p.p.) ; 
f- Retirou-se o insumo "Montagem de Usina de Solos", por se tratar de item previsto e não executado. Constatado pela Comissão de Auditoria Interna que afirma não ter encontrado este item no local da obra (p. 15 do Relatório de Auditoria n. 004/2010 - fl. 16 do p.p.) ; 
g- Retirou-se o insumo "Montagem de Britador" devido à alteração na forma de obtenção brita, de produzida para comercial, o que tornou este insumo não necessário.
Alegações de defesa
136.	Os técnicos do Dnit João de Sousa Freitas, Paulto Keniti Inoue e Josué Terre Serra argumentaram que o Manual de Custos Rodoviários e as normas do DNIT autorizam a flexibilidade quanto aos itens de instalação de canteiros e alojamentos (v. itens 46 e 47) , mas não trataram especificamente dos itens não encontrados pela fiscalização do DNIT, pois eles não foram responsabilizados pelas irregularidades correspondentes à inexecução de itens previstos no projeto.
137.	O procurador da empresa Delta Engenharia alegou, preliminarmente, que os custos previstos foram despendidos pela empresa, tanto que foram devidamente pagos, não se podendo agora refutá-los (v. item 58 desta instrução) . 
138.	Quanto ao superfaturamento, reconhece que não construiu as instalações referidas como não encontradas pela Auditoria do DNIT e aduz que os respectivos serviços foram contratados e executados de forma terceirizada, a exemplo de locação de veículos com manutenção inclusa, contratação de atendimento hospitalar e de laboratórios, arcando com os decorrentes custos financeiros (v. item 59) ; ressalvando que as soluções alternativas encontravam guarida em jurisprudência deste Tribunal (Acórdão 798/2008-TCU-Plenário) e que não houve dano ao erário, pois a empresa executou todo o serviço contratado.
139.	A empresa fiscalizadora Concresolo Engenharia, preliminarmente, para eximir sua responsabilidade, argumenta que não concorreu para a inclusão de serviços não executados, pois teria decorrido de a empresa Delta não haver indicado corretamente a composição destes serviços no momento da licitação (v. itens 65 e 67) .
140.	Da mesma forma que os técnicos do DNIT, a Concresolo defende a flexibilização das instalações de canteiro e alojamento, bem como de manutenção de canteiros, inexistindo "um regramento ou fórmula acertada e imutável acerca da concepção destas estruturas", sendo o tema objeto de "dissensão nos orçamentos rodoviários das contratadas projetistas pela Autarquia Federal Rodoviária". Neste contexto, poderia a empresa projetista e executora optar pela locação no lugar da implantação, o que ensejaria a elevação dos custos da manutenção e a redução dos custos da instalação.
Análise
141.	Preliminarmente, por oportuno, transcreve-se a seguir excertos do Manual de Custos Rodoviários (Volume 1 - Metodologia e Conceitos, 2003) :
 (...) 
Canteiro e Acampamento - Denomina-se de Canteiro e Acampamento ao conjunto de instalações destinadas a apoiar as atividades de construção. Compreende número expressivo de elementos, com características bastante diferenciadas, que embora não se incorporem fisicamente ao empreendimento, representam parcela significativa do custo de investimento e, como tal, devem ser criteriosamente orçados.
Não existem padrões fixos para esse tipo de instalações. Elas são função do porte e das peculiaridades do empreendimento, das circunstâncias locais em que ocorrerá a construção e das alternativas tecnológicas e estratégicas para sua realização.
 (...)	
Instalações de Canteiro - As instalações de Canteiro compreendem as seguintes categorias: a) Unidades de Armazenamento - As principais unidades componentes são: Almoxarifado, posto de combustíveis e lubrificantes; paiol de explosivos. b) Unidades Administrativas e Técnicas - As principais unidades são: Escritório do Executor; Laboratórios. e) Unidades de Apoio - As principais são: Refeitório central e cozinha; Sanitários de campo; Ambulatório. d) Sistemas - Os sistemas no canteiro de obras incluem as redes e instalações de facilidades que compreendem, entre outras: Abastecimento de água; Drenagem; Distribuição de energia, iluminação e subestação; Viário. e) Instalações Industriais - (...) : Central de Britagem; Usina de Asfalto; Usina de Solos; Central de Concreto; Central de Carpintaria; Central de Armação; Pátio de Pré-Moldados; Pátio de Estruturas Tubulares; Central de Ar Comprimido; Oficina de Manutenção; Instalação de Beneficiamento de Areia Natural e/ou Cascalho.
142.	Depreende-se, da leitura do normativo do item anterior e até do bom senso comum, que é acertada a noção de flexibilidade das instalações de canteiro e acampamento, pois elas dependem "do porte e das peculiaridades do empreendimento, das circunstâncias locais em que ocorrerá a construção e das alternativas tecnológicas e estratégicas para sua realização".
143.	Acertadamente, também, o normativo descreve as principais unidades que devem compor as instalações de canteiro, sem, contudo, ser taxativo quanto à obrigatoriedade da inclusão de todas estas unidades ou à possibilidade de serem acrescidas outras.
144.	Por ocasião do projeto executivo, portanto, é que far-se-á a análise destas peculiaridades do empreendimento e das circunstâncias locais, e definir-se-á as especificações dos serviços, inclusive do canteiro de obras.
145.	Em tese, a empresa vencedora da licitação, que vai executar a obra, tem a obrigação de executar o objeto contratado de acordo com sua proposta e em conformidade com o projeto executivo anexo ao edital da licitação.
146.	A questão que se apresenta, no caso em apreço, é que a Delta Engenharia apresentou proposta que não se fez acompanhar da composição dos serviços de instalação de canteiros, manutenção de canteiros e mobilização. 
147.	Nesta situação, poderia a empresa flexibilizar a execução destes serviços, mesmo destoando do projeto executivo? Há duas alternativas de respostas - não pode, pois ela deve seguir fielmente o projeto executivo, ainda que deficiente. Ou pode, pois primeiro a administração não questionou a apresentação da proposta como apresentada; a dois, os normativos do DNIT permitem esta flexibilidade quanto aos serviços em questão, pois em tese cada empresa tem sua estrutura e expertise próprias, notadamente quanto ao modelo gerencial de suas atividades, pois, afinal o contrato de empreitada gera uma obrigação de resultado.
148.	As usinas de solos são equipamentos utilizados para garantir o traço desejado em obras que demandam tanto a confecção inicial de base, quanto na restauração da base antiga por meio da mistura de diversos componentes. 
148.1	Corrobora a tese de que a empresa Delta contratou a prestação destes serviços o Ofício subscrito pelo fiscal do DNIT, de 1/9/2010 (peça 4, p. 26) , endereçado ao Superintendente do DNIT/MS, informando que a empresa enviou "contratos de prestação de serviços com as empresas Tecsolo e Ruysolo para fazer ensaios tecnológicos, e outros contratos para avaliação".
148.2	Considerando que não consta dos autos impugnação dos serviços contratados de restauração rodoviária, de onde se depreende que foram executados com qualidade, que somente acontece mediante controle e ensaios tecnológicos dos traços dos solos utilizados; considerando que a composição diferenciada da instalação do canteiro apresentada pela empresa Delta (v. item 125) , que não incluía a usina de solos, associada à flexibilidade normativa na execução dos serviços de implantação dos canteiros, que não veda a sua terceirização; e a informação prestada pelo fiscal do DNIT, que merece confiabilidade até prova em contrário, da terceirização do serviço; revela-se de excessivo rigor glosar integralmente a despesa correspondente, e também não é possível fazer glosa parcial ante a insuficiência de elementos para calcular o eventual dano parcial, somente restando acatar como regular a despesa incorrida com este serviço, no valor histórico de R$ 52.254,32.
149.	Da mesma forma, considerando que não consta dos autos impugnação dos serviços contratados de restauração rodoviária, que decerto exigiram na execução o uso e manutenção de veículos, e eventuais serviços ambulatoriais; considerando a composição diferenciada da instalação do canteiro apresentada pela empresa Delta (v. item 125) , que não incluía oficinas e ambulatórios, associada à flexibilidade normativa na execução dos serviços de implantação dos canteiros, que não veda a sua terceirização; revela-se de excessivo rigor glosar integralmente as despesas correspondentes, e também não é possível fazer glosas parciais ante a insuficiência de elementos para calcular os eventuais danos parciais, além do prejuízo ao contraditório e à ampla defesa caracterizado pelo decurso de mais de 11 (onze) anos dos pagamentos efetuados, somente restando acatar como regulares as despesas incorridas com estes serviços, que correspondem, nas mesmas proporções do projeto executivo, aos valores históricos de R$ 4.980,00,30 (oficina veículos leves) , R$ 9.960,61 (oficina veículos pesados) e R$ 7.968,49 (ambulatório) .
150.	Em resumo, remanesce o seguinte débito:
	Fonte
	Mobilização
	Orçamento

	Projeto Executivo
	Montagem britador
	110.971,93

		 Subtotal
	110.971,93

		Orçamento total da Instalação
	507.717,78

		Percentual do estorno
	21,86%

	Proposta da Delta
	Proposta total da Instalação
	497.176,28

		Estorno devido (21,86%) (A) 
	108.667,87

	1ª Revisão de Projeto
	Estorno efetuado (B) 
	107.980,46

	Débito/Crédito
	Débito (A - B) 
	687,41

151.	Ante o princípio da bagatela e a ausência de liquidez do débito, uma vez que subsiste uma imprecisão decorrente da comparação dos preços unitários do projeto executivo e o verificado in loco pela equipe de auditoria do DNIT, sem considerar os eventuais e às vezes inevitáveis e justificados ajustes nestes serviços realizados pela executora das obras, justifica-se relevar o presente débito.
Manutenção do Canteiro
152.	Conforme Relatório de TCE, considerando que a equipe de auditoria do DNIT retirou itens que já estavam previstos no BDI (energia, água, telefone, materiais diversos, mobiliário de escritório) ; constatou a locação de residências a menor; não encontrou os itens de serviços "Instrumentos de Topografia" e "Alojamento de pessoal", o que fez glosar também as despesas associadas (mobiliário alojamento de pessoal e manutenção de alojamentos) ; e constatou a falta de operacionalidade do "laboratório de concreto", foi apurado débito, no valor de R$ 1.168.534,16 (26/11/2014) , em desfavor da empresa Delta, para um período de 24 meses previstos e BDI de 23,90%, da seguinte forma:
	Fonte
	Mobilização
	Valor mensal (R$) 
	Valor total (R$) 
	Peça 7 (localização) 

	Projeto Executivo
	Energia
	8.137,44
	187.336,80
	p. 218

		Água
	1.100,00
	32.709,60
	p. 218

		Telefone
	4.000,00
	118.944,00
	p. 218

		Materiais diversos
	2.000,00
	59.472,00
	p. 218

		Subtotal 1 do Estorno
		398.462,40
	
		Orçamento total da Manutenção
		932.976,24
	
		Percentual do estorno
		42,71%
	
	Proposta da Delta
	Proposta total da Manutenção
		765.365,94
	
		Estorno 1 devido (42,71%) (A) 
		326.878,15

	Projeto Executivo
	Residências (87,50%) - 04
	1.605,64
	134.873,76
	p. 244

		Alojamento pessoal
	1.404,93
	33.718,32
	p. 246

		Mobiliário Escritório
	602,09
	14.450,16
	p. 248

		Mobiliário alojamento pessoal
	501,75
	12.042,00
	p. 210

		Manutenção alojamentos
	3.954,20
	94.900,80
	p. 220

		Subtotal 2 do Estorno
		289.985,04
	
		Percentual do estorno
		31,08%
	
	Proposta da Delta
	Estorno 2 devido (31,08%) (B) 
		237.888,87

	Projeto Executivo
	Laboratório concreto
	2.141,03
	63.665,66
	p. 240

		Instrumentos de Topografia
	1.377,97
	33.071,28
	p. 242

		 Subtotal 3 do Estorno
		96.736,94
	
		Percentual do estorno
		10,37%
	
	Proposta da Delta
	Estorno 3 devido (10,37%) (C) 
		79.358,03
	
	1ª Revisão de Projeto
	Estorno efetuado
		0,00
	
	Débito/Crédito
	Débito (A + B + C) 
		644.125,05
	
		Débito atualizado (26/11/2014) 
		1.168.534,16
	
153.	Quanto ao item em apreço, o Relatório de TCE registrou (peça 8, p. 60-62) :
4. MANUTENÇÃO DO CANTEIRO DE OBRAS:
i- Retirou-se o insumo "energia" por ser item previsto no BDI dentro de "Administração Local" em "Despesas Diversas". (pag. 13, Manual de Custos Rodoviários, Volume 1 - Metodologia e Conceitos) ; 
j- Retirou-se o insumo "água", devido à similaridade ao grupo energia e telefone, portanto é um item previsto no BDI dentro de "Administração Local" em "Despesas Diversas". (pag. 13, Manual de Custos Rodoviários, Volume 1 - Metodologia e Conceitos) ; 
k- Retirou-se o insumo "telefone" por ser item previsto no BDI dentro de "Administração Local" em "Despesas Diversas". (pag. 13, Manual de Custos Rodoviários, Volume 1 - Metodologia e Conceitos) ; 
l- Retirou-se o insumo "materiais diversos" por ser item previsto no BDI dentro de "Administração Local" em "Despesas Diversas". (J) ag. 13, Manual de Custos Rodoviários, Volume 1 - Metodologia e Conceitos) ; 
m- O Projeto Executivo previa (fl. 251/373 e 536/746) o aluguel de 4 (quatro) "residências", cujo valor mensal previsto seria de R$ 1.605,64 por 24 meses cada uma. A empresa demonstrou, através dos Contratos de Aluguel (fl. 163/197) , a locação de um imóvel para uso como residência de encarregados, pelo período de 12 meses. Considerando que é aceitável a contratação de aluguel de residência para servir de alojamento, exclusivamente, de encarregados de nível hierárquico inferior, atendendo assim ao preconizado no Manual de Custos Rodoviários, Vol. 1. Portanto, no caso presente, aceita-se devido o pagamento de 12,5% (12 meses / 96 meses) , do insumo de aluguéis de residências, e restituindo o valor correspondente a 87,5% (1-0,125) ; 
n- O Projeto Executivo previa (fl. 251/373 e 536/746) o aluguel de 1 (um) "alojamento de pessoal", cujo valor mensal previsto seria de R$ 1.404,93 por 24 meses. Devido à falta de comprovação, no local da obra, da existência de alojamentos, fato este comprovado pela equipe de Auditoria conforme descrito no Relatório de Auditoria n.° 004/2010/AUDINT/DNIT, pág.19 (fl. 02/62) , apesar de ser do interesse da empresa a sua devida comprovação, decidiu-se pela dedução deste item, acatando a decisão da Auditoria; 
o- Retirou-se o insumo "mobiliário de escritório" por ser item previsto no BDI dentro de "Administração Local" em "Despesas Diversas". (pag. 13, Manual de Custos Rodoviários, Volume 1 - Metodologia e Conceitos) ; 
p- O Projeto Executivo previa (fl. 251/373 e 536/746) o aluguel de "mobiliário alojamento de pessoal", cujo valor mensal previsto seria de R$ 501,75 por 24 meses. O Manual de Custos Rodoviários, Volume 1, assim prevê: "Devem ser previstos valores do mobiliário e da aparelhagem de que serão providas as instalações comunitárias, a fim de capacitá-las para as suas funções". Como o item "alojamento de pessoal" foi deduzido, o mesmo deve acontecer com o mobiliário alojamento de pessoal. (J) ag. 14, Manual de Custos Rodoviários, Volume 1 - Metodologia e Conceitos) . 
q- O Projeto Executivo previa (fl. 251/373 e 536/746) a "manutenção de alojamentos", cujo valor mensal previsto seria de R$ 3.954,2 por 24 meses. Como o item "alojamento de pessoal" foi deduzido, o mesmo deve acontecer com a manutenção de alojamentos. (pag. 19, Relatório de Auditoria n.° 004/2010/AUDINT/DNIT (fl. 02/62) ; 
r- Retirou-se o insumo "Laboratório de Concreto", acatando-se a decisão da Comissão de Auditoria Interna exarada à fl. 69 do processo n. 50619.001338/12-31, item Constatação 16 (fl. 90/94 do p.p.) , que cita: "A SR/MS encaminhou o ofício n. 76/2010, fl. 417 (fl. 165 do processo n. 50619.001338/1231) , solicitando à empresa executora a obtenção de equipamentos de precisão e aferidos e um relatório fotográfico, fls. 420 a 430, dos equipamentos de precisão utilizados pela empresa executora. Não foi encaminhada nenhuma documentação comprobatória acerca da calibração dos citados equipamentos, não sendo possível determinar se os mesmos se encontravam aferidos à época da execução dos serviços, logo, este item não foi acatado". O fiscal do contrato solicitou à empresa, através do Ofício n. 076/10, de 06 de abril de 2010 (fl. 205) , que diante da constatação do uso de aparelhos obsoletos e sem precisão, fossem tomadas providências para a obtenção de equipamentos de alta precisão e aferidos. Em 28 de junho de 2011, o fiscal encaminhou ao Superintendente da SR/MS, através do Ofício n. 121/2011 (fl. 247) , os certificados de calibração apresentados pela empresa em resposta à solicitação da Auditoria. Entretanto, como os certificados foram apresentados em 28 de junho de 2011, ou seja, cerca de cinco meses após o encerramento da obra, não foi possível identificar se os mesmos correspondem aos aparelhos que estavam efetivamente locados na obra. Por este motivo acatamos a decisão da auditora. 
s- Retirou-se o insumo "Instrumento de Topografia", acatando-se a decisão da Comissão de Auditoria Interna, devido à falta de comprovação da existência deste equipamento no local da obra, no período de realização das inspeções realizadas pela auditoria, conforme citação da pag. 17, do Relatório de Auditoria n. 004/2010 (fl. 18) .
Alegações de defesa
154.	Os técnicos do Dnit João de Sousa Freitas, Paulto Keniti Inoue e Josué Terre Serra (v. item 47.6 e 51) e a empresa Concresolo Engenharia (v. item 77) reconheceram como indevidas as inclusões dos serviços "telefone" e "mobília para escritório" na planilha de "Manutenção de Canteiro", constante do projeto executivo. 
154.1	Os técnicos, entretanto, alegaram que em compensação não foram incluídos ao item "Instalação de Canteiro e Alojamento, como prevê o Manual de Custos Rodoviários, os seguintes itens de serviços: aquisição de mobília para 4 unidades de habitações familiares de 100 m² (R$ 135.624,00) , para ambulatório de 12 m² (R$ 6.509,95) e para cozinha e refeitório (R$ 10.171,80) , no valor total de R$ 152.305,75 (v. item 47.7) .
154.2	Mais adiante, ainda registra as economias advindas da locação de 4 residências (R$ 117.106,56) e respectiva mobília (R$ 152.305,75) , e da locação de 1 alojamento (R$ 34.093,68) e respectiva mobília (R$ 11.692,20) (v. item 47.8) .
154.3	Quanto aos itens "Água" e "Energia", bem como "Materiais Diversos", conforme detalhado no item 48.1, os técnicos do Dnit (item 48.1) e a empresa Concresolo Engenharia (v. item 78) , diferentemente do que foi descrito no Relatório da Auditoria do DNIT como sendo faturas mensais das concessionárias de água, esgotos e energia, alegam que os valores dos custos totais respectivos se referem aos sistemas de facilidades destes serviços, ou seja, a construção do sistema de captação, tratamento e distribuição de água, no valor total de R$ 44.400,00; a construção da subestação e rede de distribuição elétrica e iluminação pública, no valor total de R$ 166.800,00; e da rede coletora e de tratamento de esgotos e de sistema de drenagem, no canteiro e alojamento, no valor de R$ 72.000,00.
154.4	Os valores totais teriam sido divididos em 24 parcelas, reconhecendo que estes itens deveriam ter sido registrados no item "Instalação do Canteiro e Acampamento", mas que a retirada destes itens dos pagamentos seria incoerente, pois a administração beneficiou-se dos serviços previstos e era devido o ressarcimento.
155.	Com relação à duplicidade dos insumos de Laboratório de Concreto e Instrumento de Topografia, os técnicos do DNIT argumentam que não houve esta duplicidade no orçamento do projeto, pois estes insumos, conforme Relatório da Tomada de Contas Especial, "foram retirados em atendimento a solicitação da comissão de Auditoria interna, devido à falta de comprovação da existência deste equipamento no local da Obra, no período das inspeções realizadas pela Auditoria, entendimento mantido pela Comissão da Tomada de Conta" (v. item 48.2) .
155.1	A empresa Concresolo arguiu que durante a vistoria da equipe de auditoria do DNIT os equipamentos não estavam no local, mas que eles foram utilizados.
156.	Os técnicos do DNIT registraram que a locação de residência com 100m² por 24 meses, no valor de R$ 38.535,36, foi uma alternativa mais econômica que representou 56,80% do custo correspondente de construção das referidas edificações, estimado em R$ 67.812,00, mesmo sem considerar o custo da demolição (v. item 47.2) .
157.	Da mesma forma, argumenta que a locação de um alojamento de 100m² por 24 meses, no valor de R$ 33.093,68, foi uma alternativa mais econômica que representou 49,70% do custo correspondente de construção do alojamento, estimado em R$ 67.812,00, mesmo sem considerar o custo da demolição (v. item 47.3) .
158.	Na sequência, os técnicos do DNIT e a empresa Concresolo, com relação à mão-de-obra empregada na manutenção do canteiro, registram que o projeto executivo previu o valor mensal irrisório de R$ 51,36 (R$ 41,36 + BDI de 23,9%) , referente a 1 (uma) hora de cada profissional e ao encarregado de serviço (v. itens 49 e 79) . O correto seria "considerar a metade de um mês ou seja 110 hs dos profissionais em cada serviço de manutenção, ou seja 110 hs para o canteiro e 110 horas para o alojamento e excluir o encarregado", resultando no valor de R$ 5.079,71 (peça 74, p. 71-72) , considerando-se 2 (dois) profissionais nos serviços, um no canteiro e outro no alojamento.
159.	O procurador da empresa Delta Engenharia alegou, preliminarmente, que os custos previstos foram despendidos pela empresa, tanto que foram devidamente pagos, não se podendo agora refutá-los (item 58 desta instrução) . 
159.1	Quanto ao superfaturamento, registra os serviços foram contratados e executados de forma terceirizada, a exemplo de locação de residências, arcando com os decorrentes custos financeiros (v. item 59) ; ressalvando que as soluções alternativas encontravam guarida em jurisprudência deste Tribunal (Acórdão 798/2008-TCU-Plenário) e que não houve dano ao erário, pois a empresa executou todo o serviço contratado.
160.	A empresa fiscalizadora Concresolo Engenharia, preliminarmente, para eximir sua responsabilidade argumenta que não concorreu para a inclusão de serviços não executados, pois teria decorrido de a empresa Delta não haver indicado corretamente a composição destes serviços no momento da licitação (v. itens 65 e 67) .
161.	Da mesma forma que os técnicos do DNIT, a Concresolo defende a flexibilização das instalações de canteiro e alojamento, bem como de manutenção de canteiros, inexistindo "um regramento ou fórmula acertada e imutável acerca da concepção destas estruturas", sendo o tema objeto de "dissensão nos orçamentos rodoviários das contratadas projetistas pela Autarquia Federal Rodoviária". Neste contexto, poderia a empresa projetista e executora optar pela locação no lugar da implantação, o que ensejaria a elevação dos custos da manutenção e a redução dos custos da instalação.
Análise
162.	Preliminarmente, por oportuno, transcreve-se a seguir excertos do Manual de Custos Rodoviários (Volume 1 - Metodologia e Conceitos, 2003, p. 27-28) :
 (...) 
Canteiro e Acampamento - Denomina-se de Canteiro e Acampamento ao conjunto de instalações destinadas a apoiar as atividades de construção. Compreende número expressivo de elementos, com características bastante diferenciadas, que embora não se incorporem fisicamente ao empreendimento, representam parcela significativa do custo de investimento e, como tal, devem ser criteriosamente orçados.
Não existem padrões fixos para esse tipo de instalações. Elas são função do porte e das peculiaridades do empreendimento, das circunstâncias locais em que ocorrerá a construção e das alternativas tecnológicas e estratégicas para sua realização.
Instalações de Acampamento - Compreende as unidades residenciais e instalações comunitárias, que serão necessárias ao longo da obra, para abrigar e fornecer condições adequadas de conforto e segurança ao pessoal. Dependendo do porte da obra, no dimensionamento dessas instalações deve-se levar em conta as possibilidades de inserção regional das populações atraídas pela obra, de modo a, sempre que possível, tirar partido dos equipamentos já disponíveis nos núcleos urbanos existentes na região, de tal sorte que as instalações a serem construídas tenham apenas capacidade de atendimento complementar. Deve-se levar em conta, ainda, que além das edificações propriamente ditas, poderão ser necessários os sistemas de facilidades, compreendendo: 
- Sistema de Captação, Tratamento e Distribuição de Água; 
- Estação de Coleta, Tratamento e Despejo de Esgotos; 
- Subestação e Rede de Distribuição Elétrica e Iluminação Pública. 
O Engenheiro Rodoviário, ao elaborar o orçamento, deverá calcular o custo de uma unidade residencial ou Comunitária típica, a partir de preços disponíveis no SINAPI, estabelecendo, assim, o custo do m² de cada tipo de construção. Esse valor será utilizado para orçar os demais tipos de edificações com especificação semelhante, com os ajustes que o bom senso e a experiência indicarem. Se esses preços, por se referirem a outro local, não reproduzirem perfeitamente as condições reais de custos no local da obra, sobretudo quando esta se situar em área de difícil acesso, será necessário que se aplique, a esses preços por metro quadrado, fator que espelhe os acréscimos de custos decorrentes dessa circunstância. 
Deve ser dada especial atenção à topografia e às condições de fundação do local de implantação, que podem ter peso significativo no orçamento das unidades. 
Devem ser previstos valores do mobiliário e da aparelhagem de que serão providas as instalações comunitárias, a fim de capacitá-las para suas funções. Quando não for possível obter esses valores no SINAPI, recomenda-se adotar, para os valores referentes a esses itens, acréscimos percentuais aos custos das respectivas construções. Apresentam-se, a seguir, faixas de variações plausíveis para os percentuais dos custos de construção que deverão ser previstos para mobiliário e aparelhagem dos diferentes tipos de instalações comunitárias. Caberá ao Engenheiro de Custos selecionar o percentual adequado ao seu caso, em função da sofisticação conferida às instalações que estiver orçando.  (...) 
163.	Depreende-se, da leitura do normativo do item anterior e até do bom senso comum, que é acertada a noção de flexibilidade das instalações e manutenção de canteiro e acampamento, pois elas dependem "do porte e das peculiaridades do empreendimento, das circunstâncias locais em que ocorrerá a construção e das alternativas tecnológicas e estratégicas para sua realização".
164.	O Manual de Custos Rodoviários do Dnit (Volume 1 - Metodologia e Conceitos, 2003) definiu desta forma o item "Administração Local" e previu o subitem "Despesas Diversas", a seguir enumeradas:
Administração Local - Compreende o conjunto de atividades realizadas no local do empreendimento pelo Executor, necessárias à condução da obra e à administração do contrato. É exercida por pessoal técnico e administrativo, em caráter de exclusividade. Seu custo é representado pelo somatório dos salários e encargos dos componentes da respectiva equipe, que inclui pessoal de serviços gerais e de apoio. Segundo a metodologia adotada, estão incluídos também na administração local, os mestres e encarregados gerais, visto que os níveis inferiores da hierarquia estão incluídos diretamente nas Composições de Atividades e Serviços. Este custo depende da estrutura organizacional que o Executor vier a montar para a condução de cada obra e de sua respectiva lotação de pessoal. Não existe modelo rígido para esta estrutura. As peculiaridades inerentes a cada obra determinarão a estrutura organizacional necessária para bem administrá-la. 
A concepção dessa organização, bem como da lotação em termos de recursos humanos requeridos, é tarefa de planejamento, específica do Executor da obra. Assim sendo, caberá ao próprio Engenheiro de Custos realizar um ensaio sobre a questão, com vistas a estabelecer bases para estimar os custos envolvidos pela Administração Local.
A realização dessa tarefa pode ser melhor orientada atentando-se para o fato que, em qualquer obra, independentemente de seu porte ou de suas demais características, a administração local deve exercer certo número de atividades básicas, que são: - Chefia da Obra; - Administração do Contrato; - Engenharia e Planejamento; - Segurança do Trabalho; - Produção; - Manutenção de Equipamento; - Gestão de Materiais; - Gestão de Recursos Humanos; - Administração da Obra.
A montagem da estrutura administrativa local de cada obra passará a ser feita, então, pelo desdobramento de cada uma dessas atividades básicas e, consequentemente, nos cargos e funções a serem preenchidos, a fim de que elas possam ser executadas. Nesse desdobramento devem ser levados em consideração as características da obra, a estratégia adotada para sua execução, o cronograma, bem como a dispersão geográfica das frentes de trabalho. 
As variações de estrutura organizacional, de uma obra para outra, resultarão da maior ou menor complexidade das atividades em caso, bem como da possibilidade de atribuí-las de forma mais ou menos agregada aos cargos criados para exercê-las. Seguros e Garantias de Obrigações Contratuais são custos que resultam de exigências contidas nos editais de licitação e só podem ser estimadas caso a caso, por meio de consultas a empresas seguradoras. 
As Despesas Diversas incluem uma série de dispêndios que ocorrem em obras, tais como: 
- Veículos leves para transporte de pessoal, combustível e manutenção; - energia elétrica para iluminação pública e domiciliar; - cópias xerográficas e heliográficas; - telefonemas; - telex; - fotografias; - fax; - material de escritório; - medicamentos; - consultoria externa; - aluguéis; - segurança: polícia e vigilância; - seguro saúde 
Este Manual adotou o percentual de 2,50% do Custo Direto de cada obra para atender estas despesas.
165.	Não restam dúvidas, portanto, de que as inclusões dos serviços "Telefone"  (peça 7, p. 218) e "Mobília para escritório"  (peça 7, p. 248) no item "Manutenção de Canteiros", bem como as respectivas medições e pagamentos, foram indevidas, como os próprios responsáveis reconheceram, constituindo estes valores em débitos a serem imputados à empresa executora em solidariedade com o fiscal do contrato e à empresa fiscalizadora.
166.	Quanto ao mobiliário, assim dispõe o Manual de Custos Rodoviários do DNIT:
Devem ser previstos valores do mobiliário e da aparelhagem de que serão providas as instalações comunitárias, a fim de capacitá-las para suas funções. Quando não for possível obter esses valores no SINAPI, recomenda-se adotar, para os valores referentes a esses itens, acréscimos percentuais aos custos das respectivas construções. Apresentam-se, a seguir, faixas de variações plausíveis para os percentuais dos custos de construção que deverão ser previstos para mobiliário e aparelhagem dos diferentes tipos de instalações comunitárias. Caberá ao Engenheiro de Custos selecionar o percentual adequado ao seu caso, em função da sofisticação conferida às instalações que estiver orçando.
	Instalação
	Percentagem do Custo da Construção

	Habitações unifamiliares
	40 - 60

	Alojamentos
	20 - 50

	Escolas
	20 - 50

	Centros Recreativos e Esportivos
	20 - 50

	Centro Comunitário
	20 - 50

	Ambulatório/Centro de Saúde
	60 - 100

	Guarita Principal
	05 - 10

167.	Os técnicos do DNIT apontaram os seguintes valores de mobiliários que não foram incluídos no orçamento do projeto, que corresponderiam a créditos em favor da empresa executora, em comparação com os máximos percentuais aceitos pelo manual de custos do Dnit identificados no item anterior:
	Projeto Executivo
	Alegações de defesa
	Manual de Custos

	Item de serviços
	Discriminação
	Valor Total
	Percentual aplicado
	Valor do crédito
	Percentual máximo
	Valor do crédito

	Manutenção do Canteiro
	Residências
	154.141,44
	88,00%
	135.624,00
	60,00%
	92.484,86

	Instalação do Canteiro
	Ambulatório
	8.137,44
	80,00%
	6.509,95
	100,00%
	8.137,44

		Cozinha e Refeitório
	20.343,80
	50,00%
	10.171,80
	50,00%
	10.171,80

	Total (R$) 
	182.622,68
		152.305,75
		110.794,10

167.1.	Os responsáveis têm razão quando consideram o crédito em favor da empresa Delta referente ao item de mobiliário da cozinha/refeitório  (R$ 10.171,80) , pois esta despesa não constou, como deveria, da planilha orçamentária do Projeto Executivo.
167.2	Por seu turno, não tem razão quando consideram o crédito referente ao item de mobiliário do Ambulatório (R$ 6.509,95) , pois esta instalação não foi encontrada e ensejou a glosa do valor correspondente.
167.3	Com relação ao mobiliário das residências, como aceitou-se, conforme ver-se-á mais adiante, 12,5% do valor das residências locadas, o mobiliário correspondente, aplicando-se o percentual máximo para residência construída (60%) , resultaria em crédito no valor de R$ 11.560,61 (R$ 154.141,44 x 12,50% x 60,00%) .
168.	Com relação aos itens "Água" e "Energia" (item 7, p. 218) , há indícios consistentes de que o orçamento do projeto executivo incluiu estes itens na planilha do item "Manutenção dos Canteiros" em correspondência aos custos de implantação das facilidades destes serviços, que podem compreender, segundo o Manual de Custos Rodoviários: Sistema de Captação, Tratamento e Distribuição de Água; Estação de Coleta, Tratamento e Despejo de Esgotos; e Subestação e Rede de Distribuição Elétrica e Iluminação Pública. 
168.1	Assim, o orçamento de referência não estaria incorreto. 
168.2	A empresa executora foi instada a apresentar o detalhamento dos serviços que compunham a instalação e manutenção do canteiro, mas não listou os serviços de água e de energia (v. item 125) .
168.3	Considerando, entretanto, que a Auditoria do DNIT não informou a inexecução destes sistemas de "Água" e "Energia"; bem como a dificuldade, passados mais de onze anos da execução, de agora mensurar uma inexecução parcial dos serviços e respectiva glosa de valores, ou a ocorrência de eventuais superfaturamentos, é pertinente acolher as alegações de defesa apresentadas e considerar ilidida a irregularidade; ou relevar a irregularidade, ante o prejuízo ao contraditório e à ampla defesa.
169.	Quanto ao subitem "Materiais diversos"  (peça 7, p. 218) , não há como acatar as justificativas dos responsáveis de que os serviços correspondentes a este item e que foram executados compunham a rede coletora de esgotos, estação de tratamento de esgoto, rede de despejo dos esgotos e sistema de drenagem no canteiro e alojamento (v. itens 48.1 e 79) .
169.1	De fato, o Manual de Custos Rodoviários do DNIT prevê, dentre os sistemas de facilidades, a estação de coleta, tratamento e despejo de esgotos, mas não há razão plausível para tratar estes serviços no orçamento do projeto executivo como "Materiais diversos".
169.2	Ademais, quando a empresa executora foi instada a apresentar o detalhamento dos serviços que compunham a instalação e manutenção do canteiro, não listou os serviços de esgotos e de drenagem (v. item 125) .
169.3	Se eram outras despesas que não as mencionadas, valeria o mesmo raciocínio do item 155, pois o subitem "Despesas Diversas" já integra o BDI, no item "Administração Local", constituindo este valor de R$ 59.472,00 em débito a ser imputado à empresa executora em solidariedade com o fiscal do contrato e a empresa fiscalizadora.
170.	Com referência aos itens "Laboratório de Concreto"  (peça 7, p. 240) e "Instrumento de Topografia"  (peça 7, p. 242) , conquanto tenham previsão no Manual de Custos Rodoviários do DNIT e estivessem presentes corretamente no orçamento do Projeto Executivo, a Auditoria do DNIT glosou estas despesas, proposta acolhida pelo Relatório de TCE, pois os aparelhos do mencionado laboratório encontrados pela equipe eram obsoletos e sem precisão, cujos certificados de calibração somente foram apresentados cerca de cinco meses após o encerramento da obra; e não restou comprovada a existência do instrumento de topografia.
170.1	O argumento da empresa Concresolo de que durante a vistoria da equipe de auditoria do DNIT os equipamentos não estavam no local, mas que eles foram utilizados, não merece acolhimento, pois a equipe de auditoria proporcionou oportunidades para que a empresa executora justificasse as irregularidades, como se depreende da transcrição abaixo de excerto da Nota Técnica 112/2010/AUDINT/DNIT, de 3/12/2010 (peça 2, p. 22) :
Constatação 16 (subitem 6.7.3) - referente à exigência de laboratórios com equipamentos de precisão e calibrados. Foi constatado na visita de campo que o laboratório que está sendo pago pelo DNIT possui equipamentos que não possuem precisão mínima necessária para obtenção dos dados, como, por exemplo, balança eletrônica, bem como a prensa hidráulica não tinha certificado de calibração. A SR/MS por meio do Ofício OF. SR-MS/DNIT N° 1607/2010, de 03/09/2010, encaminhou a resposta do fiscal do contrato dado no Ofício n° 222/10, de 01/09/2010, da Unidade Local de Anastácio em que diz ter exigido da empresa a calibração dos equipamentos e a utilização dos equipamentos de precisão. No entanto, na resposta não foi encaminhado nenhum outro documento oficial endereçado à empresa comprovando tal exigência. Também não foram encaminhados nenhuma cópia do certificado de calibração ou foto dos equipamentos de precisão substituídos, razão pela qual não foi acatada a resposta. Tão logo seja encaminhada documentação comprobatória sobre o assunto a pendência será aceita.
170.2	De fato, estas despesas, como entendem os técnicos do DNIT que aprovaram o projeto executivo, não podem lhes ser imputadas, pois eram itens corretamente incluídos no orçamento, mas que não foram devidamente executados e por isso mesmo glosados, cabendo a responsabilidade solidária pelo dano à empresa executora, fiscal da obra e empresa fiscalizadora, no valor histórico de R$ 79.358,03.
171.	Com relação à mão-de-obra empregada na manutenção do canteiro, é pertinente o ajuste no valor mensal irrisório de R$ 51,36 para o valor apurado pelos responsáveis, de R$ 5.079,71, correspondente a um profissional de cada área em 110 horas mensais. Somente não é aceitável este mesmo valor para manutenção do alojamento, pois, como ver-se-á mais adiante, esta instalação não foi encontrada pela equipe de auditoria do DNIT.
171.1	Fazendo a multiplicação do novo valor mensal por 24 meses e reduzindo do valor anteriormente previsto, o resultado credor é de R$ 120.680,40 ( (R$ 5.079,71 - R$ 51,36) x 24) . 
172.	Quanto ao item "Residências", o orçamento do projeto executivo previa no item 3.3.1 a locação de 4 residências por 24 meses (peça 7, p. 206) , ao custo unitário mensal de R$ 1.605,64 (peça 7, p. 244) , perfazendo um total de 96 meses a um custo de R$ 154.141,44.
172.1	A empresa executora teria comprovado a locação dos seguintes imóveis assim discriminados nos respectivos contratos de locação:
	a) terreno medindo 15.000 m², sem edificações, localizado na Fazenda Desafio, situada na BR-262, Km 494, Anastácio/MS, por 21 meses, com início a partir de 1º/4/2009, nos valores mensais de R$ 1.800,00, nos primeiros 12 meses e R$ 1.835,15, nos 9 meses seguintes, para "o uso de obra de Centro de Custo 1287" (peça 3, p. 6-14) ;
	b) imóvel situado na Rua Antônio João, 557, Bairro Alto, na cidade de Aquidauana/MS, por 1 ano, com início a partir de 1º/4/2009, no valor mensal de R$ 1.000,00, "para a moradia de funcionário da empresa DELTA" (peça 3, p. 16-22) ;
	c) imóvel situado na Rua Dom Aquino, 647, Bairro Vila Centro, na cidade de Anastácio/MS, por 12 meses, com início a partir de 1º/4/2009, no valor mensal de R$ 750,00, "com fim residencial, para os encarregados da LOCATÁRIA, da obra do centro de custo 1287" (peça 3, p. 24-32) ;
	d) imóvel situado na Rua Manoel Antônio Paes de Barros, 415, Bairro Centro, na cidade de Aquidauana/MS, por 1 ano, com início a partir de 6/4/2009, no valor mensal de R$ 1.300,00, "para fins comerciais e empresariais" (peça 3, p. 34-42) ;
	e) imóvel situado na Rua Quintino Bocaiuva, 507, Bairro Guanandy, na cidade de Aquidauana/MS, por 12 meses, com início a partir de 1º/5/2009, no valor mensal de R$ 250,00, destinado "à moradia de Técnico de Edificações da obra da LOCATÁRIA, de centro de custo 1287" (peça 3, p. 44-52) ;
	f) imóvel situado na Rua Nilza Ribeiro, 1.601, Bairro Centro, na cidade de Anastácio/MS, por 12 meses, com início a partir de 11/5/2009, no valor mensal de R$ 500,00, destinado "à moradia de Encarregado de obra da LOCATÁRIA, de centro de custo 1287" (peça 3, p. 54-62) ;
	g) imóvel situado na Rua 27 de Julho, 32.537, Bairro Nanámaria, na cidade de Anastácio/MS, por 12 meses, com início a partir de 22/5/2009, no valor mensal de R$ 320,00, destinado "para uso residencial como alojamento de encarregado de topografia da LOCATÁRIA" (peça 3, p. 64-74) .
172.2	Extraem-se os seguintes valores dos contratos de locação residencial:
	Beneficiado
	Valor mensal (R$) 
	Nº de meses
	Valor total (R$) 

	Funcionário
	1.000,00
	12
	12.000,00

	Encarregados
	750,00
	12
	9.000,00

	Técnico em Edificações
	250,00
	12
	3.000,00

	Encarregado
	500,00
	12
	6.000,00

	Encarregado de topografia
	320,00
	12
	3.840,00

	Total (R$) 
			33.840,00

172.3	O tomador de contas aceitou apenas a locação do imóvel destinado à residência de encarregados, pelo período de 12 meses, o que correspondeu ao percentual de 12,50% (12 meses/96 meses) , glosando o valor correspondente a 87,50%.
172.4	Assim dispõe o Manual de Custos Rodoviários do DNIT, acerca do item "Administração Local", encarregados e aluguéis:
Administração Local - Compreende o conjunto de atividades realizadas no local do empreendimento pelo Executor, necessárias à condução da obra e à administração do contrato. (...) Segundo a metodologia adotada, estão incluídos também na administração local, os mestres e encarregados gerais, visto que os níveis inferiores da hierarquia estão incluídos diretamente nas Composições de Atividades e Serviços.
 (...) 
As Despesas Diversas incluem uma série de dispêndios que ocorrem em obras, tais como: 
- Veículos leves para transporte de pessoal, combustível e manutenção; - energia elétrica para iluminação pública e domiciliar; - cópias xerográficas e heliográficas; - telefonemas; - telex; - fotografias; - fax; - material de escritório; - medicamentos; - consultoria externa; - aluguéis; - segurança: polícia e vigilância; - seguro saúde.
 (...) 
172.5	Portanto, os aluguéis pagos para moradia dos encarregados e do técnico de edificações, anteriormente identificados, devem se inserir no item "Administração Local".
172.6	De forma favorável aos responsáveis e em conformidade com o Relatório do Tomador de Contas, acolhe-se a pertinência de incluir apenas uma locação residencial no item "Manutenção do Canteiro", que favoreceu funcionário da empresa Delta Engenharia.
172.7	Registre-se, por oportuno, a seguinte análise constante da Nota Técnica 112/2010/AUDINT/DNIT, de 2/12/2020 (peça 2, p. 2-28) , acerca do tema e após as justificativas e esclarecimentos encaminhados pela Superintendência do DNIT/MS (peça 2, p. 20) :
	(...) A superintendência também encaminhou diversas cópias de contratos que comprovam o aluguel das residências. Entendemos que o alojamento poderia fazer parte da obra, mas as residências não, uma vez que analisando o Manual de Custos a residência já está inserida dentro do Custo de Administração local, mais especificamente, Despesas Diversas - Aluguéis. Aliás este é mais um erro de projeto dentre diversos outros que preveem itens vedados. Inclusive o relatório de auditoria considerou que havia uma residência e constou como válida. Entendemos que não pode considerar sequer tal residência pela explicação dada anteriormente. (...) 
172.8	A alegação dos técnicos do DNIT quanto à locação de residência com 100m² por 24 meses, no valor de R$ 38.535,36, ser uma alternativa mais econômica que representou 56,80% do custo correspondente de construção das referidas edificações, estimado em R$ 67.812,00, mesmo sem considerar o custo da demolição, não encontra respaldo nas documentações, pois não se comprovou a locação desta residência, que deveria beneficiar os funcionários diretamente incluídos nas Composições de Atividades e Serviços; tampouco a Auditoria do DNIT constatou a existência da locação desta residência.
172.9	Portanto, não merecem guarida as alegações de defesa apresentadas, mantendo-se a irregularidade e o débito apurado pelo Tomador de Contas.
173.	A respeito do item "Alojamento de pessoal", o orçamento do projeto executivo previa no item 3.3.2 a locação de alojamento por 24 meses (peça 7, p. 206) , ao custo unitário mensal de R$ 1.404,93 (peça 7, p. 246) , perfazendo um total de R$ 33.718,32; além dos itens "Mobiliário alojamento de pessoal" (item 3.3.4) , nos valores mensais de R$ 501,75 (peça 7, p. 210) e total R$ 12.042,00 e "Manutenção de alojamentos" (item 3.3.5) , nos valores mensais de R$ 3.954,20 (peça 7, p. 220) e total de R$ 94.900,80.
173.1	A auditoria do DNIT não localizou a existência de alojamentos, assim se pronunciando (peça 1, p. 36) :
Ainda que pese que algum Valor foi estornado na 1ª readequação do projeto, este ainda é inferior ao necessário, seja porque não foram encontrados ou localizados: ambulatório, oficinas, usinas de solos, laboratório de concreto e instrumento de topografia, residências, alojamento e consequentemente sua Manutenção; seja porque constam itens vedados pelo Sicro2: gasto com energia, água, telefone, materiais diversos, mobiliário de todo o tipo; seja pela ausência da instalação do britador: mobilização e instalação. Por isso o item Manutenção do Canteiro deverá ser reduzido em R$ 628.318,72.
173.2	Quanto ao argumento da Concresolo de que o item alojamentos não constava do projeto executivo, não merece guarida, pois ele compõe a planilha do Orçamento (peça 7, p. 244) .
173.3	Neste ponto, para justificar a irregularidade em apreço, os responsáveis tergiversaram que:
	a) o Manual de Custos Rodoviários não vedava a construção de alojamentos e outras edificações para o item de Canteiro e Acampamento (v. itens 47.1, 70) ; 
	b) o alojamento gozaria de flexibilidade em sua concepção e realização, podendo ser adequado durante a obra, locado ou construído ou terceirizado, e assim integrar o grupo de itens de serviços da instalação ou da manutenção do canteiro (v. itens 59, 70 e 73) ; 
	c) a locação de um alojamento de 100m² por 24 meses, no valor de R$ 33.093,68, foi uma alternativa mais econômica que representou 49,70% do custo correspondente de construção do alojamento, estimado em R$ 67.812,00, mesmo sem considerar o custo da demolição (v. itens 47.3 e 76) ;
	d) a locação de mobília para alojamento por 24 meses, no valor de R$ 12.042,00, correspondeu a cerca de 50% do valor da aquisição do mobiliário de R$ 23.724,00;
	e) a locação de alojamento não constava do projeto executivo (v. item 74) ; 
173.4	Não obstante os argumentos expendidos no item anterior, os responsáveis não lograram comprovar que de fato locaram um alojamento ou mesmo que o construíram, pois, simplesmente referida instalação não foi encontrada pela equipe de auditoria do DNIT e nenhum documento foi apresentado à guisa de comprovar a realização desta locação e/ou a execução do serviço de construção do alojamento.
173.5	Portanto, não merecem guarida as alegações de defesa apresentadas, mantendo-se a irregularidade e o débito apurado pelo Tomador de Contas.
174.	Quanto ao Acórdão 798/2008-TCU-Plenário, citado pela empresa executora para justificar as soluções alternativas para o item "instalação de canteiro de obras e acampamento" (v. item 59.1) , apresenta-se pertinente transcrever excertos do Voto do Relator Augusto Nardes:
18.	Passo a me manifestar acerca da ocorrência de superfaturamento das instalações de canteiro de obras e acampamento, no valor de R$ 732.649,96, a preços iniciais (PI) , em função de não terem sido executados serviços previstos no projeto executivo, bem como sobre o pagamento antecipado de parcelas relativas à mão-de-obra de manutenção dos itens acima, no valor de R$ 902.225,66 (PI) (irregularidade nº 1 do Relatório de Auditoria - RA) , considerando os dados da 1ª medição provisória. 
19.	Sobre a questão, divirjo parcialmente do encaminhamento alvitrado pela Secob, segundo as considerações que passo a aduzir.
20.	Realmente, depreende-se dos autos que o consórcio não executou parte dos serviços relacionados no orçamento do projeto executivo do canteiro de obras (fl. 12, anexo 1) , como a construção das seguintes instalações: "cantina", "alojamento", "centro recreativo", "campo de futebol" etc. 
21.	No entanto, afirmam os defendentes que, apesar de as premissas contidas no projeto de canteiro de obras não terem sido fielmente seguidas, o contratado teria incorrido em gastos não previstos no orçamento, a exemplo das despesas com alugueis de imóveis nas cidades circunvizinhas às obras, em substituição à construção de residências ou alojamentos. 
22.	Nesse ponto, considero que as alegações não vieram acompanhadas de elementos capazes de demonstrar a realização de despesas de caráter alternativo aos itens predefinidos no orçamento. Também é possível inferir o mesmo em relação às despesas atinentes ao lazer dos funcionários, como a construção de centro recreativo, campo de futebol e quadra poliesportiva, uma vez que consta dos autos apenas a afirmação do contratado no sentido de que teria alugado espaço destinado a suprir todos os itens listados anteriormente. 
23.	Convém assinalar que o item instalação de canteiros e acampamentos representou 4,53% do custo direto total do orçamento contratual, valor abaixo do patamar de referência do Sicro (6%) , o que, à primeira vista, permitiria supor a adequabilidade do preço proposto aos parâmetros de mercado.
24.	Entretanto, como o item figurou na planilha do contrato mediante verba, cabe à fiscalização do Dnit um acompanhamento rigoroso junto às contratadas como forma de exigir que os serviços efetivamente descritos no projeto sejam executados. Alternativamente, em caráter excepcional, diante de particularidades da obra que não puderam ser previstas inicialmente, ou quando a execução dos serviços previstos se mostrar tecnicamente injustificável, deve o Dnit exigir que as empresas apresentem os comprovantes de despesas em que tenham incorrido, em face de soluções não previstas que supram a finalidade dos itens descritos em projeto, a fim de se verificar a adequabilidade da verba contratual prevista para o item "instalação de canteiro de obras e acampamento" aos custos efetivamente despendidos pelas empresas contratadas, sob pena de se descontar, em faturas vincendas, os valores porventura pagos a maior. 
25.	Desse modo, uma vez não demonstrada a realização de despesas alternativas, conclui-se pela existência de dano ao erário caracterizada pelo recebimento por serviços não realizados, razão pela qual se impõe determinar àquela autarquia que elabore termo aditivo cujo conteúdo contemple o estorno dos valores relativos ao pagamento a maior devido pelas benfeitorias não executadas do item "instalação do canteiro e acampamentos", bem como pela relativa à mão-de-obra e manutenção do canteiro, em confronto com as ações previstas no projeto executivo elaborado exclusivamente para o item em questão. 
174.1	Foram emitidas, dentre outras, as seguintes determinações pelo Acórdão 798/2008-TCU-Plenário:
9.5. com fundamento no art. 43, inciso I, da Lei nº 8.443/1992, c/c art. 250, inciso II, do Regimento Interno do TCU, determinar ao Dnit que, em relação ao Contrato UT-6-0011/05-00, adote as seguintes providências:
9.5.1. elabore termo aditivo cujo conteúdo contemple:
9.5.1.1. o estorno das quantias abaixo relacionadas:
9.5.1.1.1. R$ 732.649,96 (a preços originais) , equivalente a 16,79% do total contratado para o item 41039 - instalação de canteiros e acampamentos -, devida às despesas com benfeitorias previstas no projeto executivo, porém não executadas;
9.5.1.1.2. R$ 847.699,40 (a preços originais) , equivalente a 19,43% do total contratado para o item 41039 - Instalação de canteiros e acampamentos -, devida às despesas com mão-de-obra e manutenção do item em tela previstas no projeto executivo, porém não executadas;
 (...) 
9.8. determinar, ainda, ao Dnit a adoção das seguintes medidas, em termos gerais:
9.8.1. exija, em situações excepcionais nas quais não seja possível prever todas as particularidades da obra que interfiram diretamente na elaboração dos projetos executivos de instalação de canteiro de obras e acampamento, que as empresas apresentem os comprovantes de despesas em que tenham incorrido, em face da adoção de soluções alternativas que supram a finalidade dos itens descritos em projeto, e verifique a adequabilidade da verba contratual prevista para o item "instalação de canteiro de obras e acampamento" aos custos efetivamente despendidos pelas empresas contratadas, adotando, se for o caso, medidas compensatórias com vistas ao ressarcimento das rubricas por ventura pagas sem a respectiva contraprestação;
174.2	Portanto, o Acórdão referido glosou despesas com benfeitorias previstas no projeto executivo, porém não executadas; e a determinação que acolhia soluções alternativas de forma excepcional, ao mesmo tempo estabelecia o ressarcimento, caso não fosse adequada a verba contratual aos custos efetivamente despendidos. 
175.	Em resumo, remanesce o seguinte débito relativo ao item "Manutenção de Canteiros":
	Fonte
	Mobilização
	Valor mensal (R$) 
	Valor total (R$) 
	Peça 7 (localização) 

	Projeto Executivo
	Telefone
	4.000,00
	118.944,00
	p. 218

		Materiais diversos
	2.000,00
	59.472,00
	p. 218

		Subtotal 1 do Estorno
		178.416,00
	
		Orçamento total da Manutenção
		932.976,24
	
		Percentual do estorno
		19,12%
	
	Proposta da Delta
	Proposta total da Manutenção
		765.365,94
	
		Estorno 1 devido (19,12%) (A) 
		146.363,22

	Projeto Executivo
	Residências (87,50%) - 04
	1.605,64
	134.873,76
	p. 244

		Alojamento pessoal
	1.404,93
	33.718,32
	p. 246

		Mobiliário Escritório
	602,09
	14.450,16
	p. 248

		Mobiliário alojamento pessoal
	501,75
	12.042,00
	p. 210

		Manutenção alojamentos
	3.954,20
	94.900,80
	p. 220

		Subtotal 2 do Estorno
		289.985,04
	
		Crédito mobil. cozinha/refeitório
		-10.171,80
	
		Crédito mobiliário residências
		-11.560,61
	
		Crédito mão-de-obra
		-120.680,40
	
		Crédito total
		-142.412,81
	
		Saldo do estorno
		147.572,23
	
		Percentual do estorno
		15,82%
	
	Proposta da Delta
	Estorno 2 devido (15,82%) (B) 
		121.060,59

	Projeto Executivo
	Laboratório concreto
	2.141,03
	63.665,66
	p. 240

		Instrumentos de Topografia
	1.377,97
	33.071,28
	p. 242

		 Subtotal 3 do Estorno
		96.736,94
	
		Percentual do estorno
		10,37%
	
	Proposta da Delta
	Estorno 3 devido (10,37%) (C) 
		79.358,03
	
	1ª Revisão de Projeto
	Estorno efetuado
		0,00
	
	Débito/Crédito
	Débito (A + B + C) 
		346.781,84
	
		Débito atualizado (26/11/2014) 
		629.111,42
	
Da economicidade da solução adotada e equilíbrio entre instalação e manutenção de canteiros
176.	Para comprovar a economicidade da solução adotada no projeto executivo (v. item 52) , os técnicos do DNIT apresentaram a seguinte tabela comparativa dos valores da "Instalação de canteiro e alojamentos" e da "Manutenção de canteiro e alojamento", aprovados pelo Dnit (OBS. 01) ; ajustados mantendo as locações de edificações e mobília, conforme manual de custos e IS-15/2016 (OBS. 02) ; e ajustados com a previsão de construção de edificações e aquisição de mobílias de acordo com o manual de custos (OBS. 03) :
	Discriminação
	Valor (R$) 

		OBS. 1
	OBS. 2
	OBS. 3

	Instalação de canteiro e alojamento
	507.717,30
	943.265,95
	1.306.060,15

	Manutenção de canteiro e alojamento
	932.976,24
	667.756,56
	467.854,80

	Total Geral (R$) 
	1.440.593,62
	1.611.022,51
	1.773.914,95

176.1	As composições destes montantes foram detalhadas em tabelas (peça 74, p. 20-21) .
177.	Neste ponto, os responsáveis fazem as seguintes considerações quanto às parcelas de manutenção e alojamento das obras do Dnit, caso fossem obedecidas a constatação 11 da Audint:
1. Retiraríamos todas as locações de edificações do item de manutenção, repassando o custo para a instalação de canteiro e alojamento através da construção destas edificações com a diferença de um acréscimo de 50% para o serviço de construção das edificações em relação a locação, mas estaríamos obedecendo o manual de custos. 
2. Os custos dos sistemas de água, energia, esgoto, drenagem e arruamentos do canteiro seriam transferidos para a instalação do canteiro e alojamento. 
3. Os aluguéis de mobílias e aparelhagens seriam substituídos pela aquisição das mesmas e computado junto ao item de instalação do canteiro e alojamento, obedecendo assim o manual e com um custo superior cerca de 50% em relação a locação. 
4. O item de telefone mobília para escritório não deveria compor as planilhas. 
5. A despesa com pessoal de acordo com a composição de custo do serviço de manutenção de acampamento e manutenção de canteiro é de R$ 51,36 por mês para cada instalação, fato este relatado junto ao item 4.6 desta defesa. 
6. Quando retiramos as parcelas criticadas pela auditoria junto ao item de manutenção de canteiro e item de manutenção de alojamento restaria somente a parcela da mão de obra comentada no item anterior, ou seja, teríamos um custo de R$ 50,36 (cinquenta reais, trinta e seis centavos) por mês para a manutenção do canteiro e o mesmo valor para manutenção do alojamento. Este valor seria para a manutenção do canteiro e alojamento para uma obra com aproximadamente 150 funcionários, ou seja, irrisório. Contudo a AUDINT não se manifesta quanto aos itens de valor irrisório, nem aos sistemas de facilidades, redução de custo em função das locações, esclarecidos nesta defesa, que obrigatoriamente são necessários em qualquer estrutura de acampamento e alojamento e que devem ser indenizados pela Administração.
 (...) 
Com o entendimento da AUDINT, a administração estará se beneficiando de serviços previstos junto as instalações de canteiro e alojamentos sem efetuar o seu devido ressarcimento, a qual relacionamos a seguir: 
¿ Sistemas de captação, tratamento e distribuição de água dentro do canteiro de obra e acampamento. 
¿ Sistema de subestação e rede de distribuição elétrica e iluminação pública. 
¿ Coleta, tratamento e despejos de esgotos e o sistema de drenagem do canteiro. 
¿ Utilização das residências e alojamento locados alternativa mais econômica para eliminar os custos da construção das edificações amparadas pelo manual de custo.
178.	Sem que seja necessário analisar detidamente as planilhas apresentadas pelos responsáveis, mesmo que a solução adotada no projeto executivo seja a mais econômica, a questão enfrentada nestes autos são as inclusões indevidas de itens não aceitos pelas normas do DNIT e a inexecução de serviços previstos no projeto executivo.
178.1	Assim, se a locação de residências e do alojamento eram mais econômicas, o fato é que não restou comprovada as respectivas locações, com exceção de uma residência, tampouco, alternativamente, as suas construções. Em consequência, os itens "Alojamento pessoal", "Mobiliário alojamento pessoal" e "Manutenção alojamentos" foram integralmente glosados; e o item "Residências" teve 87,50% do valor glosado.
178.2	Ainda que não comprovadas as execuções do ambulatório, oficina de veículos leves e oficina de veículos pesados, o argumento da terceirização apresentou-se consistente e foi acolhido.
178.3	Por serem indevidos e vetados pelas normas do DNIT, também foram glosadas as despesas referentes a "Telefone" e "Mobiliário Escritório".
178.4	Foram aceitos, excepcionalmente, as despesas de "Água" e "Energia" previstas na manutenção do canteiro, pois há indícios de que se tratava de fato dos sistemas de captação, tratamento e distribuição de água; e do sistema de subestação e rede de distribuição elétrica e iluminação pública, que deveriam ter sido incluídos na instalação do canteiro.
178.5	Não foi aceito o argumento de que o item "Materiais Diversos" correspondeu aos serviços de rede coletora, tratamento e despejo dos esgotos, e de drenagem do canteiro e alojamento, pois não tinha a menor consistência ou não se fez comprovar por nenhum documento ou informação prestada pelos responsáveis.
178.6	Finalmente, os itens de serviços referentes ao laboratório de concreto e aos instrumentos de topografia, foram considerados inexistentes ou inoperantes, justificando-se a respectiva glosa.
179.	Os argumentos apresentados pelos responsáveis, no sentido de compreender ser possível e às vezes desejado, ante a economicidade, que o grupo de itens que integram a "Manutenção do Canteiro" possa ser materialmente mais relevante do que o da "Instalação do Canteiro" (v. item 80) , é defensável, a depender das circunstâncias.
179.1	Entretanto, esta discussão não tem relevância para as irregularidades e os respectivos débitos apurados nesta TCE.
Prescrição da Pretensão Punitiva
180.	Vale ressaltar que a pretensão punitiva do TCU, conforme Acórdão 1441/2016-TCU-Plenário, Relator: Benjamin Zymler, que uniformizou a jurisprudência acerca dessa questão, subordina-se ao prazo geral de prescrição indicado no art. 205 do Código Civil, que é de dez anos, contado da data de ocorrência da irregularidade sancionada, nos termos do art. 189 do Código Civil, sendo este prazo interrompido pelo ato que ordenar a citação, a audiência ou a oitiva dos responsáveis.
181.	No caso em exame, não houve a prescrição, uma vez que os pagamentos irregulares ocorreram entre 27/8/2009 e 1º/4/2011, enquanto o ato de ordenação da citação ocorreu em 29/6/2017 (peça 37) .
CONCLUSÃO
182.	Tendo como base as informações apresentadas no histórico e a análise empreendida no exame técnico da presente instrução, foram acolhidas parcialmente as alegações de defesa apresentadas, restando não acolhida quanto às seguintes irregularidades e respectivos débitos de responsabilidade solidária dos devedores Ricardo Luís da Silva Travassos (CPF XXX.682.805-XX) , Delta Construções S/A (CNPJ 10.788.628/0001-57) e Concresolo Engenharia Ltda. (CNPJ 40.174.864/0001-44) :
	Valor (R$) 
	Data
	Irregularidade
	Itens da instrução

		-4.653,70
	27/8/2009
	Crédito na execução dos serviços de "Mobilização"
	131 a 133

	346.781,84
	Várias
	Débito na execução dos serviços de "Manutenção do Canteiro"
	152 a 175

183.	Será proposto o arquivamento dos presentes autos em relação aos responsáveis João de Sousa Freitas (CPF XXX.715.101-XX) , Paulo Keniti Inoue (CPF XXX.649.708-XX) e Josué Terre Serra (CPF XXX.259.921-XX) , ante o prejuízo ao contraditório e à ampla defesa.
184.	Tendo em vista que não houve prescrição da pretensão punitiva, conforme análise já realizada, e que inexistem nos autos elementos que demonstrem a boa-fé dos responsáveis Ricardo Luís da Silva Travassos (CPF XXX.682.805-XX) , Delta Construções S/A (CNPJ 10.788.628/0001-57) e Concresolo Engenharia Ltda. (CNPJ 40.174.864/0001-44) , sugere-se que as suas contas sejam julgadas irregulares, desde já, nos termos do art. 202, § 6º, do Regimento Interno do TCU, com a imputação dos débitos atualizados monetariamente e acrescidos de juros de mora, nos termos do art. 202, § 1º, do Regimento Interno do TCU, descontado o valor eventualmente recolhido, com a aplicação da multa prevista no art. 57 da Lei 8.443/1992.
185.	Por fim, como houve prejuízo à ampla defesa e ao contraditório dos responsáveis João de Sousa Freitas (CPF XXX.715.101-XX) , Paulo Keniti Inoue (CPF XXX.649.708-XX) e Josué Terre Serra (CPF XXX.259.921-XX) , e não houve elementos que justificaram modificar o entendimento acerca das irregularidades em apuração para os demais responsáveis, mantém-se a matriz de responsabilização anexa à peça 36, excluindo-se os responsáveis nominados.
PROPOSTA DE ENCAMINHAMENTO
186.	Diante do exposto, submetemos os autos à consideração superior, propondo ao Tribunal:
a) arquivar os presentes autos em relação aos responsáveis João de Sousa Freitas (CPF XXX.715.101-XX) , Paulo Keniti Inoue (CPF XXX.649.708-XX) e Josué Terre Serra (CPF XXX.259.921-XX) ;
b) rejeitar parcialmente as alegações de defesa de Ricardo Luís da Silva Travassos (CPF XXX.682.805-XX) , Delta Construções S/A (CNPJ 10.788.628/0001-57) e Concresolo Engenharia Ltda. (CNPJ 40.174.864/0001-44) ; 
	c) julgar irregulares, nos termos dos arts. 1º, inciso I, 16, inciso III, alíneas "b" e "c", § 2º, da Lei 8.443/1992 c/c os arts. 19 e 23, inciso III, da mesma Lei, e com arts. 1º, inciso I, 209, incisos II e III, 210 e 214, inciso III, do Regimento Interno/TCU, as contas dos responsáveis Ricardo Luís da Silva Travassos (CPF XXX.682.805-XX) , Delta Construções S/A (CNPJ 10.788.628/0001-57) e Concresolo Engenharia Ltda. (CNPJ 40.174.864/0001-44) , condenando-os solidariamente ao pagamento das importâncias a seguir especificadas, atualizadas monetariamente e acrescidas dos juros de mora, calculadas a partir das datas discriminadas até a data da efetiva quitação dos débitos, fixando-lhes o prazo de quinze dias, para que comprovem, perante o Tribunal, o recolhimento das referidas quantias aos cofres do Departamento Nacional de Infraestrutura de Transportes - DNIT, nos termos do art. 23, inciso III, alínea "a", da citada lei, c/c o art. 214, inciso III, alínea "a", do Regimento Interno do TCU:
	Data de ocorrência
	Valor histórico (R$) 

	27/8/2009
	-4.653,70

	27/8/2009
	52.017,28

	02/9/2009
	56.525,44

	26/9/2009
	38.146,00

	01/11/2009
	52.017,28

	20/11/2009
	26.008,64

	18/12/2009
	41.613,82

	10/2/2010
	7.629,20

	20/3/2010
	3.467,81

	04/5/2010
	-86.695,47

	18/6/2010
	17.339,09

	15/7/2010
	17.339,09

	03/8/2010
	17.339,09

	02/10/2010
	17.339,09

	09/11/2010
	17.339,09

	18/11/2010
	17.339,09

Valor atualizado até 3/8/2022 (com juros) : R$ 750.963,69
	d) aplicar individualmente aos responsáveis Ricardo Luís da Silva Travassos (CPF XXX.682.805-XX) , Delta Construções S/A (CNPJ 10.788.628/0001-57) e Concresolo Engenharia Ltda. (CNPJ 40.174.864/0001-44) a multa prevista no art. 57 da Lei 8.443/1992 c/c o art. 267 do RI/TCU, fixando-lhes o prazo de quinze dias, a contar da notificação, para que comprovem, perante o Tribunal (art. 214, III, a, do Regimento Interno do TCU) , o recolhimento das dívidas aos cofres do Tesouro Nacional, atualizadas monetariamente desde a data do acórdão proferido por este Tribunal até a do efetivo recolhimento, se pagas após o vencimento, na forma da legislação em vigor;
	e) autorizar, desde logo, a cobrança judicial das dívidas, caso não atendidas as notificações, na forma do disposto no art. 28, inciso II, da Lei 8.443/1992;
f) autorizar também, desde logo, se requerido, com fundamento no art. 26 da Lei 8.443, de 1992 c/c o art. 217, §§ 1º e 2º do Regimento Interno, o parcelamento das dívidas em até 36 parcelas, incidindo sobre cada parcela, corrigida monetariamente, os correspondentes acréscimos legais fixando-lhes o prazo de quinze dias, a contar do recebimento da notificação, para comprovar perante o Tribunal o recolhimento da primeira parcela, e de trinta dias, a contar da parcela anterior, para comprovar os recolhimentos das demais parcelas, devendo incidir sobre cada valor mensal, atualizado monetariamente, os juros de mora devidos, no caso do débito, na forma prevista na legislação em vigor, alertando os responsáveis de que a falta de comprovação do recolhimento de qualquer parcela importará o vencimento antecipado do saldo devedor, nos termos do § 2º do art. 217 do Regimento Interno deste Tribunal;
g) enviar cópia do Acórdão a ser prolatado, bem como do Relatório e do Voto que o fundamentarem à Procuradoria da República no Estado do Mato Grosso do Sul, nos termos do § 3º do art. 16 da Lei 8.443/1992 c/c o § 7º do art. 209 do Regimento Interno do TCU, para adoção das medidas cabíveis;
h) enviar cópia do Acórdão que vier a ser proferido ao Departamento Nacional de Infraestrutura de Transportes - DNIT e aos responsáveis, para ciência;
	i) informar à Procuradoria da República no Estado do Mato Grosso do Sul, ao DNIT e aos responsáveis que a deliberação que vier a ser proferida, acompanhada do Relatório e do Voto que a fundamentarem, estará disponível para a consulta no endereço www.tcu.gov.br/acordaos, além de esclarecer que, caso requerido, o TCU poderá fornecer sem custos as correspondentes cópias, de forma impressa; e
	j)	informar à Procuradoria da República no Estado do Mato Grosso do Sul que, nos termos do parágrafo único do art. 62 da Resolução TCU 259/2014, os procuradores e membros do Ministério Público credenciados nesta Corte podem acessar os presentes autos de forma eletrônica e automática, ressalvados apenas os casos de eventuais peças classificadas como sigilosas, as quais requerem solicitação formal."
2.	Por sua vez, o Sr. Diretor da 5ª DT da SecexTCE manifestou o seguinte entendimento (peça 111) , no que foi seguido pelo Secretário da mencionada unidade técnica:
"[...]
Com as vênias de estilo, manifesto-me, parcialmente, em desacordo com a proposta formulada por LINEU DE OLIVEIRA NOBREGA, AUFC (doc 70.248.452-8) , uma vez entender que a decisão liminar judicial, concedida no âmbito do Mandado de Segurança 0004217-26.2011.4.03.6000 (peça 2, p. 46-50) , foi quem concretizou o dano ao erário apurado neste processo.
 Realmente, consoante registrado na instrução referida (item 87) , a administração reconheceu os superfaturamentos e, acatando orientação da Auditoria Interna, tentou corrigi-los, mediante dedução no pagamento da 21ª medição do montante de R$ 731.127,51, referente ao somatório dos débitos das irregularidades em apreço, tendo a seguinte decisão judicial, porém, proibido tal dedução:
13.	Ante todo o exposto, defiro a liminar pleiteada, para o fim de determinar que o impetrado se abstenha de glosar o valor de R$ 731.128,51, do valor que deve pagar à impetrante, por força de execução de serviços contratados e prestados.
Perante o pagamento da fatura, consumou-se o fato, com a consequente perda de objeto do Mando de Segurança e seu arquivamento, conforme registrado judicialmente na decisão de peça 21.
Dessa forma, comungo da tese, defendida pelos servidores do Dnit e pela supervisora da obra (Concresolo) , de que foi rompido o nexo de causalidade entre a conduta dessas pessoas e o dano ao erário, quando da tentativa de abater o débito na mediação 21, pois o desconto só não ocorreu devido à decisão judicial, que, dessa forma, tornou-se a causa necessária ao prejuízo apurado. Sendo assim, entendo natural que apenas a contratada, Delta Construções, responda pelo débito, haja vista que, além de ter sido única beneficiária, também foi quem deu causa ao dano, quando moveu o mandado de segurança com pedido de liminar e recebeu o pagamento integral da medição referida.
A jurisprudência (v. g. Acórdão 1736/2021-TCU-Plenário, Rel. Augusto Sherman) indica que a adoção de medidas corretivas e tempestivas para sanear a irregularidade deve ser considerada como atenuantes, inclusive para dispensa de aplicação de penalidades estabelecidas na Lei 8.443/1992, em vista do disposto no art. 22, § 2º, do Decreto-lei 4.657/1942 (Lindb) .
Outro atenuante a favor especificamente do Sr. Ricardo Luís da Silva Travassos, fiscal de contrato, é que a empresa contratada, Delta Engenharia, apresentou pela primeira vez, em 19/8/2010 (item 125 da instrução e peça 4, p. 8-16) , a composição dos serviços mobilização, instalação de canteiro e acampamento, manutenção de canteiro e desmobilização. Por isso, diversamente da supervisora da obra (empresa Concresolo Engenharia Ltda.) que participou da elaboração do projeto executivo e conhecia em detalhes a composição dos serviços e custos do contrato, a carência de detalhamento desses serviços por parte da contratada pode ter prejudicado o exercício a contento, pelo Sr. Ricardo Luís, da fiscalização contratual e, assim, não detectar a cobrança de serviços inexecutados.
Por todas razões disposta anteriormente, entendo que as contas dos responsáveis Ricardo Luís da Silva Travassos (CPF XXX.682.805-XX) e Concresolo Engenharia Ltda. (CNPJ 40.174.864/0001-44) devem ser julgadas regulares com ressalvas. Quanto aos Srs. João de Sousa Freitas (CPF XXX.715.101-XX) , Paulo Keniti Inoue (CPF XXX.649.708-XX) e Josué Terre Serra (CPF XXX.259.921-XX) , em que pese o entendimento de afastamento de nexo causal entre suas condutas e o dano ao erário, concordo que o melhor caminho é arquivar o processo, nos termos do art. 212 do Regimento Interno/TCU, por ausência de prejuízo ao contraditório e ampla defesa, como sugere a instrução.
Importante salientar a mudança na jurisprudência do TCU, que, agora, entende ser possível instauração de tomada de contas especial mesmo quando envolver apenas terceiros, sem participação de agente público na irregularidade ensejadora de sua autuação (ver Acórdão 8806/2016-TCU-Segunda Câmara) .
Ante o exposto, elevo os autos à consideração superior, sugerindo:
	a) arquivar os presentes autos em relação aos responsáveis João de Sousa Freitas (CPF XXX.715.101-XX) , Paulo Keniti Inoue (CPF XXX.649.708-XX) e Josué Terre Serra (CPF XXX.259.921-XX) , por ausência de pressuposto necessário ao seu desenvolvimento válido e regular, nos termos do art. 212 do Regimento Interno/TCU;
	b) rejeitar parcialmente as alegações de defesa de Ricardo Luís da Silva Travassos (CPF XXX.682.805-XX) , Delta Construções S/A (CNPJ 10.788.628/0001-57) e Concresolo Engenharia Ltda. (CNPJ 40.174.864/0001-44) ; 
	c) julgar regulares com ressalvas, nos termos dos arts. 1º, inciso I, 16, inciso II, 18 e 23, inciso II, da Lei 8.443/1992, as contas de Ricardo Luís da Silva Travassos (CPF XXX.682.805-XX) e Concresolo Engenharia Ltda. (CNPJ 40.174.864/0001-44) , dando-lhes quitação;
	d) julgar irregulares, nos termos dos arts. 1º, inciso I, 16, inciso III, alíneas "b" e "c", § 2º, da Lei 8.443/1992 c/c os arts. 19 e 23, inciso III, da mesma Lei, e com arts. 1º, inciso I, 209, incisos II e III, 210 e 214, inciso III, do Regimento Interno/TCU, as contas da empresa Delta Construções S/A (CNPJ 10.788.628/0001-57) , condenando-a ao pagamento das importâncias a seguir especificadas, atualizadas monetariamente e acrescidas dos juros de mora, calculadas a partir das datas discriminadas até a data da efetiva quitação do débito, fixando-lhe o prazo de quinze dias, para que comprove, perante o Tribunal, o recolhimento das referidas quantias aos cofres do Departamento Nacional de Infraestrutura de Transportes - DNIT, nos termos do art. 23, inciso III, alínea "a", da citada lei, c/c o art. 214, inciso III, alínea "a", do Regimento Interno do TCU:
	Data de ocorrência
	Valor histórico (R$) 

	27/8/2009
	-4.653,70

	27/8/2009
	52.017,28

	02/9/2009
	56.525,44

	26/9/2009
	38.146,00

	01/11/2009
	52.017,28

	20/11/2009
	26.008,64

	18/12/2009
	41.613,82

	10/2/2010
	7.629,20

	20/3/2010
	3.467,81

	04/5/2010
	-86.695,47

	18/6/2010
	17.339,09

	15/7/2010
	17.339,09

	03/8/2010
	17.339,09

	02/10/2010
	17.339,09

	09/11/2010
	17.339,09

	18/11/2010
	17.339,09

Valor atualizado até 3/8/2022 (com juros) : R$ 750.963,69
	e) aplicar à empresa Delta Construções S/A (CNPJ 10.788.628/0001-57) a multa prevista no art. 57 da Lei 8.443/1992 c/c o art. 267 do RI/TCU, fixando-lhe o prazo de quinze dias, a contar da notificação, para que comprove, perante o Tribunal (art. 214, III, a, do Regimento Interno do TCU) , o recolhimento da dívida aos cofres do Tesouro Nacional, atualizada monetariamente desde a data do acórdão proferido por este Tribunal até a do efetivo recolhimento, se paga após o vencimento, na forma da legislação em vigor;
	f) autorizar, desde logo, a cobrança judicial das dívidas, caso não atendidas as notificações, na forma do disposto no art. 28, inciso II, da Lei 8.443/1992;
	g) autorizar também, desde logo, se requerido, com fundamento no art. 26 da Lei 8.443, de 1992 c/c o art. 217, §§ 1º e 2º do Regimento Interno, o parcelamento das dívidas em até 36 parcelas, incidindo sobre cada parcela, corrigida monetariamente, os correspondentes acréscimos legais fixando-lhe o prazo de quinze dias, a contar do recebimento da notificação, para comprovar perante o Tribunal o recolhimento da primeira parcela, e de trinta dias, a contar da parcela anterior, para comprovar os recolhimentos das demais parcelas, devendo incidir sobre cada valor mensal, atualizado monetariamente, os juros de mora devidos, no caso do débito, na forma prevista na legislação em vigor, alertando a responsável de que a falta de comprovação do recolhimento de qualquer parcela importará o vencimento antecipado do saldo devedor, nos termos do § 2º do art. 217 do Regimento Interno deste Tribunal;
	g) enviar cópia do Acórdão a ser prolatado, bem como do Relatório e do Voto que o fundamentarem à Procuradoria da República no Estado do Mato Grosso do Sul, nos termos do § 3º do art. 16 da Lei 8.443/1992 c/c o § 7º do art. 209 do Regimento Interno do TCU, para adoção das medidas cabíveis;
	h) enviar cópia do Acórdão que vier a ser proferido ao Departamento Nacional de Infraestrutura de Transportes - DNIT e aos responsáveis, para ciência;
	i) informar à Procuradoria da República no Estado do Mato Grosso do Sul, ao DNIT e aos responsáveis que a deliberação que vier a ser proferida, acompanhada do Relatório e do Voto que a fundamentarem, estará disponível para a consulta no endereço www.tcu.gov.br/acordaos, além de esclarecer que, caso requerido, o TCU poderá fornecer sem custos as correspondentes cópias, de forma impressa; e
	j)	informar à Procuradoria da República no Estado do Mato Grosso do Sul que, nos termos do parágrafo único do art. 62 da Resolução TCU 259/2014, os procuradores e membros do Ministério Público credenciados nesta Corte podem acessar os presentes autos de forma eletrônica e automática, ressalvados apenas os casos de eventuais peças classificadas como sigilosas, as quais requerem solicitação formal.
Declaro, ainda, que foi verificado, no que se mostrou aplicável, o atendimento ao disposto na Resolução - TCU 315/2020."
3.	Por fim, o Ministério Público junto ao TCU exarou sua manifestação regimental nos seguintes termos (peça 113) :
"Manifesto-me de acordo com a proposta de encaminhamento sugerida pelo dirigente da subunidade (peça 111) , que contou com a anuência do titula da unidade técnica (peça 112) , solicitando as devidas vênias por discordar parcialmente do auditor-instrutor. 
Corroboro com o corpo dirigente da SecexTCE o entendimento de que a administração reconheceu os superfaturamentos e tentou corrigi-los a tempo, mediante dedução no pagamento da 21ª medição, o que restou obstando por circunstância alheia à sua vontade, tendo em vista decisão judicial de caráter liminar em sede de mandado de segurança, que proibiu a dedução dos valores superfaturados. 
Avalio que o desconto só não ocorreu devido à decisão judicial, situação que consumou o prejuízo ao erário, não sendo essa circunstância imputável aos fiscais da obra. Nessas condições, considero que o débito deve recair apenas sobre a beneficiária do superfaturamento, no caso, a empresa contratada, Delta Construções S.A, que moveu a ação judicial que permitiu o pagamento integral da medição em que seria feito o desconto que resolveria o superfaturamento identificado oportunamente pela administração.
Nessas condições, alinho-me à proposta de encaminhamento consignada pelo diretor da SecexTCE à peça 111, corroborada pela manifestação do secretário à peça 112."
	É o Relatório.

Paulo Aristóteles Amador de Sousa, representando o Dnit; Felipe Furtado Morais (142.387/OAB-RJ) e Vivian Valle D'Ornellas (150.002/OAB-RJ), representando Concresolo Engenharia Ltda.; Newton Jorge Tinoco (6.312/OAB-MS), representando Ricardo Luís da Silva Travassos; Pâmela Guerra (28.202/OAB-GO), representando Delta Construções S.A.

Subprocurador-Geral Lucas Rocha Furtado.

TOMADA DE CONTAS ESPECIAL. OBRAS DE RESTAURAÇÃO RODOVIÁRIA DA BR-262/MS. SUPERFATURAMENTO DECORRENTE DE SERVIÇOS PAGOS EM DUPLICIDADE OU NÃO EXECUTADOS. CITAÇÃO. ACOLHIMENTO PARCIAL DAS ALEGAÇÕES DE DEFESA DE ALGUNS DOS RESPONSÁVEIS, COM JULGAMENTO PELA REGULARIDADE COM RESSALVA DAS CONTAS. REJEIÇÃO PARCIAL DAS ALEGAÇÕES DE DEFESA DA EMPREITEIRA. REDUÇÃO DO VALOR DO DANO. JULGAMENTO PELA IRREGULARIDADE DAS CONTAS. DÉBITO. MULTA.

TOMADA DE CONTAS ESPECIAL (TCE)

Secretaria de Controle Externo de Tomada de Contas Especial (SecexTCE).

Em exame tomada de contas especial instaurada pelo Departamento Nacional de Infraestrutura de Transportes (Dnit) , em face de indícios de irregularidades atribuídos à Delta Construções S.A. (em recuperação judicial) , no âmbito da execução do Contrato UT 19.008/2009, cujo objeto era a restauração rodoviária do trecho compreendido entre os quilômetros 488,8 e 557,4 da BR-262, em Mato Grosso do Sul.
O referido ajuste, oriundo da Concorrência 354/2007-19, foi celebrado em 12/5/2009 pela Superintendência Regional do Dnit no Estado de Mato Grosso do Sul, no valor de R$ 35.648.970,43, com prazo de execução de 600 dias. 
A partir das informações contidas no Relatório de Auditoria 4/2010/AUDINT/DNIT, realizada pela auditoria interna do Dnit no exercício de 2010, foram constatados pagamentos considerados indevidos, relativos aos serviços de mobilização, instalação e manutenção do canteiro de obras. 
Tal fato resultou na solicitação de estorno do valor de R$ 731.127,51 no boletim da 21ª medição (última medição, referente ao mês janeiro/2011) . Porém, tal glosa não chegou a ser efetivada em caráter definitivo, pois, por meio de decisão liminar do Juízo da Segunda Vara Federal da Primeira Subseção Judiciária de Mato Grosso do Sul, nos autos do Mandado de Segurança 0004217-26.2011.403.6000, a construtora contratada logrou receber a integralidade dos valores discriminados na mencionada medição, situação que culminou na instauração do presente processo de tomada de contas especial (TCE) pelo Dnit.
Posteriormente, em 24/11/2011, a Justiça Federal julgou parcialmente procedente o pedido formulado e confirmou a decisão liminar anteriormente proferida (peça 2, p. 40-44) , de maneira que a Auditoria Interna do DNIT, mediante Nota Técnica 39/2012/AUDINT/DNIT, de 9/5/2012 (peça 2, p. 66/68) , propôs a cobrança administrativa dos valores pagos a maior. Como tal cobrança não obteve o ressarcimento desejado, a Diretoria de Administração e Finanças da autarquia acolheu a proposta de sua Auditoria Interna para a instauração desta TCE.
No exame preliminar da matéria, a SecexTCE concluiu pela existência de débito em razão do superfaturamento verificado na execução do Contrato UT 19.008/2009, no valor original de R$ 715.322,50, em face da duplicidade de orçamentação e por inexecução de itens pactuados, conforme demonstrativo apresentado a seguir:
	2.527.098 - Mobilização

	Medição
	Valor Medido
	%
	Débito Inexecução
	Débito Duplicidade
	Débito Total
	Origem

	2
	62.691,95
	100,00
	-4.653,70
	-
	-4.653,70
	27/8/2009

	2.527.281 - Instalação de Canteiro e Acampamento

	Medição
	Valor Medido
	%
	Débito Inexecução
	Débito Duplicidade
	Débito Total
	Origem

	2
	389.195,82
	100,00
	75.851,13
	-
	75.851,13
	27/8/2009

	2.527.104 - Manutenção de Canteiro

	Medição
	Valor Medido
	%
	Débito Inexecução
	Débito Duplicidade
	Débito Total
	Origem

	2
	114.804,89 
	15,00
	45.808,92 
	50.809,85 
	96.618,77 
	27/8/2009

	3
	124.754,64 
	16,30
	49.779,02 
	55.213,37 
	104.992,39 
	2/9/2009

	4
	84.190,25 
	11,00
	33.593,20 
	37.260,56 
	70.853,76 
	26/9/2009

	5
	114.804,89 
	15,00
	45.808,92 
	50.809,85 
	96.618,77 
	1/11/2009

	6
	57.402,44 
	7,50
	22.904,46 
	25.404,92 
	48.309,38 
	20/11/2009

	7
	91.843,91 
	12,00
	36.647,13 
	40.647,88 
	77.295,01 
	18/12/2009

	8
	16.838,05 
	2,20
	6.718,64 
	7.452,11 
	14.170,75 
	10/2/2010

	9
	7.653,65 
	1,00
	3.053,92 
	3.387,32 
	6.441,24 
	20/3/2010

	11
	-191.341,48 
	-25,00
	76.348,19 
	-84.683,09 
	-161.031,28 
	4/5/2010

	12
	38.268,29 
	5,00
	15.269,64 
	16.936,61 
	32.206,25 
	18/6/2010

	13
	38.268,29 
	5,00
	15.269,64 
	16.936,61 
	32.206,25 
	15/7/2010

	14
	38.268,29 
	5,00
	15.269,64 
	16.936,61 
	32.206,25 
	3/8/2010

	15
	38.268,29 
	5,00
	15.269,64 
	16.936,61 
	32.206,25 
	2/10/2010

	16
	38.268,29 
	5,00
	15.269,64 
	16.936,61 
	32.206,25 
	9/11/2010

	17
	38.268,29 
	5,00
	15.269,64 
	16.936,61 
	32.206,25 
	18/11/2010

	20
	114.804,89 
	15,00
	45.808,92
	50.809,85
	96.618,77
	1/4/2011

		765.365,87
	100,00
	305.392,75
	338.732,32
	644.125,07
	
	Total
	376.590,18
	338.732,32
	715.322,50
	
Assim, em um primeiro momento, foi realizada a citação solidária dos responsáveis elencados a seguir:
Srs. João de Sousa Freitas, Paulo Keniti Inoue e Josué Terra Serra, todos engenheiros do Dnit que atuaram na aprovação do projeto executivo de engenharia da obra, em decorrência da parcela do débito de R$ 338.732,32, ocasionada pelo superfaturamento por duplicidade de remuneração de insumos no orçamento constante do aludido projeto, com itens de despesas remunerados em duplicidade, tanto nos custos diretos do empreendimento (no serviço "2.527.104 Manutenção de Canteiro") , como também em rubricas contempladas na parcela de BDI, contrariando as orientações do Manual de Custos Rodoviários do Dnit, especialmente com o disposto no Volume 1, Metodologia e Conceitos, páginas 7, 8, 12 e 13;
Sr. Ricardo Luís da Silva Travassos, engenheiro do Dnit encarregado da fiscalização do Contrato UT 19.008/2009, em decorrência da parcela do débito oriunda do superfaturamento por inexecução de serviços (no valor de R$ 376.590,32) , originado pela inclusão irregular de serviços não executados nas medições, contrariando o artigo 63, § 2º, incisos I e III, da Lei 4.320/1964; e 
Delta Construções S.A., pelo recebimento dos valores indevidos das duas parcelas do débito (duplicidade e inexecução) .
Posteriormente, foi verificada a existência do Contrato UT/19.1.00.00023-2008-00-CC, celebrado entre o Dnit e a empresa Concresolo Engenharia Ltda., cujo objeto era a execução de serviços de supervisão das obras de restauração na rodovia BR 262/MS. 
Assim, em nova instrução do feito, a SecexTCE propôs a citação da referida empresa supervisora pela parcela do débito relativa à inexecução dos serviços, pois entendeu que esta foi negligente na prestação do objeto para o qual foi contratada, qual seja, o de subsidiar e assistir o representante da administração com informações fidedignas acerca da execução do Contrato UT 19.008/2009, concorrendo, dessa forma, com a inclusão irregular de serviços não executados nas medições de nº 2 a 20.
Por delegação de competência do então relator dos autos, Ministro Augusto Nardes, foi promovida a renovação das citações da empresa Delta Construções S.A. e do Sr. Ricardo Luís da Silva Travassos, realizadas anteriormente, a fim de incluir a empresa Concresolo Engenharia Ltda. no polo passivo desta TCE.
Devidamente citados, os responsáveis apresentaram as suas alegações de defesa, as quais foram analisadas detidamente pela unidade técnica. A instrução de mérito, inserta à peça 110, propôs as seguintes propostas de encaminhamento, dentre outras:
arquivar os presentes autos em relação aos Srs. João de Sousa Freitas, Paulo Keniti Inoue e Josué Terra Serra, por ausência de pressuposto necessário ao seu desenvolvimento válido e regular, nos termos do art. 212 do Regimento Interno do TCU, tendo em vista que tais responsáveis não foram notificados na fase interna da TCE, tendo ocorrido o transcurso de mais de dez anos desde a aprovação do projeto executivo, em 6/7/2007, sem que tenha havido a notificação dos responsáveis pela autoridade competente (art. 6º, inciso II, c/c art. 19 da IN 71/2012, modificada pela IN 76/2016) ; e
rejeitar parcialmente as alegações de defesa do Sr. Ricardo Luís da Silva Travassos e das empresas Delta Construções S.A. e Concresolo Engenharia Ltda., elidindo o valor do débito observado no item "instalação do canteiro e acampamento" e reduzindo o valor do dano no item "manutenção do canteiro" para R$ 346.781,84 (em valores históricos) , julgando as suas contas irregulares, bem como os condenando ao pagamento do débito remanescente apurado e da multa capitulada no art. 57 da Lei 8.443/1992.
O corpo diretivo da SecexTCE divergiu parcialmente da proposta de encaminhamento acima, ponderando que a decisão liminar judicial, concedida no âmbito do Mandado de Segurança 0004217-26.2011.4.03.6000 foi a principal causa do dano ao Erário apurado neste processo, pois a administração do Dnit reconheceu os superfaturamentos e, acatando orientação de sua própria auditoria interna, tentou corrigi-los mediante a glosa da 21ª medição.
Então, no entender da unidade técnica, seria procedente a tese defendida pelos servidores do Dnit e pela supervisora da obra (Concresolo) , de que foi rompido o nexo de causalidade entre a conduta desses agentes e o prejuízo observado, cabendo o julgamento das contas dos responsáveis Ricardo Luís da Silva Travassos e Concresolo Engenharia Ltda. pela regularidade com ressalvas. Dessa forma, o débito apurado deveria ser imputado unicamente à Delta Construções S.A. 
O Ministério Público junto ao TCU aderiu à proposta de encaminhamento formulada pelo corpo diretivo da SecexTCE.
II
Feita a devida contextualização deste processo, passo a tratar primeiramente da quantificação do débito e das alegações de defesa relativas ao superfaturamento apurado, permitindo-me revisitar todas as questões postas em apreciação, por se tratar de minha primeira apreciação destes autos, após a declaração de impedimento do Ministro Augusto Nardes (peça 114) .
Nesse aspecto, antes de adentrar no exame das alegações de defesa, considero oportuno abordar se a questão posta em discussão se confrontaria com matéria apreciada em definitivo pelo Poder Judiciário, visto que foi examinada no âmbito do Mandado de Segurança 0004217-26.2011.4.03.6000. Reproduzo trechos da sentença da referida ação (peça 2, fls. 43/44) :
"Com razão a Representante do , Ministério Público Federal ao, expor que a decisão que deferiu o pedido de liminar " (..) teve caráter satisfativo, uma vez que o valor em discussão fazia parte da parcela correspondente à última medição do contrato Versado nos autos, razão pela qual se constata a ocorrência de fato consumado, que não mais se pode reverter, de sorte que a presente manifestação não tem potencial para repercutir em qualquer alteração da situação fática já consolidada.", sendo de rigor a extinção do writ com resolução do mérito, confirmando a liminar de fls. 909/911, já que outras considerações acerca de eventuais irregularidades apontadas pela Auditoria do DNIT não podem fazer parte do objeto deste Writ., pelo menos pelo fato de necessitarem de prova não constante dos presentes autos.
Importante salientar, porém, que a Impetrante pede que seja declarada "à total execução dos serviços dá instalação e manutenção de canteiro de obras, devidamente aprovados e pagos, ainda que tais serviços tenham ocorrido dá forma diversa (...) ", o que não deve prosperar, tendo em vista o caráter desta ação de mandado de segurança, que não comporta prova que não a documental juntada na petição inicial.
Para que este pedido fosse analisado, seria necessária prova além da documental acostada na exordial como, por exemplo, prova pericial e/ou testemunhal, a fim de se averiguar se realmente houve a total execução dos serviços e se tais foram efetuados de forma diversa da aprovada e paga. 
Posto isso, JULGO PARCIALMENTE PROCEDENTE O PEDIDO formulado na exordial, com base no artigo 269, inciso I, do Código de Processo Civil, e CONCEDO A SEGURANÇA, apenas para confirmar a decisão liminar (fls. 909/911) ."  (grifos acrescidos) .
Assim, tenho o entendimento de que não houve apreciação pelo Poder Judiciário do mérito das questões levantadas pela Auditoria Interna do Dnit. Diante da conclusão da sentença acima sobre a insuficiência probatória, o objeto litigioso, ou seja, o mérito da causa, foi resolvido sem caráter definitivo, não alcançando a coisa julgada material.
Após o exame das alegações de defesa apresentadas pelos responsáveis, as instâncias instrutivas da unidade técnica e do MP/TCU foram uníssonas em concluir que as manifestações apresentadas foram capazes de elidir parcialmente o superfaturamento apontado no contrato.
Primeiramente, convém enfatizar que o valor dos serviços de mobilização/desmobilização, instalação do canteiro e acampamento e manutenção do canteiro tiveram alterações em relação aos valores originalmente propostos na licitação pela Delta Construções S.A. O quadro a seguir sintetiza as mudanças promovidas pela 1ª Revisão de Projeto de 3/7/2009 e pela 3ª Revisão de Projeto, de dezembro de 2010:
	Itens da Planilha Contratual
	Un.
	Preço unit. da Proposta da empresa (R$) 
	Preço unit. após as revisões de projeto

	Mobilização
	und
	71.918,14
	62.691,95

	Instalação de Canteiro e Acampamento
	und
	497.176,28
	389.195,82

	Manutenção do Canteiro
	und
	765.365,94
	765.365,94

	Desmobilização	
	und
	205.639,76
	
	Total do Orçamento
		1.540.100,12
	1.217.253,71

O débito apontado nos ofícios citatórios em relação ao item de instalação do canteiro e acampamento, no valor de R$ 75.851,13, foi assim detalhado pelo relatório do tomador de contas:
	Fonte
	Mobilização
	Orçamento

	Projeto Executivo
	Ambulatório
	8.137,44

		Oficina veículos leves
	5.085,90

		Oficina veículos pesados
	10.171,80

		Montagem usina de solos
	53.362,25

		Montagem britador
	110.971,93

		 Subtotal
	187.729,32

		Orçamento total da Instalação
	507.717,78

		Percentual do estorno
	36,98%

	Proposta da Delta
	Proposta total da Instalação
	497.176,28

		Estorno devido (36,98%) (A) 
	183.831,59

	1ª Revisão de Projeto
	Estorno efetuado (B) 
	107.980,46

	Débito/Crédito
	Débito (A - B) 
	75.851,13

Esclareço que o relatório do tomador de contas utilizou as composições constantes do projeto executivo para especificar quais instalações, edificações e respectivas áreas deveriam ter sido executadas pela empresa contratada.
A tabela a seguir ilustra a composição de custo da instalação do canteiro constante do projeto executivo (peça 7, fl. 204) , demostrando o valor de R$ 507.717,78 constante do quadro acima. Assim, foi obtido o percentual dos serviços a serem estornados na composição do projeto executivo em virtude da posterior redução da rubrica em face da aprovação da 1ª revisão de projeto. Tal percentual, de 36,98%, foi aplicado sobre a proposta da construtora, visto que esta não detalhou os serviços da mesma forma que ocorreu no projeto executivo.
Após o exame das alegações de defesa, a SecexTCE concluiu que haveria somente um débito remanescente de R$ 687,41, detalhado no quadro a seguir, o qual poderia ser considerado elidido em face do princípio da bagatela e da imprecisão inerente na comparação dos preços unitários contratados e a verificação in loco pela equipe de auditoria do Dnit:
	Fonte
	Mobilização
	Orçamento

	Projeto Executivo
	Montagem britador
	110.971,93

		 Subtotal
	110.971,93

		Orçamento total da Instalação
	507.717,78

		Percentual do estorno
	21,86%

	Proposta da Delta
	Proposta total da Instalação
	497.176,28

		Estorno devido (21,86%) (A) 
	108.667,87

	1ª Revisão de Projeto
	Estorno efetuado (B) 
	107.980,46

	Débito/Crédito
	Débito (A - B) 
	687,41

O ponto fulcral que resultou na proposta de redução do débito foi o acolhimento, pela SecexTCE, de argumento dos responsáveis no sentido de que os normativos do Dnit permitiriam certa flexibilidade quanto aos serviços em questão, pois em tese cada empresa tem sua estrutura e expertise próprias, notadamente quanto ao modelo gerencial de suas atividades, já que o contrato de empreitada geraria uma obrigação de resultado.
Tenho várias ressalvas a tal conclusão. Primeiramente, o trecho do Manual de Custos Rodoviários apresentado na defesa dos responsáveis se refere à estimativa de custo do canteiro de obras na etapa preparatória da licitação ou, ainda, para a orçamentação desse item durante e etapa de elaboração do projeto executivo. Ou seja, não há autorização do referido manual para que as empresas contratadas, ao seu livre arbítrio, deixem de executar instalações e edificações que façam parte do objeto contratado. Uma mera regra de orçamentação constante de um ato normativo, aplicável somente à fase de planejamento da contratação, não pode se sobrepujar às regras legais aplicáveis aos contratos administrativos.
Dito de outra forma, existe certa discricionariedade no planejamento e na orçamentação do canteiro de obras, visto que existem vários arranjos e métodos construtivos possíveis, sendo essa a síntese da conclusão extraída do Manual do Sicro. Por outro lado, as condições editalícias e contratuais podem estabelecer que a execução das instalações do canteiro de obras sejam obrigações de meio, exigindo inclusive o cumprimento à risca das especificações do canteiro de obras constantes do projeto básico da licitação. A discricionariedade e flexibilidade na concepção e na precificação do canteiro de obras na etapa preparatória da licitação não desvinculam a contratada de posteriormente seguir e executar a alternativa que foi escolhida e detalhada no projeto licitado, notadamente em uma obra executada no regime de empreitada por preços unitários, como no caso em apreciação. 
Outrossim, a orçamentação das instalações do canteiro de obras, ainda que admita alguma flexibilidade, está sujeita a diversas condições de contorno cogentes estabelecidas por normas regulamentadoras do Ministério do Trabalho, em especial a NR-18, que trata da segurança e saúde no trabalho na indústria da construção, a qual disciplinava a obrigação de haver um ambulatório no canteiro de obras sempre que existissem frentes de trabalho com mais de 50 trabalhadores (tal obrigação não existe mais na redação atual da NR-18) . Assim, à época dos fatos, não havia flexibilidade alguma com relação à construção do ambulatório, sendo impositiva a sua orçamentação e, precipuamente, a sua execução pela empreiteira contratada.
Em suma, o projeto executivo licitado previa a execução de algumas edificações (ambulatório, oficinas, usina de solo e britador) e estas foram efetivamente pagas pelo Dnit. Porém, não foram executadas, caracterizando o prejuízo ao Erário e o enriquecimento sem causa da empreiteira.
No que tange aos demais argumentos apresentados pelos responsáveis sobre o valor do superfaturamento observado na instalação do canteiro de obras, adoto o exame realizado pela SecexTCE como razões de decidir, na parte que não conflita com o entendimento externado acima.
Portanto, dissinto da conclusão da unidade técnica e mantenho integralmente o débito oriundo da inexecução dos serviços no canteiro de obras, no valor de R$ 75.851,13.
II.1
No que tange ao item de manutenção do canteiro, a composição do débito que embasou a citação dos responsáveis é apresentada a seguir:
	Fonte
	Mobilização
	Valor mensal (R$) 
	Valor total (R$) 

	Projeto Executivo
	Energia
	8.137,44
	187.336,80

		Água
	1.100,00
	32.709,60

		Telefone
	4.000,00
	118.944,00

		Materiais diversos
	2.000,00
	59.472,00

		Subtotal 1 do Estorno
		398.462,40

		Orçamento total da Manutenção
		932.976,24

		Percentual do estorno
		42,71%

	Proposta da Delta
	Proposta total da Manutenção
		765.365,94

		Estorno 1 devido (42,71%) (A) 
		326.878,15

	Projeto Executivo
	Residências (87,50%) - 04
	1.605,64
	134.873,76

		Alojamento pessoal
	1.404,93
	33.718,32

		Mobiliário Escritório
	602,09
	14.450,16

		Mobiliário alojamento pessoal
	501,75
	12.042,00

		Manutenção alojamentos
	3.954,20
	94.900,80

		Subtotal 2 do Estorno
		289.985,04

		Percentual do estorno
		31,08%

	Proposta da Delta
	Estorno 2 devido (31,08%) (B) 
		237.888,87

	Projeto Executivo
	Laboratório concreto
	2.141,03
	63.665,66

		Instrumentos de Topografia
	1.377,97
	33.071,28

		 Subtotal 3 do Estorno
		96.736,94

		Percentual do estorno
		10,37%

	Proposta da Delta
	Estorno 3 devido (10,37%) (C) 
		79.358,03

	1ª Revisão de Projeto
	Estorno efetuado
		0,00

	Débito/Crédito
	Débito (A + B + C) 
		644.125,05

Após o exame das alegações de defesa dos responsáveis, a unidade técnica promoveu um ajuste no valor dessa parcela do débito, reduzindo-o de R$ 644.125,05 (em valores históricos) para R$ 346.781,84 (também em valores históricos) , nos termos sintetizados no quadro a seguir:
	Fonte
	Mobilização
	Valor mensal (R$) 
	Valor total (R$) 

	Projeto Executivo
	Telefone
	4.000,00
	118.944,00

		Materiais diversos
	2.000,00
	59.472,00

		Subtotal 1 do Estorno
		178.416,00

		Orçamento total da Manutenção
		932.976,24

		Percentual do estorno
		19,12%

	Proposta da Delta
	Proposta total da Manutenção
		765.365,94

		Estorno 1 devido (19,12%) (A) 
		146.363,22

	Projeto Executivo
	Residências (87,50%) - 04
	1.605,64
	134.873,76

		Alojamento pessoal
	1.404,93
	33.718,32

		Mobiliário Escritório
	602,09
	14.450,16

		Mobiliário alojamento pessoal
	501,75
	12.042,00

		Manutenção alojamentos
	3.954,20
	94.900,80

		Subtotal 2 do Estorno
		289.985,04

		Crédito mobil. cozinha/refeitório
		-10.171,80

		Crédito mobiliário residências
		-11.560,61

		Crédito mão de obra
		-120.680,40

		Crédito total
		-142.412,81

		Saldo do estorno
		147.572,23

		Percentual do estorno
		15,82%

	Proposta da Delta
	Estorno 2 devido (15,82%) (B) 
		121.060,59

	Projeto Executivo
	Laboratório concreto
	2.141,03
	63.665,66

		Instrumentos de Topografia
	1.377,97
	33.071,28

		 Subtotal 3 do Estorno
		96.736,94

		Percentual do estorno
		10,37%

	Proposta da Delta
	Estorno 3 devido (10,37%) (C) 
		79.358,03

	1ª Revisão de Projeto
	Estorno efetuado
		0,00

	Débito/Crédito
	Débito (A + B + C) 
		346.781,84

Acompanho integralmente a análise realizada pela unidade técnica quanto ao débito relacionado com a manutenção do canteiro de obras.
Também acolho o exame realizado que considerou pertinente incluir um crédito em favor da contratada, no valor de R$ 4.653,73, apurado no item de mobilização da obra:
	Fonte
	Mobilização
	Orçamento

	Projeto Executivo
	Encarregado de Britagem
	            24,78 

		Britador
	       1.720,02 

		 Subtotal
	       1.744,80 

		Orçamento total da Mobilização
	     27.443,15 

		Percentual do estorno
	6,36%

	Proposta da Delta
	Proposta total
	     71.918,14 

		Estorno devido (6,36%) (A) 
	       4.572,46 

	1ª Revisão de Projeto
	Estorno efetuado (B) 
	       9.226,19 

	Débito/Crédito
	Crédito (A - B) 
	- 4.653,73 

Consolidando minha análise sobre o débito apurado nesta TCE, em face das considerações realizadas acima, entendo que devem ser acolhidas parcialmente as alegações de defesa apresentadas, de forma que restam caracterizadas as seguintes parcelas de superfaturamento: R$ 346.781,84, observada na rubrica de manutenção do canteiro de obras; e R$ 75.851,13, apurada na instalação do referido canteiro. Sobre o valor total de tais parcelas, deve haver o abatimento da quantia de R$ 4.653,73, observada como um crédito a ser computado em favor da contratada no item de mobilização. 
Dessa maneira, em valores históricos, o dano total a ser imputado aos responsáveis é de R$ 417.979,24.
III
Inicio o exame da responsabilização dos agentes citados pelo débito apurado.
Primeiramente, não concordo com a conclusão da unidade técnica, endossada pelo Parquet, de que houve prejuízo à ampla defesa dos  Srs. João de Sousa Freitas, Paulo Keniti Inoue e Josué Terra Serra.
Nesse sentido, reiterada jurisprudência desta Corte de Contas aponta que o longo transcurso de tempo entre a ocorrência do ato irregular e a citação não é razão suficiente, por si só, para o arquivamento da tomada de contas especial, sem exame de mérito. É preciso que, além disso, fique demonstrado efetivo prejuízo à ampla defesa, o que julgo não ter ocorrido no presente caso.
Ademais, a leitura do art. 6º, inciso II, da IN 71/2012, prevê a dispensa de instauração de tomada de contas especial quando houver transcorrido prazo superior a dez anos entre a data provável de ocorrência do dano e a primeira notificação dos responsáveis pela autoridade administrativa competente. Ou seja, o dispositivo não se aplica propriamente aos processos de tomada de contas especial já constituídos e com os responsáveis regularmente citados, como é o caso ora em apreciação.
Por esses motivos, entendo que o TCU deva julgar o mérito das contas dos Srs. João de Sousa Freitas, Paulo Keniti Inoue e Josué Terra Serra. Não obstante o exposto, considero que a origem do débito remanescente está principalmente centrada no pagamento de serviços não executados, e não propriamente em falhas de orçamentação da obra.
Ainda que tais responsáveis possam ter tido algum déficit em sua atuação ao aprovarem o projeto executivo que embasou a licitação do empreendimento, não vejo um sólido liame entre as condutas irregulares imputadas aos responsáveis e o dano que restou apurado.
Dessa forma, considero que esses agentes devem ter as suas contas julgadas regulares com ressalvas e dando-lhes quitação.
Quanto ao fiscal do contrato, Sr. Ricardo Luís da Silva Travassos, e à empresa supervisora, a Concresolo Engenharia Ltda., vou aderir ao encaminhamento proposto pelos dirigentes da SecexTCE e pelo Ministério Público de Contas, adotando os exames realizados como razões de decidir, sem prejuízo de tecer algumas considerações adicionais.
Com efeito, se tais agentes não tivessem feito a medição de serviços e de instalações não executados, o dano ao Erário verificado nestes autos não teria se materializado. Ocorre que a conduta da Delta Construções S.A., ao recorrer ao Poder Judiciário para evitar a glosa dos itens que não executou, foi determinante para que o dano se consumasse.
Houve, a meu ver, um rompimento do nexo causal entre a conduta irregular imputada ao Sr. Ricardo Luís e à empresa Concresolo no momento em que a administração reconheceu os superfaturamentos e tentou corrigi-los a tempo, mediante dedução no pagamento da 21ª medição, mas teve sua intenção obstada por circunstância alheia à sua vontade, tendo em vista decisão judicial de caráter liminar obtida pela construtora em mandado de segurança, que proibiu a dedução dos valores superfaturados.
Ainda assim, poderia ser cogitada a aplicação da sanção capitulada no art. 58, inciso II, da Lei 8.443/1992 ao então fiscal do contrato, mas deixo de propor tal medida por entender que o assunto em tela admite interpretações diversas, como deixam transparecer a instrução do sr. auditor e as manifestações das demais instâncias instrutivas, bem como deste relator.
O fato é que os editais de licitação do Dnit e seus respectivos anexos não deixam claro se a execução do canteiro de obras é uma obrigação de fim (admitindo que a contratada utilize soluções alternativas) ou de meio (em que a construtora deveria ser obrigada a seguir fielmente o projeto do canteiro de obras) .
Trata-se de uma discussão com certa recorrência no âmbito desta Corte de Contas, que inclusive já ensejou a realização de determinação corretiva para o Dnit, mediante o Acórdão 798/2008-TCU-Plenário:
"9.8. determinar, ainda, ao Dnit a adoção das seguintes medidas, em termos gerais:	
9.8.1. exija, em situações excepcionais nas quais não seja possível prever todas as particularidades da obra que interfiram diretamente na elaboração dos projetos executivos de instalação de canteiro de obras e acampamento, que as empresas apresentem os comprovantes de despesas em que tenham incorrido, em face da adoção de soluções alternativas que supram a finalidade dos itens descritos em projeto, e verifique a adequabilidade da verba contratual prevista para o item "instalação de canteiro de obras e acampamento" aos custos efetivamente despendidos pelas empresas contratadas, adotando, se for o caso, medidas compensatórias com vistas ao ressarcimento das rubricas porventura pagas sem a respectiva contraprestação;"		
Recordo-me também do caso tratado nos Acórdãos 2.330/2014 (relator: Ministro-substituto André Luís de Carvalho) e 1.808/2016 (de minha própria relatoria) , ambos do Plenário, por meio dos quais o fiscal do contrato foi multado pelo "atesto de serviços não executados, no valor de R$ 310 mil, referentes à instalação de canteiro e à dependência de área técnica administrativa, destacando-se que o pagamento deveu-se a despesas com aluguel de imóvel, visto que a construção do canteiro de obra não se mostrou viável;".
A origem do problema repousa na imprecisão das disposições contratuais e editalícias acerca da execução dos serviços que compõem as rubricas de instalação e manutenção do canteiro de obras. A questão foi muito bem posta pelo auditor responsável pela instrução de mérito, in verbis:
"147.	Nesta situação, poderia a empresa flexibilizar a execução destes serviços, mesmo destoando do projeto executivo? Há duas alternativas de respostas - não pode, pois ela deve seguir fielmente o projeto executivo, ainda que deficiente. Ou pode, pois primeiro a administração não questionou a apresentação da proposta como apresentada; a dois, os normativos do DNIT permitem esta flexibilidade quanto aos serviços em questão, pois em tese cada empresa tem sua estrutura e expertise próprias, notadamente quanto ao modelo gerencial de suas atividades, pois, afinal o contrato de empreitada gera uma obrigação de resultado."
Embora eu não tenha acolhido integralmente o resultado da análise no tocante ao quantum do débito, entendo que a dúvida posta acima seja um fato atenuante a ser considerado nas condutas do Sr. Ricardo Luís e à empresa Concresolo, constituindo mais um motivo para que não haja a imputação de débito apurado ou de qualquer sanção para ambos os responsáveis.
De forma diversa, penso que a conduta da empresa Delta Construções S.A. foi determinante para a consumação do débito, pois recorreu ao Poder Judiciário para receber pagamento que sabia ser indevido, além de ter se locupletado ilicitamente por conta de serviços não realizados. 
Assim, tal sociedade deve ter as contas julgadas irregulares e responder pelo dano apurado, bem como deve ser sancionada com a multa prevista no art. 57 da Lei 8.443/1992, cujo valor fixo em R$ 450.000,00, um pouco mais do que 50% do valor atualizado do dano.
	Ante o exposto, voto por que o Tribunal aprove o acórdão que ora submeto à apreciação deste Colegiado.
TCU, Sala das Sessões, em 28 de setembro de 2022.
BENJAMIN ZYMLER 
Relator